ACORDAO-COMPLETO-2392461

ACÓRDÃO 280/2020 ATA 4/2020 - PLENÁRIO

VISTOS, relatados e discutidos estes autos de Solicitação da Comissão de Combate ao Crime Organizado da Câmara dos Deputados, por meio da qual foi encaminhada ao Tribunal de Contas da União a Proposta de Fiscalização e Controle 9 (PFC 9) , tendo sido realizada Auditoria Operacional para avaliação dos atos de gestão das políticas associadas ao Plano Integrado de Enfrentamento ao Crack e outras Drogas (Piecod) .
	ACORDAM os Ministros do Tribunal de Contas da União, reunidos em Sessão do Plenário, diante das razões expostas pelo Relator, nos termos do art. 1º, inciso II, da Lei 8.443/1992, em:
		9.1. conhecer da Solicitação, por preencher os requisitos de admissibilidade previstos no art. 38, inciso II, da Lei 8.443/1992, c/c o art. 232, inciso III, do Regimento Interno/TCU; e art. 4º, inciso I, alínea "b", da Resolução TCU 215/2008;
9.2. com fundamento no art. 250, inciso II, do Regimento Interno/TCU, determinar:
9.2.1 à Secretaria Nacional de Políticas sobre Drogas do Ministério da Justiça e Segurança Pública, na qualidade de Secretaria-Executiva do Conselho Nacional de Políticas sobre Drogas, que apresente ao Tribunal de Contas da União, até 1º/4/2020, o Plano Nacional de Políticas sobre Drogas de que trata o art. 5º do Decreto 9.926/2019;
9.2.2. à Secretaria Nacional de Políticas sobre Drogas do Ministério da Justiça e Segurança Pública e à Secretaria Nacional de Cuidados e Prevenção às Drogas do Ministério da Cidadania, com o apoio do Conselho Nacional de Políticas sobre Drogas e das demais instituições integrantes do Sistema Nacional de Políticas Públicas sobre Drogas, que:
9.2.2.1. instituam processos de trabalho ordinários para fins de monitoramento e de avaliação da política pública sobre drogas, consideradas todas suas ações, conforme determina o art. 4º, inciso III, do Decreto 9.203/2017, e os componentes Monitoramento e Avaliação do Referencial para Avaliação de Governança em Políticas Públicas do TCU, com o propósito de:
9.2.2.1.1. examinar, com juízo crítico e face às mudanças subsequentes, a justificação lógica da política pública em termos da adequação dos seus objetivos e estratégias;
9.2.2.1.2. comparar a consecução das metas alcançadas com as estabelecidas, identificando as razões do sucesso e insucesso; 
9.2.2.1.3. verificar a eficiência dos procedimentos utilizados na execução do programa e da qualidade do desempenho gerencial;
9.2.2.1.4. determinar a eficiência econômica do programa;
9.2.2.1.5. determinar e traçar a causalidade dos efeitos e o impacto do programa; e
9.2.2.1.6. identificar as lições aprendidas e propor recomendações, de modo a reforçar os acertos e/ou, se necessário, ajustar, reorientar e modificar objetivos, metas, arranjos organizacionais e recursos;
9.2.3. à Secretaria Nacional de Políticas sobre Drogas do Ministério da Justiça e Segurança Pública e à Secretaria Nacional de Cuidados e Prevenção às Drogas do Ministério da Cidadania que adotem providências com vistas à divulgação periódica e atualizada dos relatórios de monitoramento e de avaliação da política pública sobre drogas, nos termos do art. 3º, incisos V e VI, do Decreto 9.203/2017 e do Guia de Transparência Ativa para Órgãos e Entidades do Poder Executivo Federal;
9.2.4. ao Conselho Nacional de Políticas sobre Drogas que inclua em seus planos de trabalho anuais atividades referentes à reformulação e ao acompanhamento da execução do Plano Nacional de Políticas sobre Drogas, bem como ao acompanhamento do cumprimento, pelo Sistema Nacional de Políticas Públicas sobre Drogas, das diretrizes nacionais para: i) prevenção do uso indevido, atenção e reinserção social de usuários e dependentes de drogas; e ii) repressão da produção não autorizada e do tráfico ilícito de drogas, nos termos do art. 2º, incisos II, VI e VII, do Decreto 9.926/2019; 
9.3. com fundamento no art. 250, inciso III, do Regimento Interno/TCU, recomendar aos órgãos a seguir relacionados que avaliem a conveniência e a oportunidade de:
9.3.1. Secretaria Nacional de Políticas sobre Drogas e Secretaria Nacional de Cuidados e Prevenção às Drogas: quando da elaboração da proposta do Plano Nacional de Políticas sobre Drogas prevista no art. 5º e no art. 9º, inciso I, do Decreto 9.926/2019, sem prejuízo da coordenação e articulação central, cuidar para que esse plano nacional desdobre-se em planos setoriais e regionais; contemple toda política pública (redução da demanda, redução da oferta e gestão da política) ; reflita-se nos planos plurianuais e nos orçamentos anuais; e contenha todos os elementos característicos de um plano nacional, nos termos orientados nos Acórdão 811/2017-TCU-Plenário e 579/2018-TCU-Plenário; 
9.3.2. Casa Civil da Presidência da República, na qualidade de órgão de assistência direta à Presidência da República: definir o órgão central da política pública sobre drogas, alocando-o em alto nível político e dotando-o de capacidades e competências necessárias à coordenação e à articulação de todas as ações da política pública sobre drogas (redução da demanda, redução da oferta e gestão da política) nas etapas de formulação, implementação, monitoramento e avaliação, conforme previsto no Objetivo 1 do Eixo Fortalecimento Institucional do Plano de Ação Hemisférico sobre Drogas 2016-2020 da Comissão Interamericana para o Controle de Abuso de Drogas (Cicad) ;
9.3.3. Secretaria Executiva do Ministério da Justiça e Segurança Pública: avaliar o trâmite dos processos de suprimento de fundos destinados às ações de erradicação de drogas ilícitas e de destruição de laboratórios em países fronteiriços, bem como a outras atividades similares, de modo a dar-lhes maior celeridade, observados os necessários mecanismos de controles internos administrativos;
9.3.4. Ministério das Relações Exteriores, no papel de promotor dos interesses do Brasil no exterior: envide esforços para negociar e celebrar acordos, tratados ou instrumentos congêneres com governos de países fronteiriços a fim de estabelecer os melhores meios para incentivá-los a realizar operações de erradicação de drogas ilícitas e de destruição de laboratórios em seus territórios, bem como outras atividades similares, consoante previsto nos acordos de cooperação já firmados ou em negociação entre o Brasil e os respectivos países; 
9.4. com fundamento no art. 7º da Resolução TCU 265/2014, dar ciência aos órgãos abaixo indicados sobre as seguintes impropriedades, verificadas no período de 2010 a 2018, com vistas à adoção de providências internas que previnam a ocorrência de outras semelhantes:
9.4.1. Casa Civil da Presidência da República, Secretaria Executiva do Ministério da Justiça e Segurança Pública, Secretaria Nacional de Políticas sobre Drogas e Conselho Nacional de Políticas sobre Drogas: não execução do Plano Integrado de Enfrentamento ao Crack e outras Drogas, o que afrontou o Decreto 7.179/2010, bem como inexistência de qualquer outro plano nacional sucessor vigente;
9.4.2. Secretaria Nacional de Políticas sobre Drogas do Ministério da Justiça e Segurança Pública e Secretaria Nacional de Cuidados e Prevenção às Drogas do Ministério da Cidadania: coexistência, no período compreendido entre 2010 e 2018, de duas políticas nacionais sobre drogas, instituídas pelo Decreto 4.345/2002 e pela Resolução 3/GSIPR/CONAD/2005, o que afrontou as boas práticas da componente Institucionalização do Referencial para Avaliação de Governança em Políticas Públicas do Tribunal de Contas da União;
9.4.3. Secretaria Executiva do Ministério da Justiça e Segurança Pública, Secretaria Nacional de Políticas sobre Drogas e Conselho Nacional de Políticas sobre Drogas: 
9.4.3.1. não exercício, no período de 2010 a 2018, por parte do Conselho Nacional de Políticas sobre Drogas, das competências de acompanhamento e atualização da política nacional sobre drogas; de orientação normativa sobre as atividades de prevenção, atenção, reinserção social de usuários e dependentes de drogas e de repressão da produção não autorizada e do tráfico ilícito de drogas; de acompanhamento e avaliação da gestão dos recursos do Fundo Nacional Antidrogas; de desempenho dos planos e programas da política nacional sobre drogas; e de promoção da integração dos órgãos e entidades congêneres dos estados, dos municípios e do Distrito Federal ao Sistema Nacional de Políticas Públicas sobre Drogas, o que afrontou o disposto no art. 4º, incisos I, II, III e V, do Decreto 5.912/2006, então vigente, c/c os arts. 1º, incisos I, II, III e V, do Regimento Interno do Conad aprovado pela Portaria GAB-MJ 473, de 27/2/2014;  
9.4.3.2. não realização de quatro reuniões ordinárias anuais pelo Conselho Nacional de Políticas sobre Drogas, no período de 2010 a 2018, o que afrontou o disposto no art. 14, inciso I, do Regimento Interno do Conselho aprovado pela Portaria GAB-MJ 473, de 27/2/2014;
9.4.3.3. não registro sistemático, em atas, de reuniões do Conselho Nacional de Políticas sobre Drogas, bem como ausência de assinaturas e aprovações desses documentos, no período de 2010 a 2018, o que afrontou o disposto nos arts. 26 e 27, §§1º e 2º, do Regimento Interno do Conselho aprovado pela Portaria GAB-MJ 473, de 27/2/2014;
9.4.3.4. não instituição, no âmbito do Conselho Nacional de Políticas sobre Drogas, das comissões de Legislação e Normas, de Acompanhamento de Políticas Públicas sobre Drogas, de Articulação Interinstitucional e de Orçamento e Finanças, no período de 2010 a 2018, o que afrontou o disposto no art. 10, incisos I a IV, do Regimento Interno do Conselho aprovado pela Portaria GAB-MJ 473, de 27/2/2014;
9.4.3.5. não reconhecimento, por parte da Secretaria Nacional de Políticas sobre Drogas e do Conselho Nacional de Políticas sobre Drogas, de responsabilidades relacionadas ao eixo de enfrentamento no âmbito da política pública sobre drogas, no período de 2010 a 2018, o que afrontou o disposto nos art. 1º, incisos I e II; art. 2º, inciso II, e art. 4º, caput e inciso II, do Decreto 5.912/2006; e anexo I, art. 17, inciso IV, do Decreto 9.360/2018;
9.4.4. Secretaria Executiva do Ministério da Justiça e Segurança Pública, Secretaria Nacional de Políticas sobre Drogas, Secretaria Nacional de Cuidados e Prevenção às Drogas, Secretaria Executiva do Ministério da Educação e Conselho Nacional de Políticas sobre Drogas: não priorização do eixo prevenção do uso indevido de drogas, o que afrontou o pressuposto básico 2.6 da Política Nacional Antidrogas (Decreto 4.345/2002) vigente até 2018;
9.5. determinar, com fundamento no art. 250, inciso II, do Regimento Interno/TCU, aos órgãos/entidades indicados nos subitens 9.2 e 9.3 anteriores que, conforme cada caso, apresentem ao Tribunal de Contas da União, no prazo de 120 dias:
9.5.1. as providências adotadas para dar cumprimento às determinações;
9.5.2. a análise da viabilidade da implementação das recomendações ou informações sobre a decisão pela adoção de medidas alternativas caso as circunstâncias decorrentes da aplicação do julgamento profissional as justifiquem; e
9.5.3. os resultados efetivos já proporcionados pelas deliberações;
9.6. enviar cópia da presente deliberação e do acórdão prolatado no TC Processo 032.003/2017-0, bem como dos respectivos relatórios e votos, à Comissão de Segurança Pública e Combate ao Crime Organizado da Câmara dos Deputados, considerando integralmente atendida, a teor do disposto no art. 17, inciso II, da Resolução TCU 215/2008, a Solicitação do Congresso Nacional  de que trata a Proposta de Fiscalização e Controle n. 9 da Câmara dos Deputados;
9.7. estender os atributos definidos no art. 5º da Resolução TCU 215/2008 ao TC Processo 032.003/2017-0;
9.8. enviar cópia da presente deliberação aos titulares dos seguintes órgãos, informando-os que o inteiro teor do acórdão, incluindo o relatório e o voto, poderá ser acessado no endereço eletrônico www.tcu.gov.br/acordaos:
9.8.1. Casa Civil da Presidência da República; Ministérios da Justiça e Segurança Pública, da Saúde, da Economia, da Educação, da Cidadania, da Defesa, das Relações Exteriores e Controladoria-Geral da União; Conselho Nacional de Políticas sobre Drogas; Conselho Nacional de Educação; Secretaria Nacional de Políticas sobre Drogas; Secretaria Nacional de Cuidados e Prevenção às Drogas; Secretaria Nacional de Segurança Pública; Departamento de Polícia Federal; Secretarias Executivas dos Ministérios da Justiça e Segurança Pública, da Educação, da Saúde e da Cidadania e Secretário-Geral das Relações Exteriores; Subchefia de Articulação e Monitoramento da Casa Civil da Presidência da República; Secretaria de Assuntos de Soberania Nacional e Cidadania do Ministério das Relações Exteriores; Controle Interno dos Ministérios da Defesa, das Relações Exteriores e da Presidência da República e Secretaria Federal de Controle Interno; e Secretarias de Controle Externo da Educação (SecexEducação) , da Saúde (SecexSaúde) , da Gestão Tributária, da Previdência e da Assistência Social (SecexPrevidência) , do Desenvolvimento Econômico (SecexDesenvolvimento) e da Administração do Estado (SecexAdministração) ;
9.9. determinar à Secretaria de Controle Externo da Defesa Nacional e da Segurança Pública (SecexDefesa) que monitore o cumprimento da presente deliberação;
	9.10. autorizar o arquivamento do processo, com fundamento no art. 169, inciso V, do Regimento Interno/TCU, c/c o art. 14, inciso IV e no art. 17, inciso II, ambos da Resolução TCU 215/2008.

Solicitação do Congresso Nacional em que se requer auditoria operacional para avaliar os atos de gestão das políticas públicas associadas ao Plano Integrado de Enfrentamento ao Crack e outras Drogas (Piecod), instituído pelo Decreto 7.179/2010.

Casa Civil da Presidência da República, Ministério da Justiça, Ministério da Segurança Pública, Ministério da Saúde, Ministério da Defesa, Ministério da Educação, Ministério do Esporte, Ministério da Cultura, Ministério do Planejamento, Desenvolvimento e Gestão e Ministério do Desenvolvimento Social.

3. Interessada: Comissão de Segurança Pública e Combate ao Crime Organizado da Câmara dos Deputados.

13.1. Ministros presentes: José Mucio Monteiro (Presidente), Walton Alencar Rodrigues, Aroldo Cedraz (Relator), Raimundo Carreiro, Ana Arraes, Bruno Dantas e Vital do Rêgo.
13.2. Ministros-Substitutos convocados: Marcos Bemquerer Costa e Weder de Oliveira.

AROLDO CEDRAZ

Trata-se de Solicitação da Comissão de Segurança Pública e Combate ao Crime Organizado da Câmara dos Deputados, por meio da qual foi encaminhada ao Tribunal de Contas da União a Proposta de Fiscalização e Controle 9 (PFC 9) , de autoria da Exma. Deputada Perpétua Almeida, para, em resumo, a realização de auditoria nos atos de gestão do Plano de Enfrentamento ao Crack e outras Drogas.
2.	Reproduzo a seguir o teor principal do Relatório da Fiscalização realizada pela equipe da Secretaria de Controle Externo da Defesa Nacional (peça 293) , cuja proposta de encaminhamento foi endossada pelo escalão dirigente da referida unidade técnica especializada (peça 294) :
RESUMO
	Trata-se de Solicitação do Congresso Nacional, oriunda da Proposta de Fiscalização e Controle 9 (PFC 9) , de autoria da Deputada Perpétua Almeida, aprovada pela Comissão de Segurança Pública e Combate ao Crime Organizado da Câmara dos Deputados. 
	Por meio do Acórdão 1427/2017-TCU-Plenário, relator Ministro Aroldo Cedraz, o Tribunal de Contas da União (TCU) conheceu da solicitação legislativa e determinou a realização da presente auditoria operacional, cujo objetivo é avaliar os atos de gestão das políticas públicas associadas ao Plano Integrado de Enfrentamento ao Crack e outras Drogas (Piecod) , instituído pelo Decreto 7.179/2010. 
	Os achados de auditoria referem-se ao período compreendido entre 2010, ano de instituição do Piecod, e setembro de 2018, data de finalização da auditoria.
	Para atingir os objetivos da fiscalização, formularam-se três questões de auditoria.
	No âmbito da primeira questão (A atuação dos diversos atores governamentais envolvidos na implementação da política pública sobre drogas é regulada em normativos legais ou infralegais?) , identificou-se fragilidade normativa da política pública sobre drogas a partir de três achados. 
	O primeiro achado identificou que o Piecod não direciona os esforços do Governo Federal na temática de drogas. De fato, não há registros de atuação das instâncias de gestão do Piecod, tampouco relatórios de monitoramento de ações desempenhadas, e diversas ações previstas no plano não foram executadas. Não há, ademais, outro plano nacional no setor.
	Sendo assim, propõe-se dar ciência à Casa Civil da Presidência da República (CC/PR) , à Secretaria Executiva e à Secretaria Nacional de Políticas sobre Drogas (Senad) do Ministério da Justiça e Segurança Pública e ao Conselho Nacional de Políticas sobre Drogas (Conad) sobre a não execução do Piecod, bem como sobre a inexistência de qualquer outro plano nacional sucessor vigente.
	Na mesma linha, propõe-se recomendar à Senad e à Secretaria Nacional de Cuidados e Prevenção às Drogas do Ministério da Cidadania (Senapred) que, quando da elaboração do Plano Nacional de Políticas sobre Drogas, previsto no art. 9º, inciso I, do Decreto 9.926/2019, sem prejuízo da coordenação e articulação central, cuidem para que esse plano nacional se desdobre em planos setoriais e regionais; contemple todas ações da política pública (redução da demanda, redução da oferta e gestão da política) ; esteja refletido nos planos plurianuais e nos orçamentos anuais, bem como que contenha todos os elementos característicos de um plano, nos termos orientados nos Acórdão 811/2017-TCU-Plenário e 579/2018-TCU-Plenário.
	Propõe-se, ainda, determinar à Senad que apresente a este Tribunal o novo o Plano Nacional de Políticas sobre Drogas de que trata o art. 5º do Decreto 9.926/2019 até 1º/4/2020.
	O segundo achado relata a existência de duas políticas nacionais sobre drogas em vigor (Decreto 4.345/2002 e Resolução 3/2005/GSIPR/CONAD/2005) no período de abrangência da auditoria (2010 a 2018) , o que prejudicou o direcionamento das ações em face da presença de duas diretrizes distintas. Acerca do assunto, considera-se suficiente seja dada ciência à Senad e à Senapred, em face da superveniência, em 2019, de nova política pública sobre drogas.
	O terceiro achado trata da fragilidade do então denominado eixo prevenção da política pública sobre drogas, que possuía baixa estruturação e apresentava poucas ações. As evidências mais ilustrativas dessa deficiência referiram-se à ausência de expressa abordagem relativa às drogas na Base Nacional Comum Curricular (BNCC) e ao correspondente impacto sobre a diretriz 4.2.8 do Decreto 4.345/2002, vigente no período de 2010 a 2018, que previa a inclusão da temática drogas no currículo dos cursos de Ensino Superior e Magistério e no currículo escolar dos cursos dos Ensinos Fundamental e Médio; à falta de ações de prevenção conduzidas pelos Ministérios da Cultura e do Esporte e à ausência de campanhas de comunicação permanentes para prevenção ao uso de drogas. Nesse sentido, propõe-se cientificar os órgãos envolvidos sobre a não priorização desse eixo.
	No que tange à segunda questão de auditoria (Os atores governamentais trabalham de maneira coordenada para a implementação da política pública sobre drogas?) , identificou-se o inadequado exercício de papéis institucionais por parte do Conad e também da Senad. Primeiramente, verificou-se que ambos os atores não se viam como responsáveis pelo eixo de repressão ao tráfico de drogas no período avaliado na auditoria (2010 a 2018) .
	Além disso, naqueles exercícios, o Conad não exerceu a integralidade das competências que lhe foram atribuídas no art. 4º do Decreto 5.912/2006 e não se reunia na frequência determinada pelo seu regimento interno. Detectaram-se também falhas nos registros históricos dos encontros realizados (atas de reunião) , assim como não funcionamento de comissões regimentalmente previstas.
	Por sua vez, a Senad não ocupava papel efetivamente central na política sobre drogas, o que levava a dificuldades de articulação e de coordenação de ações atreladas a essa mesma política sob a competência de órgãos que não lhe eram subordinados. Hoje, as normas designam dois coordenadores para a política em questão, um para cada segmento, não havendo, contudo, coordenação geral.
	Dessa forma, propõe-se recomendar à CC/PR que avalie a conveniência e a oportunidade de definir o órgão central da política pública sobre drogas, alocando-o em alto nível político, destacando-o e dotando-o de capacidades e competências necessárias à coordenação e à articulação de todas as ações da política pública sobre drogas nas etapas de formulação, implementação, monitoramento e avaliação.
	Propõe-se também dar ciência à Secretaria Executiva do Ministério da Justiça e Segurança Pública, à Senad e ao Conad sobre o não reconhecimento, por parte destes dois últimos, de responsabilidades ligadas ao eixo enfrentamento no período de 2010 a 2018. 
	Especificamente em relação ao Conad, as ciências propostas referem-se ao não exercício de competências então prescritas pelo Decreto 5.912/2006 e pelo Regimento Interno do Conselho; à falta de regularidade de reuniões do Conselho e seus correspondentes registros em atas e, ainda, à não instituição de comissões regimentalmente determinadas. 
	Em relação à terceira questão (Os mecanismos de monitoramento e avaliação da política pública sobre drogas permitem avaliar seu desempenho?) , identificou-se deficiências no processo de monitoramento e avaliação sistêmicos da política pública sobre drogas, com potenciais reflexos negativos sobre o processo de correção de rumos das ações governamentais, uma vez que não há feedback do resultado das intervenções públicas. Por esse motivo, propõe-se determinar à Senad e à Senapred, mediante apoio de diversos atores relacionados à temática, que adotem providências com a finalidade de monitorar e avaliar periodicamente a política pública sobre drogas, cujos resultados deverão ser documentados em relatórios atualizados, periódicos e publicizados.
	Sugere-se, além disso, determinar ao Conad que inclua em seus planos de trabalhos anuais ações visando à reformulação e ao acompanhamento do Plano Nacional de Políticas sobre Drogas, bem como ao cumprimento, pelo Sistema Nacional de Políticas Públicas sobre Drogas, das diretrizes nacionais para a prevenção do uso indevido, a atenção e a reinserção social de usuários e dependentes de drogas e para a repressão da produção não autorizada e do tráfico ilícito de drogas.
	Por fim, há um achado não decorrente das questões de auditoria, que diz respeito à não realização, com a frequência recomendada, de ações de erradicação de plantações de maconha no Paraguai e de destruição de laboratórios de cocaína no Peru, o que acarreta aumento da circulação de drogas no território brasileiro. Segundo os gestores consultados, o problema encontrado decorreria do trâmite burocrático para autorização de suprimentos de fundos, de restrições orçamentárias do Paraguai e de revisão, pelo Peru, da estratégia de destruição de laboratórios de drogas. 
	Desse modo, propõe-se recomendar ao Ministério da Justiça e Segurança Pública que avalie o trâmite dos processos de suprimento de fundos destinados a essas ações, de forma a dar-lhes maior celeridade, observados os necessários mecanismos de controles internos administrativos. 
	Em relação a esse mesmo assunto, sugere-se recomendar ao Ministério das Relações Exteriores que negocie e celebre acordos, tratados ou instrumentos congêneres com governos de países fronteiriços a fim de estabelecer os melhores meios para incentivá-los a realizar operações de destruição de laboratórios e erradicação de produção de drogas em seus territórios regularmente, bem como outras atividades similares, consoante previsto nos acordos de cooperação já firmados ou em negociação entre o Brasil e os respectivos países.
	Espera-se, com a implementação das propostas de encaminhamento ora formuladas, que o Poder Público alcance os benefícios de melhor gerenciamento de todo o ciclo da política pública sobre drogas a partir, especialmente, do fortalecimento institucional dos atores e órgãos nela envolvidos.
 (...) 
INTRODUÇÃO
1.1. Identificação simplificada do objeto de auditoria
O Plano de Enfrentamento ao Crack e outras Drogas (Piecod) , instituído pelo Decreto 7.179/2010, tem como objetivos a prevenção do uso, o tratamento e a reinserção social de usuários e o enfrentamento do tráfico de crack e outras drogas ilícitas (art. 1º) . 
Segundo o art. 1º, §1º, do decreto em referência, o Piecod fundamentava-se na integração e na articulação permanente entre as políticas e ações de saúde, assistência social, segurança pública, educação, desporto, cultura, direitos humanos, juventude, entre outras, em consonância com os pressupostos, diretrizes e objetivos da Política Nacional sobre Drogas. 
Portanto, trata-se de política pública de caráter transversal, a envolver diversos órgãos públicos de todos os entes federativos (União, estados, Distrito Federal e municípios) .
1.2. Antecedentes
A presente Solicitação do Congresso Nacional foi atendida pelo TCU pela primeira vez em maio de 2012, mediante o envio à Comissão solicitante de cópia do Acórdão 360/2012-TCU-Plenário (peça 11) , que apreciou duas auditorias operacionais sobre o tema à época recentemente realizadas por esta Casa.
A primeira delas, atinente ao TC Processo 021.180/2010-5, examinou as ações de repressão da oferta de drogas ilícitas e aspectos relacionados ao gerenciamento e ao funcionamento do Fundo Nacional Antidrogas. A segunda auditoria, desenvolvida nos autos do TC Processo 033.434/2010-7, destinou-se ao exame das ações de prevenção, tratamento e reinserção social do dependente de álcool e outras drogas.
Em 4/5/2017, o presidente da Comissão de Segurança Pública e Combate ao Crime Organizado, Deputado Capitão Augusto, por intermédio do Ofício 60/17-Pres., de 3/5/2017, reencaminhou ao TCU a Proposta de Fiscalização e Controle 9 (PFC 9) , afirmando que o Deputado Alexandre Baldy, ao assumir a relatoria da matéria em 2016, e considerando o grande lapso temporal decorrido desde as informações prestadas em 2012 pelo TCU, apresentou relatório parcial para solicitar a atualização de dados (peça 13, p. 1) .
Segundo o referido relatório parcial, os dados disponibilizados pelo TCU em 2012 encontrar-se-iam desatualizados e necessitariam ser revistos à luz do que foi realizado desde então, solicitando, por conseguinte, "a realização de auditoria dos atos de gestão do Plano de Enfrentamento ao Crack e outras Drogas, lançado em 2010, e de outros programas que sejam de interesse nesse mesmo tema, atualizados, entre 2010 e 2016" (peça 13, p. 4 e 6) .
Ante o pedido, o Tribunal prolatou o Acórdão 1427/2017-TCU-Plenário (peça 20) , que determinou a realização desta auditoria, cujo escopo, ao final, avançou dois anos em relação ao pedido parlamentar, alcançando 2018. 
Em vista do deliberado, esta Secretaria de Controle Externo da Defesa Nacional e da Segurança Pública (SecexDefesa) emitiu o Fiscalis 355/2017, bem como as correspondentes Portarias de Fiscalização SecexDefesa 853, de 31/8/2017 (Fase Planejamento) e 947, de 13/9/2017 (Fases Execução e Relatório) , peças 56 e 63, respectivamente.
 Todavia, para atender à demanda do Congresso Nacional, constatou-se que seria necessário, antes de iniciar a auditoria operacional já autorizada, verificar o grau de atendimento das medidas determinadas e recomendadas pelo Tribunal por meio do Acórdão 360/2012-TCU-Plenário (peça 17, p. 8) . 
 Em vista disso, a equipe de fiscalização designada em 2017 passou a ocupar-se do referido monitoramento, processado nos autos do TC Processo 032.003/2017-0, ainda não apreciado por esta Corte de Contas, cuja deliberação também deverá ser levada ao conhecimento da comissão solicitante desta auditoria.
 Em 2018, após o cancelamento do Fiscalis 355/2017 e das portarias anteriormente citadas, a SecexDefesa emitiu o Fiscalis 71/2018 e respectivas portarias de fiscalização (peças 68, 83 e 116) para dar efetivo cumprimento ao Acórdão 1427/2017-TCU-Plenário (peça 20) nestes autos. 
 A fiscalização resultou no relatório à peça 240, tramitado ao gabinete do relator em 1/10/2018. 
 Todavia, não tendo o processo ainda sido submetido ao Colegiado do Tribunal, considerando o tempo decorrido desde o término da auditoria e as alterações verificadas na legislação e na condução das políticas públicas sobre drogas, mediante o despacho de peça 245, datado de julho de 2019, o relator determinou o retorno dos autos à SecexDefesa para realização das diligências necessárias para a atualização, se fosse o caso, das conclusões e encaminhamentos do relatório auditoria operacional.
 Para tanto, em agosto de 2019, a versão final do relatório à peça 240 foi enviada aos órgãos e entidades fiscalizados em 2018, muitos deles hoje transformados ou extintos em razão da reorganização dos órgãos da Presidência da República e dos ministérios (Lei 13.844/2019) , para que se manifestassem sobre a atualidade das conclusões e das propostas de encaminhamento em face de eventual já implementação de medidas corretivas e/ou alteração na condução da política pública em questão.
 Portanto, a presente versão do relatório traz informações sobre o cenário verificado em 2018, atualizadas em algumas partes em decorrência de alterações da política pública sobre drogas promovidas até setembro de 2019, com base apenas em consultas à legislação superveniente e em informações prestadas pelos gestores, conforme peças 277- 288.
 Em geral, mantiveram-se as informações prestadas sobre o Piecod, visto que a demanda do Congresso Nacional tinha como objeto expresso os atos de gestão relativos a esse plano e o Decreto 7.179/2010, que o instituiu, não foi revogado até a presente data.
1.3. Objetivo e escopo
 O objetivo desta fiscalização é avaliar os atos de gestão do Piecod e de outros programas relacionados às políticas públicas sobre drogas no período de 2010 a 2018, com foco na institucionalização, na coordenação e coerência e no monitoramento e avaliação dessa política pública, que são três dos componentes previstos no Referencial para Avaliação de Governança em Políticas Públicas (BRASIL, 2014) publicado pelo TCU, consoante figura abaixo.
Figura 1 - Componentes do Modelo do TCU para Avaliação de Governança em Políticas Públicas (BRASIL, 2014, p.  41) 
 A componente institucionalização de uma política pública refere-se aos aspectos, formais ou informais, da existência da política, relacionados às capacidades organizacionais, à normatização, aos padrões, aos procedimentos, às competências e aos recursos que possibilitam o alcance dos objetivos e resultados da política pública (BRASIL, 2014, p. 45) .
 A componente coordenação e coerência diz respeito à coerência entre as políticas públicas, de forma que as ações e os objetivos específicos das intervenções empreendidas pelas diversas entidades sejam alinhados, bem como à existência de coordenação entre diferentes atores para sua realização (BRASIL, 2014, p. 14 e 51) .
 Por sua vez, o componente monitoramento e avaliação prescreve que o andamento das operações inerentes à política pública deve ser constantemente monitorado e os seus resultados periodicamente avaliados, com vistas à concretização dos objetivos programados e ao aperfeiçoamento do desempenho governamental (BRASIL, 2014, p. 62) .
 Com base nessas informações, e a partir do objetivo da fiscalização, formularam-se as seguintes questões de auditoria: 
I - A atuação dos diversos atores governamentais envolvidos na implementação da política pública sobre drogas é regulada em normativos legais ou infra legais?
II - Os atores governamentais trabalham de maneira coordenada para a implementação da política pública sobre drogas?
III - Os mecanismos de monitoramento e avaliação da política pública sobre drogas permitem avaliar seu desempenho?
1.4. Critérios
 Além do Referencial para Avaliação de Governança em Políticas Públicas publicado pelo Tribunal de Contas da União (BRASIL, 2014) , também foram adotados como critérios nesta auditoria operacional:
23.1. os principais normativos da política pública sobre drogas: Decreto 4.345/2002, que instituiu a Política Nacional Antidrogas; Decreto 5.912/2006, que trata das políticas públicas sobre drogas e instituiu o Sistema Nacional de Políticas Públicas sobre Drogas (Sisnad) ; e Decreto 7.179/2010, que instituiu o Piecod e é o foco principal da presente Solicitação do Congresso Nacional; e
23.2. o Plano de Ação Hemisférico sobre Drogas 2016-2020, elaborado pela Comissão Interamericana para o Controle de Abuso de Drogas (Cicad) : constitui um guia de apoio para implementação da Estratégia Hemisférica sobre Drogas, dividido em cinco eixos estratégicos, com objetivos e ações prioritárias a serem desenvolvidas até 2020 pelos 34 estados membros da Organização dos Estados Americanos (OEA) , de acordo com a realidade, a legislação interna e o nível de desenvolvimento da abordagem do problema das drogas em cada Estado (peça 141, p. 7-8) . O Brasil participou do grupo de trabalho responsável pela elaboração desse plano (peça 149, p. 5-6) , sendo, portanto, documento apto a ser adotado como parâmetro interno de boas práticas.
1.5. Metodologia utilizada 
 A fiscalização desenvolveu-se em conformidade com as "Normas de Auditoria do TCU" (NAT) , aprovadas por meio da Portaria-TCU 280, de 8/12/2010, alterada pela Portaria-TCU 168, de 30/6/2011. 
 Os trabalhos observaram os normativos institucionais que tratam das fiscalizações no âmbito do TCU, em especial: o "Manual de Auditoria Operacional", aprovado pela Portaria-Segecex 4, de 26/2/2010; a "Técnica de Entrevistas para Auditorias", aprovada pela Portaria-Segecex 11, de 7/4/2010; o "Painel de Referência em Auditorias", aprovado pela Portaria-Segecex 15, de 30/7/2013; e, de  maneira suplementar, os "Padrões de Auditoria de Conformidade", aprovados pela Portaria-Segecex 26, de 19/10/2009.
 As técnicas utilizadas consistiram na análise documental e de conteúdo das entrevistas e na circularização de informações junto aos diferentes órgãos envolvidos na política pública sobre drogas. Essas técnicas estão descritas na matriz de planejamento à peça 167. 
 Tanto a matriz de planejamento (peça 167) , quanto a matriz de achados (peça 168) , foram validadas por meio de painéis de referência (peça 151) que contaram com a participação de representantes do Gabinete do Ministro-Relator Aroldo Cedraz, de conselheiros do Conselho Nacional de Políticas sobre Drogas, da Controladoria-Geral da União (CGU) e de auditores da SecexDefesa e de outras unidades técnicas do Tribunal.
 Para subsidiar a fiscalização, a equipe expediu ofícios de requisição (peças 73, 94 a 98, 106-107, 130, 132 e 140) aos principais órgãos executores da política pública tema desta fiscalização e a integrantes do Comitê Gestor do Piecod, conforme Decreto 7.179/2010, art. 3º. 
Também foram encaminhados ofícios de requisição ao Conselho Nacional de Educação, ao Conselho Nacional de Assistência Social, ao Conselho Nacional dos Direitos da Criança e do Adolescente e ao Conselho Nacional de Saúde (peças 118 a 121) , instituições colegiadas que tratam de temas afins à política pública sobre drogas.
 O escopo da auditoria concentrou-se nos componentes institucionalização, coordenação e coerência e monitoramento e avaliação da política pública sobre drogas em âmbito federal. Dessa forma, não abrange a análise de ações empreendidas pelos diversos órgãos auditados em parceria com estados, Distrito Federal e municípios. Além disso, não se propõe a avaliar o desempenho da política pública.
 A multiplicidade de atores envolvidos na implementação da política pública sobre drogas foi o principal limitador deste trabalho. Um dos problemas encontrados foi a dificuldade de estabelecer uma agenda comum para a realização das diversas entrevistas. As atas das entrevistas realizadas podem ser consultadas nas peças 149, 152 e 159, p. 517-520. 
1.6. Organização do relatório
 Preliminarmente, discorre-se sobre a visão geral da política pública sobre drogas no período compreendido entre 2010 e 2018, período de avaliado na etapa de execução da auditoria, na qual será tratada, principalmente, a evolução histórica do marco regulatório. 
 Em seguida, são relacionadas as mudanças legislativas na política pública sobre drogas verificadas em 2019. 
 Por fim, analisam-se os achados identificados durante os procedimentos de auditoria, atualizados até 2019 sempre que possível, com as respectivas propostas de encaminhamento. 
VISÃO GERAL
 Sob a égide das Organização das Nações Unidas (ONU) , em 1971, a Convenção de Viena foi o primeiro tratado internacional que abordou o tema das drogas e forneceu marco legal estruturante para que todos os países signatários da convenção criassem legislação nacional específica sobre o assunto. A referida convenção entrou em vigor, mundialmente, em agosto de 1976, sendo promulgada no Brasil por meio do Decreto 79.388/1977.
 Objetivando atualizar o conteúdo daquela convenção, em dezembro de 1988, a ONU promoveu a Convenção Contra o Tráfico Ilícito de Entorpecentes e Substâncias Psicotrópicas - mundialmente em vigor desde novembro de 1990 e promulgada no Brasil em junho de 1991 (Decreto 154/1991) .
 A primeira lei propriamente brasileira sobre o tema, Lei 6.368/1976, foi publicada em outubro de 1976, cujo texto foi aprimorado pela Lei 10.409/2002. De forma geral, dispunha sobre medidas de prevenção e repressão ao tráfico ilícito e uso indevido de substâncias entorpecentes e sobre a prevenção, o tratamento, a fiscalização, o controle e a repressão à produção, ao uso e ao tráfico de produtos, substâncias ou drogas ilícitas que causem dependência física ou psíquica. Em 2002, foi publicado o Decreto 4.345, de 26/8/2002, que instituiu a Política Nacional Antidrogas, que continua em vigor.
 Em agosto de 2006, a terceira lei sobre drogas, Lei 11.343/2006, foi aprovada pelo Congresso Nacional. Instituiu no ordenamento jurídico brasileiro marco inovador na questão relativa às drogas, máxime no tocante à ausência de penas restritivas de liberdade para usuários e dependentes dessas substâncias:
Art. 28.  Quem adquirir, guardar, tiver em depósito, transportar ou trouxer consigo, para consumo pessoal, drogas sem autorização ou em desacordo com determinação legal ou regulamentar será submetido às seguintes penas:
I - advertência sobre os efeitos das drogas;
II - prestação de serviços à comunidade;
III - medida educativa de comparecimento a programa ou curso educativo.
 A referida Lei 11.343/2006 instituiu o Sistema Nacional de Políticas Públicas sobre Drogas (Sisnad) , que tem por finalidade articular, integrar, organizar e coordenar as atividades relacionadas com prevenção do uso indevido, atenção e reinserção social de usuários e dependentes de drogas e repressão da produção não autorizada e do tráfico de drogas.
 O Decreto 5.912/2006, que regulamentou a Lei 11.343/2006, dispõe, no art. 2º, que integram o Sisnad: i) o Conad, órgão normativo e de deliberação coletiva do sistema; ii) a Senad, na qualidade de secretaria executiva do colegiado; iii) o conjunto de órgãos públicos do Poder Executivo Federal, dos estados, dos municípios e do Distrito Federal que exerçam atividades ligadas à temática de drogas; e iv) organizações, instituições ou entidades da sociedade civil que atuam nas áreas da atenção à saúde e da assistência social e atendam usuários ou dependentes de drogas e respectivos familiares, mediante ajustes específicos.
 Consoante seu art. 4º, o Conad estabeleceu-se como órgão superior do Sisnad, com a incumbência de: i) acompanhar e atualizar a política nacional sobre drogas, consolidada pela Senad; ii) exercer orientação normativa sobre as atividades, envolvendo prevenção do uso indevido, atenção e reinserção social de usuários e dependentes de drogas repressão da produção não autorizada e do tráfico ilícito de drogas; iii) acompanhar e avaliar a gestão dos recursos do Fundo Nacional Antidrogas (Funad) ; iv) propor alteração em seu regimento interno; e v) promover a integração ao Sisnad dos órgãos e entidades congêneres dos estados, municípios e Distrito Federal.
 Quanto à Senad, o Decreto 5.912/2006 atribui-lhe a competência de secretariar o colegiado do Conad (art. 2º, inciso II) , de consolidar a política nacional sobre drogas (art. 4º, inciso I) e de acompanhar, na área de sua competência, as deliberações do Conad a serem cumpridas pelos órgãos e entidades integrantes do Sisnad (art. 10, parágrafo único) .
 Estabeleceu também o art. 14 do Decreto 5.912/2006 competências específicas ao Ministério da Saúde (inciso I) , ao Ministério da Educação (inciso II) e ao Ministério da Justiça (inciso III) . A este último, foram dadas as seguintes incumbências:
a)  articular e coordenar as atividades de repressão da produção não autorizada e do tráfico ilícito de drogas;  
b)  propor a atualização da política nacional sobre drogas na esfera de sua competência; 
c)  instituir e gerenciar o sistema nacional de dados estatísticos de repressão ao tráfico ilícito de drogas;   
d)  manter a Secretaria Nacional de Políticas sobre Drogas informada acerca dos dados relativos a bens móveis e imóveis, valores apreendidos e direitos constritos em decorrência dos crimes capitulados na Lei nº  11.343, de 2006, visando à implementação do disposto nos arts. 60 a 64 da citada Lei;    
e)  articular e coordenar as atividades de prevenção do uso indevido, a atenção e a reinserção social de usuários e dependentes de drogas;  
f)  propor a atualização da política nacional sobre drogas na esfera de sua competência; 
g)  gerir o FUNAD e o Observatório Brasileiro de Informações sobre Drogas. 
 Ainda de acordo com o art. 3º do mesmo normativo, a organização do Sisnad assegura a orientação central e a execução descentralizada das atividades realizadas em seu âmbito, nas esferas federal e, mediante ajustes específicos, estadual, municipal e do Distrito Federal.
 No tocante à estrutura regimental do Ministério da Justiça (MJ) , competia à Senad, conforme estipulado no Decreto 9.360/2018, anexo I, art. 17:  
I - assessorar e assistir o Ministro de Estado quanto às políticas sobre drogas;
II - articular e coordenar as atividades de prevenção do uso indevido, a atenção e a reinserção social de usuários e de dependentes de drogas e as atividades de capacitação e treinamento dos agentes do Sistema Nacional de Políticas sobre Drogas;
III - apoiar as ações de cuidado e de tratamento de usuários e dependentes de drogas, em consonância com as políticas do Sistema Único de Saúde e do Sistema Único de Assistência Social;
IV - desenvolver e coordenar atividades relativas à definição, à elaboração, ao planejamento, ao acompanhamento, à avaliação e à atualização de planos, programas, procedimentos e políticas públicas sobre drogas;
V - gerir o Fundo Nacional Antidrogas e fiscalizar a aplicação dos recursos repassados pelo Fundo aos órgãos e às entidades conveniados;
VI - firmar contratos, convênios, acordos, ajustes e instrumentos congêneres com entes federativos, entidades, instituições e organismos nacionais e propor acordos internacionais, no âmbito de suas competências;
VII - indicar bens apreendidos e não alienados em caráter cautelar, a serem colocados sob custódia de autoridade ou de órgão competente para desenvolver ações de redução da demanda e da oferta de drogas, para uso em tais ações ou em apoio a elas;
VIII - gerir o Observatório Brasileiro de Informações sobre Drogas;
IX - desempenhar as atividades de secretaria-executiva do Conselho Nacional de Políticas sobre Drogas - CONAD;
X - analisar e propor atualização da legislação pertinente à sua área de atuação;
XI - executar as ações relativas à Política Nacional sobre Drogas e a programas federais de políticas sobre drogas; e
XII - organizar informações, acompanhar fóruns internacionais e promover atividades de cooperação técnica, científica, tecnológica e financeira com outros países e organismos internacionais, mecanismos de integração regional e sub-regional que tratem de políticas sobre drogas.
 Entre 2008 e 2010, a mídia brasileira enfatizava sobremaneira a aglomeração de usuários e traficantes em espaços públicos para consumir e vender drogas ilícitas, fenômenos conhecido como "cena aberta de uso de crack", o que de fato representava um problema que inquietava a sociedade. 
 Surgido na década de 80, o crack disseminou-se na maioria dos centros urbanos do Brasil, alcançando cidades do interior e em determinados casos as zonas rurais, apresentando-se como problema correlato às áreas de saúde, assistência social, segurança pública e educação, entre outras.
 Em resposta a essa demanda social, o ex-presidente Luís Inácio Lula da Silva, no último ano do seu segundo governo, publicou o Decreto 7.179/2010, que instituiu o Piecod com vistas à prevenção do uso, ao tratamento e à reinserção social de usuários e ao enfrentamento do tráfico de crack e outras drogas ilícitas (peça 149, p. 1) . 
 Segundo o art. 2º do Decreto 7.179/2010, são objetivos do Piecod:
I - estruturar, integrar, articular e ampliar as ações voltadas à prevenção do uso, tratamento e reinserção social de usuários de crack e outras drogas, contemplando a participação dos familiares e a atenção aos públicos vulneráveis, entre outros, crianças, adolescentes e população em situação de rua;
II - estruturar, ampliar e fortalecer as redes de atenção à saúde e de assistência social para usuários de crack e outras drogas, por meio da articulação das ações do Sistema Único de Saúde - SUS com as ações do Sistema Único de Assistência Social - SUAS;
III - capacitar, de forma continuada, os atores governamentais e não governamentais envolvidos nas ações voltadas à prevenção do uso, ao tratamento e à reinserção social de usuários de crack e outras drogas e ao enfrentamento do tráfico de drogas ilícitas;
IV - promover e ampliar a participação comunitária nas políticas e ações de prevenção do uso, tratamento, reinserção social e ocupacional de usuários de crack e outras drogas e fomentar a multiplicação de boas práticas;
V - disseminar informações qualificadas relativas ao crack e outras drogas; e
VI - fortalecer as ações de enfrentamento ao tráfico de crack e outras drogas ilícitas em todo o território nacional, com ênfase nos Municípios de fronteira. 
 Com base nesses objetivos, deu-se a seleção das ações a serem desenvolvidas para alcançá-los, classificadas em imediatas e estruturantes.
 São consideradas ações imediatas (Decreto 7.179/2010, art. 5º, §1º) :
I - ampliação do número de leitos para tratamento de usuários de crack e outras drogas;
II - ampliação da rede de assistência social voltada ao acompanhamento sociofamiliar e à inclusão de crianças, adolescentes e jovens usuários de crack e outras drogas em programas de reinserção social;
III - ação permanente de comunicação de âmbito nacional sobre o crack e outras drogas, envolvendo profissionais e veículos de comunicação;
IV - capacitação em prevenção do uso de drogas para os diversos públicos envolvidos na prevenção do uso, tratamento, reinserção social e enfrentamento ao tráfico de crack e outras drogas ilícitas;
V - ampliação das ações de prevenção, tratamento, assistência e reinserção social em regiões de grande vulnerabilidade à violência e ao uso de crack e outras drogas, alcançadas por programas governamentais como o Projeto Rondon e o Projovem;
VI - criação de sítio eletrônico no Portal Brasil, na rede mundial de computadores, que funcione como centro de referência das melhores práticas de prevenção ao uso do crack e outras drogas, de enfrentamento ao tráfico e de reinserção social do usuário;
VII - ampliação de operações especiais voltadas à desconstituição da rede de narcotráfico, com ênfase nas regiões de fronteira, desenvolvidas pelas Polícias Federal e Rodoviária Federal em articulação com as polícias civil e militar e com apoio das Forças Armadas; e
VIII - fortalecimento e articulação das polícias estaduais para o enfrentamento qualificado ao tráfico do crack em áreas de maior vulnerabilidade ao consumo.
 São consideradas ações estruturantes (Decreto 7.179/201, art. 5º, §2º) :
I - ampliação da rede de atenção à saúde e assistência social para tratamento e reinserção social de usuários de crack e outras drogas;
II - realização de estudos e diagnóstico para o acúmulo de informações destinadas ao aperfeiçoamento das políticas públicas de prevenção do uso, tratamento e reinserção social do usuário e enfrentamento do tráfico de crack e outras drogas ilícitas;
III - implantação de ações integradas de mobilização, prevenção, tratamento e reinserção social nos Territórios de Paz do Programa Nacional de Segurança Pública com Cidadania - Pronasci, e nos territórios de vulnerabilidade e risco;
IV - formação de recursos humanos e desenvolvimento de metodologias, envolvendo a criação de programa de especialização e mestrado profissional em gestão do tratamento de usuários de crack e outras drogas;
V - capacitação de profissionais e lideranças comunitárias, observando os níveis de prevenção universal, seletiva e indicada para os diferentes grupos populacionais;
VI - criação e fortalecimento de centros colaboradores no âmbito de hospitais universitários, que tenham como objetivos o ensino, a pesquisa e o desenvolvimento de metodologia de tratamento e reinserção social para dependentes de crack e outras drogas;
VII - criação de centro integrado de combate ao crime organizado, com ênfase no narcotráfico, em articulação com o Centro Gestor e Operacional do Sistema de Proteção da Amazônia - Censipam, com apoio das Forças Armadas;
VIII - capacitação permanente das polícias civis e militares com vistas ao enfrentamento do narcotráfico nas regiões de fronteira; e
IX - ampliação do monitoramento das regiões de fronteira com o uso de tecnologia de aviação não tripulada.
 No início do primeiro governo da ex-presidente Dilma Rousseff, por meio do Decreto 7.426/2011, ocorreram mudanças administrativas, entre elas a realocação dos órgãos responsáveis pela coordenação e implementação da política pública sobre drogas.
 Dessa forma, a Senad, o Conad e a gestão do Funad, até então localizados na estrutura do Gabinete de Segurança Institucional da Presidência da República (GSI/PR) , passaram para o Ministério da Justiça.
 Posteriormente, o Decreto 7.637/2011 alterou o Decreto 7.179/2010, redundando em ajustes nas instâncias de gestão do Piecod, que à época havia sido criado há apenas um ano e meio. 
 Contudo, o Piecod teve duração efêmera. Em dezembro de 2011, no fim do primeiro ano do governo da Presidente Dilma, foi lançado o Programa "Crack, é Possível Vencer", com objetivo e vigência determinados (2012-2014) . 
 O programa, dividido nos eixos cuidado, prevenção e autoridade (peça 158, p. 5-37) , estabeleceu metas a serem alcançadas até o final de 2014: que as redes de atenção à saúde, a assistência social e as ações de prevenção nas escolas deveriam ser ampliadas, fortalecidas e, sobretudo, integradas, aumentando e melhorando a capacidade de acolhimento aos usuários de drogas e apoio a familiares; que essas redes deveriam contar com profissionais de saúde, educação, assistência social, lideranças comunitárias capacitadas no tema e com programas de prevenção nas escolas; que espaços urbanos, anteriormente ocupados com cenas de uso do crack, começassem a ser revitalizados, trazendo mais segurança às comunidades; e que as operações das forças de segurança pública dos três níveis de governo deveriam ser equipadas para o combate ao tráfico e repressão aos traficantes (peça 158, p. 7) . 
 Alçado à condição de programa prioritário do governo, o "Crack, é Possível Vencer" era monitorado diretamente pela Presidência da República, por intermédio da Subchefia de Articulação e Monitoramento da Casa Civil (SAM/CC) . Em seus três anos de execução, foram-lhe destinados recursos orçamentários na ordem de R$ 3,92 bilhões (peça 157, p. 1) . 
 Entretanto, o Programa "Crack, é Possível Vencer" foi descontinuado pela própria ex-presidente Dilma Rousseff em seu segundo governo. Com o fim do prazo de vigência desse programa, de 2015 em diante, os eixos prevenção e cuidado passaram a ser orientados pelas ações e objetivos discriminados no Plano Plurianual 2016-2019 (PPA 2016-2019) - programa 2085 - Redução do Impacto Social do Álcool e outras Drogas: Prevenção, Cuidado e Reinserção Social. 
 Já o eixo enfrentamento foi contemplado no objetivo 1041 (Fortalecer o enfrentamento à criminalidade, com ênfase nas organizações criminosas, tráfico, corrupção, lavagem de dinheiro e atuação na faixa de fronteira) do programa 2081 - Justiça, Cidadania e Segurança Pública.
 No tocante ao aspecto regulador, cumpre resumir a miríade de normas, das mais diversas naturezas e fontes que, direta ou indiretamente, cuidam da temática das drogas, destacando-se as seguintes referências: 
Lei 7.560, de 19/12/1986 - cria o Fundo de Prevenção e de Combate às Drogas de Abuso (Funcab) ;
Lei 8.764, de 20/12/1993 - cria a Secretaria Nacional de Entorpecentes e altera a redação dos arts. 2º e 5º da Lei 7.560/86;
Lei 9.099, de 26/9/1995. Dispõe sobre os Juizados Especiais Cíveis e Criminais e dá outras providências;
Lei 9.804, de 30/6/1999 - altera, em seu art. 2º, a redação dos arts. 2º e 5º da Lei 7.560/86;
Medida Provisória 2.216-37, de 31/8/2001 - trata da organização da Presidência da República e dos Ministérios, e altera a denominação do Funcab para Funad;
Decreto 4.345, de 26/8/2002 - institui a Política Nacional Antidrogas e dá outras providências.
Resolução 3/GSIPR/CH/CONAD, de 27/10/2005 - aprova a Política Nacional sobre Drogas;
Lei 11.343, de 23/8/2006 - institui o Sisnad; prescreve medidas para prevenção do uso indevido, atenção e reinserção social de usuários e dependentes de drogas; estabelece normas para repressão à produção não autorizada e ao tráfico ilícito de drogas; define crimes e dá outras providências;
Decreto 5.912, de 27/9/2006 - regulamenta a Lei 11.343, de 23/8/2006, que trata das políticas públicas sobre drogas e da instituição do Sisnad, e dá outras providências; 
Decreto 6.117, de 22/5/2007 - aprova a Política Nacional sobre o Álcool, dispõe sobre as medidas para redução do uso indevido de álcool e sua associação com a violência e criminalidade, e dá outras providências; 
Lei 11.705, de 19/6/2008 - altera a Lei 9.503, de 23/9/1997, que "institui o Código de Trânsito Brasileiro", e a Lei 9.294, de 15/7/1996, que dispõe sobre as restrições ao uso e à propaganda de produtos fumígeros, bebidas alcoólicas, medicamentos, terapias e defensivos agrícolas, nos termos do § 4º do art. 220 da Constituição Federal, para inibir o consumo de bebida alcoólica por condutor de veículo automotor, e dá outras providências;
Lei 11.754, de 23/7/2008 - acresce, altera e revoga dispositivos da Lei 10.683, de 28/5/2003, cria a Secretaria de Assuntos Estratégicos da Presidência da República, cria cargos em comissão; revoga dispositivos das Leis 10.869, de 13/5/2004, e 11.204, de 5/12/2005; e dá outras providências [alocação da Senad no GSI/PR];
Decreto 7.496, de 8/6/2011 e alterado pelo Decreto 7.638, de 8/12/2011 - Plano Estratégico de Fronteiras (PEF) ; e
Decreto 8.903, de 16/11/2016 - institui o Programa de Proteção Integrada de Fronteiras (PPIF) e organiza a atuação de unidades da administração pública federal para sua execução. Revogou o Decreto 7.496, de 8/6/2011.
 Cipoal de normas, não raro o marco regulatório do setor revela-se contraditório e, dada a magnitude do impacto das contradições na operacionalização da política, mereceu considerações em achado de auditoria específico. 
 Apesar da complexidade, a análise e síntese permitem concluir pela seguinte evolução da política, dos planos e dos programas sobre drogas no Brasil: primeira fase - até outubro de 1976, em que se publicou a primeira lei brasileira sobre drogas (Lei 6.368/1976) ; segunda fase - de outubro de 1976 a agosto de 2006, com a edição da Lei 11.343/2006; terceira fase - de agosto de 2006 em diante, com a publicação da Lei 11.343/2006; quarta fase - de março de 2010, em que se deu a edição do Piecod, até janeiro de 2011, com o fim do Piecod; quinta fase - de janeiro de 2012 até dezembro de 2014, com o fim do programa "Crack, é Possível Vencer"; e sexta fase - de janeiro de 2015 aos dias atuais.
 A primeira, a segunda e a terceira fases da evolução do marco regulatório da política de drogas no Brasil não fizeram parte desta auditoria, uma vez que, na solicitação em que se insere o presente trabalho, o Congresso Nacional fez referência expressa ao Piecod e demais atos de gestão da política atualmente em vigor. 
 Há consenso geral entre especialistas e gestores de que as drogas constituem atualmente fator desestruturante da organização social, familiar e individual. Contudo, não raro se constata animosidade ou dissenso no tocante aos paradigmas da política pública sobre drogas.
 Há o paradigma proibicionista ou de abstinência e o paradigma antiproibicionista. O primeiro abarca os modelos moral/criminal e o da doença, enquanto o segundo adota as estratégias de redução de danos:
1. No modelo moral/criminal o uso de algumas drogas é definido como ilícito é e por isso passível de punição. Remete a políticas proibicionistas e de redução da oferta, na ideia moral do prazer associado ao pecado e o indivíduo não sendo capaz de discernir o certo do errado, podendo ser submetido a medidas de suspensão de direitos individuais. Faz-se aqui a associação entre Justiça e Saúde, por meio de práticas como a Justiça Terapêutica e internações compulsórias determinadas por juízes (...) . Para tal modelo a única meta é a abstinência total. 
2. O modelo de doença vê a dependência de drogas como uma doença biológica que merece tratamento e reabilitação. O foco está no indivíduo e remete a uma abordagem de redução da demanda; seus dispositivos incluiriam as experiências de Alcoólicos Anônimos, Narcóticos Anônimos e Modelo Minnesotta. Tais abordagens não se preocupam com um mundo livre de drogas, pois partem do princípio de que apenas alguns indivíduos desenvolvem a dependência. Porém, pode-se incorrer no risco de associação ao modelo moral, quando se relaciona ao sujeito da doença a ideia de incapacidade da razão em detrimento do prazer. A única meta aceitável a partir de tal concepção é a abstinência total, inclusive como condição para o tratamento, pois o indivíduo precisa aceitar que tem uma doença incurável, progressiva e fatal e por isso não pode estar em contato com a substância à qual seria alérgico. 
3. O modelo da RD [redução de danos] é entendido como uma estratégia norteadora do cuidado, um paradigma ético, clínico e político. Segundo Marlatt, a RD parte de pressupostos filosóficos do Pragmatismo e dos Direitos Humanos; rompe com a ideia de uso abusivo de drogas, afirma que o mesmo pode ou não ser prejudicial. Torna-se uma estratégia também para pessoas que não desejam ou não conseguem diminuir/cessar o uso de drogas, bem como para os demais usuários com dificuldade para acessar serviços de saúde ou aderir ao cuidado integral à saúde. Tem como princípio o respeito à autonomia dos sujeitos na perspectiva de um cuidado ampliado de saúde que se contrapõe às práticas de recolhimento dos usuários em abrigos ou para a internação compulsória. Marlatt aponta a RD como uma alternativa da saúde pública aos modelos moral/criminal e de doença, que se sustentam em princípios e pressupostos diferenciados da RD (peça 158, p. 64-65) 
 Neste ponto, faz-se necessário esclarecer que o presente relatório de auditoria não defende qualquer um dos paradigmas. Isso porque se trata de um debate inconcluso, pois nenhum modelo de compreensão do fenômeno das drogas foi capaz de produzir uma terapêutica de alta resolutividade, uma vez que as taxas médias internacionais de reabilitação de dependentes, por quaisquer abordagens terapêuticas, não ultrapassam 30% (peça 158, p. 84) . 
 O que se espera é que, independentemente da linha adotada, a política pública sobre drogas seja efetiva, coerente, planejada, acompanhada e avaliada constantemente pelas instâncias competentes, de forma transversal e integral.
2.1	. Mudanças legislativas após a conclusão da auditoria
 A primeira mudança legislativa verificada após a conclusão desta auditoria decorreu da publicação da Medida Provisória 870, de 1º/1/2019, posteriormente convertida na Lei 13.884/2019, que estabeleceu a organização básica dos órgãos da Presidência da República. Entre as mudanças, houve a divisão de competências entre o Ministério da Cidadania e o MJSP no que tange à política pública sobre drogas:
Medida Provisória 870/2019, convertida na Lei 13.884/2019
Art. 23. Constituem áreas de competência do Ministério da Cidadania:
 (...) 
V - políticas sobre drogas, relativas a:
a) educação, informação e capacitação para ação efetiva com vistas à redução do uso indevido de drogas lícitas e ilícitas;
b) realização de campanhas de prevenção do uso indevido de drogas lícitas e ilícitas;
c) implantação e implementação de rede integrada para pessoas com transtornos decorrentes do consumo de substâncias psicoativas;
d) avaliação e acompanhamento de tratamentos e de iniciativas terapêuticas;
e) redução das consequências sociais e de saúde decorrentes do uso indevido de drogas lícitas e ilícitas; e
f) manutenção e atualização do Observatório Brasileiro de Informações sobre Drogas;
VI - articulação, coordenação, supervisão, integração e proposição das ações do governo e do Sistema Nacional de Políticas Públicas sobre Drogas (Sisnad) quanto aos aspectos relacionados ao tratamento, à recuperação e à reinserção social de usuários e dependentes, bem como ao Plano Integrado de Enfrentamento ao Crack e outras Drogas;
 (...) 
Art. 37. Constituem áreas de competência do Ministério da Justiça e Segurança Pública: 
 (...) 
III - políticas sobre drogas, relativas a:
a) difusão de conhecimento sobre crimes, delitos e infrações relacionados às drogas lícitas e ilícitas; e
b) combate ao tráfico de drogas e crimes conexos, inclusive por meio da recuperação de ativos que financiem essas atividades criminosas ou dela resultem;
 Constata-se, portanto, que o Ministério da Cidadania atuará em ações voltadas à redução da demanda de drogas, enquanto o MJSP, à redução da oferta de drogas. 
 Em decorrência dessa divisão de tarefas, foram revistas as competências da Senad, por intermédio Decreto 9.662, de 1º/1/2019, bem como criada, no âmbito do Ministério da Cidadania, por meio do Decreto 9.674, de 2/1/2019, a Secretaria Nacional de Cuidados e Prevenção às Drogas (Senapred) .
Decreto 9.662/2019
Art. 20.  À Secretaria Nacional de Políticas sobre Drogas compete:
I - assessorar e assistir o Ministro de Estado quanto às políticas sobre drogas relacionadas com a redução da oferta e a repressão da produção não autorizada e do tráfico ilícito de drogas;
II - supervisionar e articular as atividades de capacitação e treinamento no âmbito de suas competências;
III - subsidiar e supervisionar, de acordo com a Política Nacional sobre Drogas e no âmbito de suas competências, as atividades relativas à definição, à elaboração, ao planejamento, ao acompanhamento, à avaliação e à atualização das políticas públicas sobre drogas;
IV - gerir o Fundo Nacional Antidrogas e fiscalizar a aplicação dos recursos repassados pelo Fundo aos órgãos e às entidades conveniadas, exceto se transferidos a outros Ministérios, hipótese em que serão fiscalizados pela respectiva Pasta, que será a responsável pela prestação de contas junto aos órgãos de controle;
V - firmar contratos, convênios, acordos, ajustes e instrumentos congêneres com entes federativos, entidades, instituições e organismos nacionais e propor acordos internacionais, no âmbito de suas competências;
VI - indicar bens apreendidos e não alienados em caráter cautelar, a serem colocados sob custódia de autoridade ou de órgão competente para desenvolver ações de redução da demanda e da oferta de drogas, para uso em tais ações ou em apoio a elas;
VII - desempenhar as atividades de secretaria-executiva do Conselho Nacional de Políticas sobre Drogas;
VIII - analisar e propor atualização da legislação pertinente à sua área de atuação;
IX - executar ações relativas à gestão de ativos no âmbito da Política Nacional sobre Drogas e aos programas federais de políticas sobre drogas;
X - organizar informações, acompanhar fóruns internacionais e promover atividades de cooperação técnica, científica, tecnológica e financeira com outros países e organismos internacionais, mecanismos de integração regional e sub-regional que tratem de políticas sobre drogas na sua área de atuação; e
XI - promover a construção do conhecimento sobre drogas no País, estimulando estudos, pesquisas e avaliações sobre violência, aspectos socioeconômicos e culturais, e ações de redução de oferta.
Decreto 9.674/2019
Art. 58.  À Secretaria Nacional de Cuidados e Prevenção às Drogas compete:
I - assessorar e assistir o Ministro de Estado quanto às políticas sobre drogas, no âmbito de suas competências;
II - supervisionar e articular as atividades de prevenção do uso, a atenção, apoio, mútua ajuda e a reinserção social de usuários e de dependentes de drogas e as atividades de capacitação e treinamento dos agentes do Sistema Nacional de Políticas sobre Drogas;
III - apoiar as ações de cuidado e de tratamento de usuários e dependentes de drogas, em consonância com as políticas do Sistema Único de Saúde e do Sistema Único de Assistência Social;
IV - firmar contratos, convênios, acordos, ajustes e instrumentos congêneres com entes federativos, entidades, instituições e organismos nacionais e propor acordos internacionais, no âmbito de suas competências;
V - articular, coordenar, supervisionar, integrar e propor políticas públicas relacionadas com a prevenção do uso de drogas, a atenção e a reinserção social de usuários e dependentes de drogas e a formação de profissionais que atuem com usuários de drogas e seus familiares;
VI - propor ações e projetos, coordenar, acompanhar, avaliar e articular, no âmbito das três esferas de governo, a execução da Política Nacional sobre Drogas e da Política Nacional sobre o Álcool, no âmbito de suas competências;
VII - identificar possibilidades de cooperação com organismos internacionais, empreender esforços e prover os meios necessários para a sua implementação na área de Políticas sobre Drogas, em especial, na implementação de políticas públicas relacionadas com a prevenção do uso de drogas, a atenção e a reinserção social de usuários e dependentes de drogas;
VIII - supervisionar os projetos desenvolvidos com recursos parciais ou totais do Fundo Nacional Antidrogas, no âmbito de suas competências;
IX - articular e supervisionar as parcerias com instituições de ensino superior e de pesquisa, projetos de capacitação de diversos profissionais e segmentos sociais para a implementação de atividades relacionadas com a redução da demanda de drogas no País;
X - promover, articular e orientar as ações relacionadas com a cooperação científica, tecnológica e financeira para produção de conhecimento e gestão de informações sobre drogas;
XI - articular e supervisionar o processo de coleta e de sistematização de informações sobre drogas entre os órgãos do governo e os organismos internacionais;
XII - gerir o Observatório Brasileiro de Informações sobre Drogas;
XIII - divulgar conhecimentos sobre drogas;
XIV - fomentar, direta e indiretamente, a realização de pesquisas e participar da atualização de pesquisas sobre drogas e seu impacto na população;
XV - incentivar e apoiar a obtenção de recursos para a realização de projetos de instituições públicas e privadas que atuem nas áreas de recuperação, pesquisa, eventos, reinserção social, apoio, mútua ajuda, prevenção e cuidado de dependentes químicos;
XVI - assessorar, no âmbito de suas competências, nos assuntos referentes ao Sistema Nacional de Políticas Públicas sobre Drogas e apresentar propostas para sua implementação e seu fortalecimento, de forma a priorizar a descentralização de ações e a integração de políticas públicas; e
XVII - analisar e propor atualização da legislação pertinente à sua área de atuação (destaques inseridos) .
 Em 11/4/2019, o Governo Federal publicou o Decreto 9.761/2019, que aprovou a nova Política Nacional sobre Drogas (Pnad) , revogando o Decreto 4.345/2002. Destaque-se que o art. 3º desse normativo estabeleceu serem a Senad e a Senapred os órgãos responsáveis pela articulação e pela coordenação dessa política, no âmbito de suas competências. Além disso, estabeleceu que as ações dessa política estão classificadas, de forma não exaustiva, em redução da demanda, gestão da política e redução da oferta:
2.9. Buscar o equilíbrio entre as diversas diretrizes, que compõem de forma intersistêmica a Política Nacional sobre Drogas e a Política Nacional sobre o Álcool, nas diversas esferas da federação, classificadas, de forma não exaustiva, em: 
a) ações de redução da demanda, incluídas as ações de prevenção, promoção à saúde, cuidado, tratamento, acolhimento, apoio, mútua ajuda e reinserção social; 
b) ações de gestão da política, incluídas as ações de estudo, pesquisa, avaliação, formação e capacitação; e 
c) ações de redução da oferta, incluídas as ações de segurança pública, defesa, inteligência, regulação de substâncias precursoras, de substâncias controladas e de drogas lícitas, repressão da produção não autorizada, de combate ao tráfico de drogas, à lavagem de dinheiro e crimes conexos, inclusive por meio da recuperação de ativos que financiem ou sejam resultados dessas atividades criminosas.
 Entre as mudanças, ressalta-se o pressuposto 2.36 da política nacional sobre drogas: "Buscar assegurar à Pnad o caráter de Política de Estado e garantir de forma contínua, recursos orçamentários, humanos, administrativos, científicos e de governança para o desenvolvimento de suas ações". 
 Tal pressuposto, ao tratar a política pública sobre drogas como política de Estado, pode minimizar parte dos problemas identificados nesta auditoria.
 Posteriormente, em junho de 2019, foi publicada a Lei 13.840/2019, que, entre outras medidas, alterou a Lei 11.343/2006 (Lei sobre drogas) , cujo art. 8º-D traz os objetivos do Plano Nacional de Políticas sobre Drogas, que terá duração de cinco anos a contar de sua aprovação, §1º:
Art. 8º-D.  São objetivos do Plano Nacional de Políticas sobre Drogas, dentre outros:  
I - promover a interdisciplinaridade e integração dos programas, ações, atividades e projetos dos órgãos e entidades públicas e privadas nas áreas de saúde, educação, trabalho, assistência social, previdência social, habitação, cultura, desporto e lazer, visando à prevenção do uso de drogas, atenção e reinserção social dos usuários ou dependentes de drogas;
II - viabilizar a ampla participação social na formulação, implementação e avaliação das políticas sobre drogas;
III - priorizar programas, ações, atividades e projetos articulados com os estabelecimentos de ensino, com a sociedade e com a família para a prevenção do uso de drogas;
IV - ampliar as alternativas de inserção social e econômica do usuário ou dependente de drogas, promovendo programas que priorizem a melhoria de sua escolarização e a qualificação profissional;
V - promover o acesso do usuário ou dependente de drogas a todos os serviços públicos;
VI - estabelecer diretrizes para garantir a efetividade dos programas, ações e projetos das políticas sobre drogas;
VII - fomentar a criação de serviço de atendimento telefônico com orientações e informações para apoio aos usuários ou dependentes de drogas;
VIII - articular programas, ações e projetos de incentivo ao emprego, renda e capacitação para o trabalho, com objetivo de promover a inserção profissional da pessoa que haja cumprido o plano individual de atendimento nas fases de tratamento ou acolhimento;
IX - promover formas coletivas de organização para o trabalho, redes de economia solidária e o cooperativismo, como forma de promover autonomia ao usuário ou dependente de drogas egresso de tratamento ou acolhimento, observando-se as especificidades regionais;
X - propor a formulação de políticas públicas que conduzam à efetivação das diretrizes e princípios previstos no art. 22;
XI - articular as instâncias de saúde, assistência social e de justiça no enfrentamento ao abuso de drogas; e
XII - promover estudos e avaliação dos resultados das políticas sobre drogas.
§ 1º  O plano de que trata o caput terá duração de 5 (cinco) anos a contar de sua aprovação.
 Outras matérias importantes normatizadas na referida lei são as relativas ao tratamento do usuário, que incluem a possibilidade de internação involuntária e o acolhimento em comunidade terapêutica (art. 23-A, §3º e art. 26-A da Lei 13.840/2019, respectivamente) .
 Ainda em junho de 2019, foi publicada a Medida Provisória 885/2019, convertida na Lei 13.886/2019, que alterou diversas leis, com o objetivo de acelerar a destinação de bens apreendidos ou sequestrados que tenham vinculação com o tráfico ilícito de drogas  
 Um dos normativos alterados foi a Lei 7560/1986, que, em sua versão reformulada, art. 1º, manteve a Senad como gestora do Fundo Nacional Antidrogas (Funad) . 
 Entre as inovações, constam critérios para que polícias estaduais e distrital recebam recursos provenientes da alienação de bens apreendidos em decorrência do tráfico de drogas, a título de transferência voluntária:
Lei 7.560/1986
Art. 5º Os recursos do Funad serão destinados: (...) 
§ 1º Serão disponibilizados para as polícias estaduais e distrital, responsáveis pela apreensão a que se refere o art. 4º [apreensão de bem de valor econômico em decorrência do tráfico de drogas], percentual de vinte a quarenta por cento dos recursos provenientes da alienação dos respectivos bens, a título de transferência voluntária, desde que: (Incluído pela Medida Provisória 885, de 2019) 
I - demonstrem a existência de estruturas orgânicas destinadas à gestão de ativos apreendidos nas unidades federativas, capazes de auxiliar no controle e na alienação de bens apreendidos e na efetivação de suas destinações; e (Incluído pela Medida Provisória 885, de 2019) 
II - estejam regulares com o fornecimento dos dados estatísticos [de repressão ao tráfico ilícito de drogas] previstos no art. 17 da Lei nº 11.343, de 23 de agosto de 2006. (Incluído pela Medida Provisória 885, de 2019) 
§ 2º Os critérios e as condições que deverão ser observados na aplicação dos recursos a serem destinados na forma prevista no § 1º e o instrumento específico de adesão para viabilizar a transferência voluntária e os instrumentos de fiscalização serão estabelecidos em regulamento específico do Ministério da Justiça e Segurança Pública. (Incluído pela Medida Provisória 885, de 2019) 
§ 3º Serão disponibilizados para a Polícia Federal e a Polícia Rodoviária Federal do Ministério da Justiça e Segurança Pública, responsáveis pela apreensão a que se refere o art. 4º [apreensão de bem de valor econômico em decorrência do tráfico de drogas], percentual de até quarenta por cento dos recursos provenientes da alienação dos respectivos bens. (Incluído pela Medida Provisória 885, de 2019) 
§ 4º O percentual a que se refere o § 3º será definido em regulamento específico do Ministério da Justiça e Segurança Pública, que também disporá sobre os critérios e as condições que deverão ser observados na sua aplicação. (Incluído pela Medida Provisória 885, de 2019) 
 A Lei 11.343/2006 também foi alterada, para atribuir competências à Senad relativas à destinação de bens apreendidos e não leiloados em caráter cautelar, cujo perdimento seja decretado em favor da União. Destaque-se a possibilidade de celebração de convênios ou instrumentos congêneres com órgãos e entidades da União, dos estados, do Distrito Federal ou dos municípios para dar cumprimento a essas novas previsões legais:
Medida Provisória 885, de 17/6/2019, convertida na Lei 13.886/2019:
Art. 2º  A Lei nº 11.343, de 23 de agosto de 2006, passa a vigorar com as seguintes alterações: 
 (...) 
Art. 63-C.  Compete à Secretaria Nacional de Políticas sobre Drogas do Ministério da Justiça e Segurança Pública proceder à destinação dos bens apreendidos e não leiloados em caráter cautelar, cujo perdimento seja decretado em favor da União, por meio das seguintes modalidades:
I - alienação, mediante:
a) licitação;
b) doação com encargo a entidades ou órgãos públicos que contribuam para o alcance das finalidades do Fundo Nacional Antidrogas; ou
c) venda direta, observado o disposto no inciso II do caput do art. 24 da Lei nº 8.666, de 21 de junho de 1993;
II - incorporação ao patrimônio de órgão da administração pública, observadas as finalidades do Fundo Nacional Antidrogas;
III - destruição; ou
IV - inutilização.
§ 1º A alienação por meio de licitação será na modalidade leilão, para bens móveis e imóveis, independentemente do valor de avaliação, isolado ou global, de bem ou de lotes, assegurada a venda pelo maior lance, por preço que não seja inferior a cinquenta por cento do valor da avaliação.
§ 2º O edital do leilão a que se refere o § 1º será amplamente divulgado em jornais de grande circulação e em sítios eletrônicos oficiais, principalmente no Município em que será realizado, dispensada a publicação em diário oficial.
§ 3º Nas alienações realizadas por meio de sistema eletrônico da administração pública, a publicidade dada pelo sistema substituirá a publicação em diário oficial e em jornais de grande circulação.
§ 4º Na alienação de veículos, embarcações ou aeronaves, a autoridade de trânsito ou o órgão de registro equivalente procederá à regularização dos bens no prazo de trinta dias, de modo que o arrematante ficará livre do pagamento de multas, encargos e tributos anteriores, sem prejuízo de execução fiscal em relação ao antigo proprietário.
§ 5º Na hipótese do § 4º, a autoridade de trânsito ou o órgão de registro equivalente poderá emitir novos identificadores dos bens.
§ 6º A Secretaria Nacional de Políticas sobre Drogas do Ministério da Justiça e Segurança Pública poderá celebrar convênios ou instrumentos congêneres com órgãos e entidades da União, dos Estados, do Distrito Federal ou dos Municípios, a fim de dar imediato cumprimento ao estabelecido neste artigo.
§ 7º Observados os procedimentos licitatórios previstos em lei, fica autorizada a contratação da iniciativa privada para a execução das ações de avaliação, administração e alienação dos bens a que se refere esta Lei." (NR) 
"Art. 63-D. Compete ao Ministério da Justiça e Segurança Pública regulamentar os procedimentos relativos à administração, à preservação e à destinação dos recursos provenientes de delitos e atos ilícitos e estabelecer os valores abaixo dos quais se deve proceder à sua destruição ou inutilização." (NR) 
Já o Decreto 9.926, de 19/7/2019, tratou do Conad, trazendo: redefinição de competências (art. 2º) , que inclui a aprovação do Plano Nacional de Políticas sobre Drogas, bem como a reformulação desse plano e o acompanhamento de sua execução; mudanças na estrutura (art. 3º) ; e criação de Comissão Bipartite e de Grupo Consultivo (arts. 6º e 7º, respectivamente) . A Senad continua como Secretaria-Executiva do conselho (art. 8º) .
 Caso necessário, essas mudanças legislativas serão consideradas nas propostas de encaminhamento deste relatório de auditoria.
ACHADOS DE AUDITORIA
3.1. Achado 1 
 Não há, atualmente, plano nacional sobre drogas em vigor. Apesar de não revogado, o Decreto 7.179/2010, que instituiu o Plano Integrado de Enfrentamento ao Crack e outras Drogas, não direciona as ações referentes à política pública sobre drogas. 
3.1.1	Critérios
- Lei 13.840/2019;
- Decreto 7.179/2010;
- Decreto 9.761/2019;
- Decreto 9.926/2019;
- Pressuposto básico 2.9 da Política Nacional Antidrogas (Decreto 4.345/2002) ; 
- Componentes Institucionalização e Planos e Objetivos do Referencial de Avaliação da Governança do Centro de Governo do TCU; e
- Objetivo 2 do Eixo Fortalecimento Institucional do Plano de Ação Hemisférico sobre Drogas 2016-2020 da Cicad.
3.1.2 	Evidências
- Ofícios de Requisição 1 a 9-71/2018; 13 a 15-71/2018 e 19-71/2018 (peças 73, 94, 96-97, 106-107, e 132, p. 1-10 e 17-18) ;
- Respostas aos ofícios de requisição (peças 90, 100-105, 111-114, 117, 122, 128, 133, 135-136, 150 e 161, p. 106-110) ;
- Ata da reunião do Conad de 14/9/2010 (peça 154, p. 23-54) ;
- Anexos I e II do PPA 2008-2011 (peça 160, p. 1-8) ;
- Lei 12.339/2010 (peça 160, p. 9-16) ;
- Cartilha do programa "Crack, é Possível Vencer" (peça 158, p. 5-37) 
- Termo de Cooperação Técnica e Operacional 017-CB/DPF/MJ (peça 142, p. 1-6) ;
- Portaria 1.522/2013/Censipam/MD (peça 142, p. 7) ;
- Projeto Básico do Ciccon (peça 142, p. 8-44) ;
- Apresentação do Censipam acerca de sua atuação na implementação do Ciccon (peça 142, p. 45-66) ;
- Atas de entrevistas com: Senad (peça 149, p. 1-2) ; Subchefia de Articulação e Monitoramento da Casa Civil (SAM/CC) (peça 149, p. 51-55) ; Ministério da Defesa (peça 152, p. 1-5) ; e membros do núcleo de estruturação do Ciccon (peça 149, p. 22-25) ;
- Ata do painel de referência com gestores (peça 151, p. 13-18) ;
- Nota Técnica 7/2019/DPPA/SENAD/MJ, de 21/8/2019 (peça 283, p. 2) .
3.1.3. 	Análise das Evidências
 O Plano Integrado de Enfrentamento ao Crack e outras Drogas (Piecod) foi instituído em 20/5/2010, mediante a publicação do Decreto 7.179/2010, no contexto histórico de notícias sobre problemas ocorridos na região de São Paulo conhecida como "cracolândia", bem como de casos de familiares processados por cárcere privado, por terem acorrentado os próprios filhos para impedi-los de consumir drogas, em especial o crack (peça 149, p. 1) . 
 Àquela época, a Senad integrava a estrutura do Gabinete de Segurança Institucional da Presidência da República (GSI/PR) . Posteriormente, por força do Decreto 7.426/2011, posição vigente até o momento, a secretaria passou a integrar o hoje denominado Ministério da Justiça e Segurança Pública.
 O Piecod foi tema de reunião ordinária do Conad realizada em 14/9/2010 (peça 154, p. 23-42) , quando foram apresentadas aos então novos conselheiros, entre diversos outros assuntos, as correlatas ações de aplicação imediata, à época previstas para o segundo semestre de 2010, e ações estruturantes, bem como informada a abertura de crédito extraordinário de R$ 410.000.000,00 para execução de ações imediatas em 2010 (peça 154, p. 24-27) .
 Os anexos I e II da versão original do PPA 2008-2011 continham apenas uma referência expressa à temática drogas no programa "0665 - Gestão da Política Nacional sobre Drogas", com recursos totais previstos de R$ 55.420.000,00 (peça 160, p. 1) . 
 Posteriormente à instituição do Piecod, a Medida Provisória 498, de 29/7/2010, convertida na Lei 12.339, de 26/11/2010 (peça 160, p. 2-16) , inseriu no PPA 2008-2011 a atividade "20EV - Enfrentamento ao Crack e outras Drogas", com recursos destinados a quatro órgãos:
	TABELA 1 - Crédito Extraordinário para o PIECOD

	Órgão
	Programa/Ação/Subtítulo/Produto
	Crédito Extraordinário (R$) 

	Presidência da República
	0665 Fundo Nacional Antidrogas (Funad) 
	100.000.000

	Ministério da Justiça
	1453 Programa Nacional de Segurança Pública com Cidadania (Pronasci) 
	120.000.000

	Ministério da Saúde
	1220 Assistência Ambulatorial e Hospitalar Especializada
	90.000.000

	Ministério do Desenvolvimento Social e Combate à Fome
	0152 Sistema Nacional de Atendimento Socioeducativo ao Adolescente em Conflito com a Lei (PRO-SINASE) 
	18.365.600

		1384 Proteção Social Básica
	33.728.500

		1385 Proteção Social Especial
	47.905.900

	Total
	410.000.000

	Fonte: Lei 12.339/2010 (peça 160, p. 9-16) 

 Contudo, em 2011, não foram designados recursos para a atividade "20EV", conforme demonstrou os anexos I e II do PPA 2008-2011 atualizado (peça 160, p. 2-8) , o que se constitui no primeiro sinal da não execução do Piecod. 
 Em dezembro daquele mesmo ano, o programa "Crack, é Possível Vencer" foi lançado. Em 2018, no curso desta auditoria, a Subchefia de Articulação e Monitoramento da Casa Civil da Presidência da República (SAM/CC) ressaltou que esse programa não se confundiria com o Piecod, visto que contemplaria um conjunto de ações afetas aos Ministérios da Justiça, Saúde, Desenvolvimento Social e Educação, com metas pactuadas e prazo definido até 2014 (peça 114, p. 2) , in verbis: 
Na época, a Presidência da República fez um recorte das principais ações do Piecod, concluindo pela implantação do "Crack, é Possível Vencer". A atual equipe da SAM/CC não soube informar se a unidade fez acompanhamento de algum programa ou plano relacionado a drogas no período de maio/2010 a dezembro/2011. A partir de 2012, o enfoque foi exclusivo no "Crack, é Possível Vencer", que envolveu os ministérios da Saúde, da Justiça, da Educação e do Desenvolvimento Social e a Secretaria de Direitos Humanos da Presidência da República (peça 149, p. 51) .
 A partir da análise das ações imediatas e estruturantes do Piecod (art. 5º, §§1º e 2º, do Decreto 7.179/2010) , observa-se que algumas das ações de capacitação e de aumento da cobertura de tratamento e cuidado do "Crack, é Possível Vencer" poderiam, de fato, ser consideradas como um recorte do plano. Por exemplo, o programa previa o aumento dos Centros de Atenção Psicossocial Álcool e Drogas III (CAPS AD 24 horas) , dos Centros de Atenção Psicossocial para Infância e Adolescência (CAPSi) , das unidades de acolhimento adulto (UAA) e infanto-juvenil (UAI) e do Serviço de Proteção e Atendimento Especializado a Famílias e Indivíduos (Paefi) , peça 158, p. 5-37, que podem ser consideradas como semelhantes às seguintes ações do Piecod:
Art. 5º O Plano Integrado de Enfrentamento ao Crack e outras Drogas será composto por ações imediatas e estruturantes. 
§1º As ações Imediatas do Plano Integrado de Enfrentamento ao Crack e outras Drogas contemplam:
I - ampliação do número de leitos para tratamento de usuários de crack e outras drogas;
II - ampliação da rede de assistência social voltada ao acompanhamento sociofamiliar e à inclusão de crianças, adolescentes e jovens usuários de crack e outras drogas em programas de reinserção social;
 (...) 
IV - capacitação em prevenção do uso de drogas para os diversos públicos envolvidos na prevenção do uso, tratamento, reinserção social e enfrentamento ao tráfico de crack e outras drogas ilícitas;
§ 2º As ações estruturantes do Plano Integrado de Enfrentamento ao Crack e outras Drogas contemplam:
I - ampliação da rede de atenção à saúde e assistência social para tratamento e reinserção social de usuários de crack e outras drogas;
 Ressalte-se, todavia, que as ações indicadas no parágrafo anterior foram desenvolvidas com fundamento no programa "Crack, é Possível Vencer", e não no Piecod, tendo em vista que aquele programa foi a prioridade do Governo Federal de 2012 a 2014. 
 Portanto, o Piecod não direcionou no passado, tampouco direciona no presente, as ações da política pública sobre drogas, apesar de o decreto que o instituiu ainda estar vigente.
 Em termos orçamentários, as ações voltadas para a temática de drogas vinculam-se principalmente ao programa "2085 - Redução do Impacto Social do álcool e outras Drogas: Prevenção, Cuidado e Reinserção Social" do PPA 2016-2019 (peça 149, p. 1) .
 O eixo enfrentamento ao tráfico de drogas encontra-se contemplado de forma apartada no objetivo "1041 - Fortalecer o enfrentamento à criminalidade, com ênfase nas organizações criminosas, tráfico, corrupção, lavagem de dinheiro e atuação na faixa de fronteira" do programa "2081 - Justiça, Cidadania e Segurança Pública". 
 Cabe atentar que o art. 1º, inciso IX, do Anexo I do Decreto 9.360/2018, que aprovara a estrutura regimental do Ministério da Justiça, nos termos abaixo descritos, determinava ser competência desse órgão a articulação, coordenação, supervisão, integração e proposição das ações governamentais relacionadas ao Piecod. Contudo, na prática, conforme visto, esse plano não é executado atualmente pelos diversos órgãos envolvidos na temática.
Art. 1º O Ministério da Justiça, órgão da administração pública federal direta, tem como área de competência os seguintes assuntos:
 (...) 
IX - articulação, coordenação, supervisão, integração e proposição das ações governamentais e do Sistema Nacional de Políticas Públicas sobre Drogas - Sisnad nos aspectos relacionados com as atividades de prevenção, e aquelas relacionadas com o tratamento, a recuperação e a reinserção social de usuários e dependentes e ao Plano Integrado de Enfrentamento ao Crack e outras Drogas; (grifos acrescidos) 
 O Decreto 7.179/2010, art. 2º-A, incisos I e II, instituiu duas instâncias de gestão do Piecod: o Comitê Gestor e o Grupo Executivo, sob a coordenação do Ministro de Estado da Justiça. 
 Conforme art. 3º desse normativo, o Comitê Gestor possui representação de quinze órgãos governamentais e suas competências estavam previstas no art. 4º:
Art. 3º O Comitê Gestor do Plano Integrado de Enfrentamento ao Crack e outras Drogas será composto pelo Ministro de Estado e pelo Secretário-Executivo, respectivamente titular e suplente, de cada um dos seguintes órgãos: (Redação dada pelo Decreto 7.637, de 2011) 
I - Gabinete de Segurança Institucional da Presidência da República;
II - Casa Civil da Presidência da República;
III - Secretaria-Geral da Presidência da República;
IV - Secretaria de Relações Institucionais da Presidência da República;
V - Secretaria de Direitos Humanos da Presidência da República;
VI - Secretaria de Comunicação Social da Presidência da República;
VII - Secretaria de Políticas para as Mulheres da Presidência da República;
VIII - Ministério da Justiça;
IX - Ministério da Saúde;
X - Ministério do Desenvolvimento Social e Combate à Fome;
XI - Ministério da Defesa;
XII - Ministério da Educação;
XIII - Ministério da Cultura;
XIV - Ministério do Esporte; e
XV - Ministério do Planejamento, Orçamento e Gestão. 
Art. 4º Compete ao Comitê Gestor:
I - estimular a participação dos entes federados na implementação do Plano Integrado de Enfrentamento ao Crack e outras Drogas;
II - acompanhar e avaliar a implementação do Plano Integrado de Enfrentamento ao Crack e outras Drogas; e
III - consolidar em relatório periódico as informações sobre a implementação das ações e os resultados obtidos. 
 Já o Grupo Executivo compõe-se de um número menor de representantes e com competências relacionadas à implementação e à gestão de ações do Piecod:
Art. 4º-A. O Grupo Executivo do Plano Integrado de Enfrentamento ao Crack e outras Drogas será composto pelo Ministro de Estado e pelo Secretário-Executivo, respectivamente titular e suplente, de cada um dos seguintes órgãos: (Incluído pelo Decreto 7.637, de 2011) 
I - Ministério da Justiça; (Incluído pelo Decreto 7.637, de 2011) 
II - Casa Civil da Presidência da República;  (Incluído pelo Decreto 7.637, de 2011) 
III - Ministério do Planejamento, Orçamento e Gestão;  (Incluído pelo Decreto 7.637, de 2011) 
IV - Ministério da Fazenda; (Incluído pelo Decreto 7.637, de 2011) 
V - Ministério do Desenvolvimento Social e Combate à Fome;  (Incluído pelo Decreto 7.637, de 2011) 
VI - Ministério da Saúde; e (Incluído pelo Decreto 7.637, de 2011) 
VII - Ministério da Educação. (Incluído pelo Decreto 7.637, de 2011) 
Parágrafo único.  Caberá ao Grupo Executivo:  (Incluído pelo Decreto 7.637/2011) 
I - promover a implementação e gestão das ações do Plano; (Incluído pelo Decreto 7.637, de 2011) 
II - propor ao Comitê Gestor medidas de aprimoramento das ações do Plano. (Incluído pelo Decreto 7.637, de 2011) 
Contudo, não há nos arquivos do MJSP, coordenador dessas instâncias (art. 2º, §1º, do Decreto 7.179/2010) , registros de reuniões e de deliberações de ambos os comitês (peças 128, p. 1; 149, p. 1, 19 e 54) . 
A fim de colher mais evidências acerca da não implementação do Piecod, foram solicitadas diversas informações à Senad, ao Departamento de Polícia Federal (DPF) , à Secretaria Nacional de Segurança Pública (Senasp/MJSP) , aos Ministérios do Desenvolvimento Social, da Educação e da Saúde, ao Centro Gestor e Operacional do Sistema de Proteção da Amazônia (Censipam) e à Casa Civil da Presidência da República, tais como: planos operacionais; indicadores e metas associadas; relatórios de implementação das ações imediatas e estruturantes do art. 5º, §§1º e 2º, do Decreto 7.179/2010; e prestação de contas do plano (peças 73, 94, 96-97, 106-107 e 132, p. 1-10 e 17-18) . 
Como resposta, os órgãos afirmaram que não encontraram documentos sobre o tema (peças 112, p. 3-13; 113, p. 3 e 5; 117, p, 1; 122, p. 3; 135, p. 5) . 
Dessa forma, não há qualquer elemento indicativo de que as ações imediatas e estruturantes, previstas no art. 5º, §§1º e 2º, do Decreto 7.179/2010, tenham sido implementadas a partir de direcionamento do Piecod. 
Uma dessas ações estruturantes era a criação do Centro Integrado de Combate ao Crime Organizado (Ciccon) , com ênfase no narcotráfico, em articulação com o Censipam, com apoio das Forças Armadas (art. 5º, §2º, inciso VII, do Decreto 7.179/2010) .
Inicialmente, é importante ressaltar que não houve adequado detalhamento no texto do Decreto 7.179/2010, tampouco em sua exposição de motivos (peça 112, p. 5-7) , ou em outra norma regulamentadora, acerca dos objetivos, atribuições e competências do Ciccon.
Por meio do Ofício de Requisição 3-71/2018 (peça 132, p. 3-4) , a equipe de auditoria solicitou ao Censipam diversos documentos relacionados ao funcionamento do Ciccon. Em resposta, o Censipam, por meio do Ofício 7627/DIOER/CENSIPAM/SG-MD (peça 90) , de 11/4/2018, informou que o aludido centro ainda não havia sido oficialmente criado.
A não criação do Ciccon já havia sido apontada preteritamente pelo TCU no âmbito do relatório que fundamentou o Acórdão 360/2012-TCU-Plenário (peça 143, p. 19-20) , do qual se extrai o seguinte trecho:
115. As Forças Armadas possuem reduzida participação nas ações integradas com a Polícia Federal para o combate ao tráfico de drogas. 
116. O poder de polícia contra delitos transfronteiriços e ambientais foi atribuído às Forças Armadas por intermédio da Lei Complementar 136, de 28.8.2010, e da Lei Complementar 117, de 2.9.2004, as quais alteraram a Lei Complementar 97, de 9.7.1999. Pelas novas leis, cabe às Forças Armadas, como atividades subsidiárias, preservadas as competências exclusivas das polícias judiciárias, fazer o patrulhamento, revista de pessoas, veículos, embarcações e aeronaves, bem como efetuar prisões em flagrante delito, tanto na fronteira terrestre quanto nas águas internas e marítimas. 
117. Complementarmente, dentre as ações estruturantes do Plano Integrado de Enfrentamento ao Crack e outras Drogas instituído pelo Governo Federal, coube às Forças Armadas apoiar a criação do Centro Integrado de Combate ao Crime Organizado, com ênfase no Narcotráfico, em articulação com o Centro Gestor e Operacional do Sistema de Proteção da Amazônia - Censipam, conforme disposto no inciso VII, parágrafo 2º, art. 5º do Decreto 7.179, de 20.05.2010. 
118. De fato, as Forças Armadas possuem um grande contingente de homens na região de fronteira, em especial o Comando do Exército, que conta com mais de 30 mil militares, entre praças e oficiais. Combinado com a presença das organizações militares em pontos estratégicos na divisa com países vizinhos, a capilaridade dos Comandos Militares na região de fronteira tem o potencial de prover a mobilidade necessária para auxiliar a Polícia Federal nas operações de combate ao tráfico de drogas. 
119. Cabe comentar, ainda, que os Pelotões Especiais de Fronteira - PEF, localizados na região amazônica, compostos em média por 50 soldados e oficiais, têm função estratégica para prestar apoio logístico à Polícia Federal, bem como fiscalizar embarcações - único meio de locomoção em superfície na região, e, por consequência, exercer o poder de polícia na fronteira, apoiando nas ações de combate ao tráfico de drogas. 
 (...) 
126. Em relação à participação das Forças Armadas na criação do Centro Integrado de Combate ao Crime Organizado - Ciccon, com ênfase no Narcotráfico, em observância ao disposto no inciso VII, parágrafo 2º, art. 5º do Decreto 7.179, de 20.05.2010, constatou-se que essa ação ainda não foi efetivada. 
127. A esse respeito, cabe destacar a prioridade do emprego da atividade de inteligência para incrementar a vigilância contra a ação do crime organizado transnacional envolvendo drogas, armas e terrorismo. Nessa questão, o Censipam, órgão criado pelo Decreto 4.200, de 17.4.2002, tem um papel relevante e estratégico, por ter como função coordenar e articular o Sipam - Sistema de Proteção da Amazônia. Compete-lhe prover infraestrutura física e tecnológica dos meios de comunicação (acesso de voz e de dados) em localidades distantes da Amazônia, integrando as bases e instalações remotas, tais como PEF, Postos de Fiscalização do Ibama, Reservas Indígenas da Funai, Postos de Controle Alfandegário da Receita Federal, Unidades de Controle de Fronteiras da Polícia Federal, entre outros. Além disso, o Censipam deverá disponibilizar a expertise de pessoal para apoiar a Polícia Federal no tratamento e análise das imagens captadas pelo Sisvant. 
128. Nesse contexto, o Ciccon tem como meta a construção da integração de informações com a concepção de se ter agregados de dados, a fim de apoiar as ações de combate às drogas, em parceria com órgãos participantes, cada qual exercendo a sua função de competência. Além disso, essa parceria permitirá uma melhoria substancial na logística das operações repressivas ao tráfico de drogas, por conta da participação dos comandos militares, dada a capacidade de capilaridade das organizações militares, especialmente em regiões de difícil acesso. 
129. O principal motivo de o Ciccon ainda não estar implementado se deve ao fato da proposta estar em estudo por parte do Ministério da Defesa para aprovação dos termos acordados entre as partes envolvidas. 
130. Portanto, a situação atual revela um baixo aproveitamento do potencial de atuação conjunta dos diversos órgãos no combate ao tráfico de drogas na região de fronteira, em especial, das Forças Armadas. 
Em decorrência da situação descrita, o TCU recomendou ao Ministério da Defesa, por meio do item 9.2.2 do Acórdão 360/2012-TCU-Plenário, que:
9.2.2. ultime as negociações para viabilizar a participação das Forças Armadas no Centro Integrado de Combate ao Crime Organizado - Ciccon, previsto no art. 5º, §2º, inciso VII, do Decreto 7.179/2010 como ação estruturante do Plano Integrado de Enfrentamento ao Crack e outras Drogas.
Conforme peça 142, p. 7, foi instituído grupo de trabalho, por meio da Portaria 1.522/2013/Censipam/MD, composto por um militar da Marinha do Brasil e por um servidor civil do Censipam, o qual teria a finalidade de estruturar o Ciccon. 
O grupo de trabalho elaborou o projeto básico inserido à peça 142, p. 8-44, destes autos, datado de dezembro de 2013, que teve como objeto:
 (...) a estruturação do Ciccon, como mecanismo permanente de cooperação entre as Forças Armadas (FA) , Órgãos de Segurança Pública e de Fiscalização Federal, visando à coordenação e à execução de ações integradas de prevenção e repressão a crimes transnacionais e aos praticados na região de fronteiras, em especial o tráfico ilícito de drogas (peça 142, p. 9) .
Segundo consta no referido projeto básico, foram identificados parceiros e usuários potenciais do Ciccon, entre os quais instituições do Brasil e de países fronteiriços (peça 142, p. 16) , bem como estabelecidas as metas abaixo relacionadas, que deveriam ter sido atingidas em vinte meses, a um custo estimado de R$ 18.141.500,00 em valores da época (peça 142, p. 27-29 e 44) :
a) implantação do escritório de coordenação do Ciccon, com ênfase no narcotráfico;
b) desenvolvimento de um sistema integrado de informações voltado para o acompanhamento e monitoramento das ações implementadas no âmbito da política nacional sobre drogas;
c) execução de operações de combate ao narcotráfico de âmbito local, regional ou nacional, respeitadas as respectivas atribuições e prerrogativas legais;
d) execução de eventos de capacitação técnica de âmbito local, regional ou nacional, para atuação nas atividades relacionadas aos objetivos do Ciccon;
e) articulação da disseminação de linhas de pesquisa sobre a temática do crack e outras drogas, incentivando o desenvolvimento de projetos de iniciação científica relacionados ao tema e fomentando a formação de novos pesquisadores nas áreas que apresentam déficits de profissionais trabalhando com a temática de drogas;
f) contribuição para o fortalecimento da cooperação sul-americana sobre o tráfico de drogas, particularmente no que concerne à redução da oferta;
g) participação na estruturação e desenvolvimento de projeto piloto, denominado Programa de Rastreamento de Embarcações de Navegação Interior (Prenavi) , que possibilite a instalação de um sistema de monitoramento de embarcações envolvidas na navegação interior do Brasil;
h) participação na estruturação e desenvolvimento de projeto piloto para a segurança do Porto de Manaus/AM;
i) participação na estruturação e desenvolvimento de projeto piloto, denominado Posto Integrado de Controle de Fronteira (PICFron) , em Assis Brasil/AC;
j) estudo e análise do movimento aéreo a baixa altura em Áreas Especiais fora da Amazônia Legal (AE-6, AE-7 e AE-8) (peça 142, p. 27-29) .
Posteriormente, no início de 2014, conforme ainda informado, o Censipam instituiu um núcleo de estruturação do Ciccon, constituído por quatro membros permanentes cedidos, sendo um de cada uma das Forças Armadas (Marinha, Exército e Aeronáutica) e um do Departamento de Polícia Federal (peça 90, p. 1) .
Não obstante tais preparativos, o Ciccon não foi criado. Houve tão somente, conforme já exposto, a elaboração de um projeto básico que não restou implementado, bem como a estruturação de um núcleo mínimo de articulação composto por quatro integrantes que, no entanto, não resultou na efetiva criação do centro integrado (peça 90, p. 1-2) .
Outra ação prevista como imediata no Piecod era a criação de sítio eletrônico, na rede mundial de computadores, que funcionasse como centro de referência das melhores práticas de prevenção ao uso do crack e outras drogas, de enfrentamento ao tráfico e de reinserção social do usuário, art. 5º, §1º, inciso VI, do Decreto 7.179/2010. 
Segundo afirmou a Senad, não foram encontrados registros da existência do referido sítio eletrônico. Entretanto, a secretaria buscaria formar um banco de dados de projetos relacionados à prevenção e suas avaliações integrado ao portal do Observatório Brasileiro de Informações sobre Drogas (OBID) , o qual se encontrava em desenvolvimento na fase de execução desta auditoria (de 11/4/2018 a 28/5/2018, conforme peça 116) . 
Àquela ocasião, o lançamento do portal OBID estava previsto para ocorrer na Semana Nacional de Políticas sobre Drogas, de 18 a 22/6/2018, com projeção de acesso ao banco de dados ao longo de 2018 (peça 161, p. 107) .
Diante dessas evidências, demonstra-se que o Piecod não avançou, sendo logo substituído pelo programa "Crack, é Possível Vencer" e, após encerrado este último, não houve qualquer plano sucessor.
Conclui-se, assim, que o Estado não teve capacidade organizacional para dar continuidade aos planos preparados para o setor e não há hoje, portanto, nenhum plano nacional institucionalizado em execução apto a reger as iniciativas da área.
A situação encontrada, além de não observar a componente institucionalização do Referencial para Avaliação de Governança em Políticas Públicas (BRASIL, 2014) , afronta o objetivo 2 do Eixo Fortalecimento Institucional do Plano de Ação Hemisférico sobre Drogas 2016-2020 da Cicad, visto que o Piecod, apesar de formalmente instituído por decreto do Poder Executivo, não foi implementado:
Formular, implementar, avaliar e atualizar políticas e/ou estratégias nacionais sobre drogas, que sejam integrais e equilibradas, baseadas em evidências, que incorporem uma perspectiva transversal de direitos humanos, coerente com as obrigações das partes conforme o direito internacional, com enfoque de gênero e enfatizando o desenvolvimento com inclusão social (peça 141, p. 11) .
Há que se registrar que, em sede de diligência realizada em 2019, o MJSP informou que, de acordo o Decreto 9.926/2019, o novo Plano Nacional de Políticas sobre Drogas, com duração de cinco anos, deverá ser submetido ao Conad até 1º/3/2020, do que se seguirá, nos quatro anos subsequentes, análise acerca de sua reformulação até que um novo plano seja aprovado em 2025 (peça 283, p. 2) .
3.1.4	Causas
- Piecod criado no último ano do governo Lula e não continuado nos governos seguintes;
- Decisão dos governos de 2011 a 2017 de tratar da temática drogas a partir de outras diretrizes (Crack, é Possível Vencer e Programa 2085 do PPA 2016-2019) ;
- Desconhecimento dos gestores em relação ao conteúdo do Decreto 7.179/2012;
- Amplo número de membros do Comitê Gestor dificultou uma agenda comum a fim de viabilizar os encontros;
- Omissão da coordenação das instâncias de gestão do Piecod no tocante às suas atuações e/ou competências;
- Alta rotatividade do cargo de Ministro da Justiça de 2010 a 2017; e
- Omissão dos gestores do Ministério da Defesa e do DPF para ultimar as tratativas para constituição do Ciccon.
3.1.5 	Efeitos e riscos decorrentes da manutenção da situação encontrada
- Política pública sobre drogas sem parâmetro de direcionamento e de avaliação; 
- Não observância das diretrizes estabelecidas no Decreto 7.179/2010; e
- Baixo orçamento para a área de maio/2010 a dezembro/2011.
3.1.6 	Conclusão
Não há plano nacional sobre drogas em vigor. O Piecod, instituído em 2010 para esse fim, não foi efetivamente implementado. 
As ações coincidentes com as orientações do Piecod eventualmente realizadas tiveram por suporte outras iniciativas, como o programa "Crack, é Possível Vencer", ou decorreram essencialmente de planejamentos orçamentários, como os programas 2085 e 2081 do PPA 2016-2019.
Diante desse cenário, primeiramente, propõe-se dar ciência à Casa Civil da Presidência da República, à Secretaria Executiva e à Secretaria Nacional de Políticas sobre Drogas do Ministério da Justiça e Segurança Pública e ao Conselho Nacional de Políticas sobre Drogas sobre a não execução do plano nacional instituído por intermédio do Decreto 7.179/2010, bem como sobre a não existência de qualquer outro plano similar, o que traz como reflexos a atuação governamental na política pública sobre drogas desprovida de orientação e coordenação centralizadas, bem como de acompanhamento e avaliação sistêmicos de resultados.
Ademais, tendo em vista a previsão do art. 5º do Decreto 9.926/2019, o Decreto 7.179/2010 será revogado. Nesse caso, cabe ao Tribunal, por proposta, fixar prazo para que o plano esperado para março de 2020 seja enviado a esta Casa. 
Deve também esta Casa recomendar diretrizes para o novo plano nacional sobre drogas, com o intuito de evitar as deficiências de gestão e monitoramento observadas no Piecod. 
Nesse sentido, sugere-se o desdobramento do plano nacional em planos setoriais ou por ações (redução da oferta, redução de demanda e gestão da política) e regionais (ações locais) , bem como a observância dos conteúdos indicados em pelo menos duas deliberações do Plenário do TCU: Acórdãos 811/2017 e 579/2018, de relatoria dos ministros José Múcio Monteiro e Ana Arraes, respectivamente, a seguir reproduzidos:
Acórdão 811/2017-TCU-Plenário
9.1. determinar ao Ministério do Planejamento, Desenvolvimento e Gestão que, no prazo de 180 (cento e oitenta) dias, sob a articulação da Casa Civil da Presidência da República:
 (...) 
9.1.2. estabeleça, como requisitos para a formulação de planos nacionais, a necessidade de que contemplem responsáveis por sua implementação, prazo de vigência, metas e instrumentos de acompanhamento, de fiscalização e de medição de resultado
Acórdão 579/2018-TCU-Plenário
9.1. recomendar ao Ministério Extraordinário da Segurança Pública que:
9.1.1. na reformulação do Plano Nacional de Segurança Pública - PNSP, estabeleça:
9.1.1.1. prazo de vigência do plano;
9.1.1.2. indicadores e metas para as ações a serem implementadas;
9.1.1.3. critérios de priorização de ações;
9.1.1.4. instrumentos jurídicos para formalizar a cooperação entre os entes envolvidos na implementação do PNSP que contenham, claramente, obrigações e responsabilidades dos atores envolvidos;
9.1.1.5. processo de gestão dos riscos envolvidos na implementação do plano;
9.1.1.6. sistema de avaliação e monitoramento do plano;
9.1.1.7. definição das instâncias responsáveis pelo acompanhamento contínuo do plano no Ministério Extraordinário da Segurança Pública e nos órgãos e entidades parceiros, a competência dessas instâncias, a forma de divulgação dos resultados da implementação e a periodicidade das avaliações.
Um bom parâmetro a ser também utilizado no processo de elaboração do plano nacional brasileiro é o Plano de Ação Hemisférico sobre Drogas 2016-2020, da Comissão Interamericana para o Controle de Abuso de Drogas (peça 141) , pois, além de o Brasil ter participado das discussões que precederam a elaboração desse documento (peça 149, p. 5) , o plano propõe medidas abrangentes para resolução do problema das drogas a partir de cinco eixos (fortalecimento institucional, redução da demanda, redução da oferta, medidas de controle e cooperação internacional) , sem prevalecer um ou outro.
Por fim, considerando que, nos termos expostos no parágrafo 72 deste relatório, há hoje dois coordenadores para a política pública sobre drogas, é importante destacar, na proposta de encaminhamento do parágrafo 131, a necessidade de designação de um coordenador geral. Esse assunto será retomado no achado 4, parágrafos 257 e seguintes.
3.1.7 	Proposta de encaminhamento
Determinar à Secretaria Nacional de Políticas sobre Drogas do Ministério da Justiça e Segurança Pública, na qualidade de Secretaria-executiva do Conselho Nacional de Políticas sobre Drogas, que apresente ao Tribunal de Contas da União, até 1º/4/2020, o Plano Nacional de Políticas sobre Drogas de que trata o art. 5º do Decreto 9.926/2019.
Dar ciência à Casa Civil da Presidência da República, à Secretaria Executiva do Ministério da Justiça e Segurança Pública, à Secretaria Nacional de Políticas sobre Drogas e ao Conselho Nacional de Políticas sobre Drogas sobre a não execução do Plano Integrado de Enfrentamento ao Crack e outras Drogas, instituído pelo Decreto 7.179/2010, bem como sobre a inexistência de qualquer outro plano nacional sucessor vigente.
Recomendar à Secretaria Nacional de Políticas sobre Drogas e à Secretaria Nacional de Cuidados e Prevenção às Drogas que, quando da elaboração da proposta do Plano Nacional de Políticas sobre Drogas previsto no art. 5º e no art. 9º, inciso I, ambos do Decreto 9.926/2019, sem prejuízo da coordenação e articulação central, cuidem para que o plano nacional: desdobre-se em planos setoriais e regionais, contemplando todos os segmentos da política pública (redução da demanda, redução da oferta e gestão da política) ; reflita-se nos planos plurianuais e nos orçamentos anuais; e contenha todos os elementos característicos de um plano, nos termos orientados nos Acórdão 811/2017-TCU-Plenário e 579/2018-TCU-Plenário.
3.1.8 	Benefícios Esperados
- Tomada de decisão sobre a revogação do Piecod, com a instituição de novo plano nacional para a política pública sobre drogas, com potencial de gerar resultados diretos sobre a efetividade da ação governamental.
3.2. Achado 2 
Havia no País duas políticas nacionais sobre drogas (PNAD) não consolidadas em vigor no período de 2010 a 2018, estabelecidas no Decreto 4.345/2002 e na Resolução 3/GSIPR/CONAD/2005, e ambas não eram totalmente coincidentes.
3.2.1 	Critérios
- Decreto 4.345/2002;
- Decreto 5.912/2006;
- Decreto 7.179/2010;
- Decreto 9.761/2019;
- Resolução 3/GSIPR/CONAD, de 23/5/2005 (peça 158, p. 1-4) ;
- Resolução Conad 1/2018 (peça 158, p. 39-40) ;
- Componente Institucionalização do Referencial para Avaliação de Governança em Políticas Públicas do TCU (BRASIL, 2014, p. 45-47) ; e
- Objetivos 2 e 3 do Eixo Fortalecimento Institucional do Plano de Ação Hemisférico sobre Drogas 2016-2020 da Cicad (peça 141, p. 11-12) .
3.2.2 	Evidências
- E-mail da Chefe de Gabinete da Senad sobre proposta de reformulação da PNAD (peça 153, p. 1-2) ;
- Atas de entrevistas com: Senad (peça 149, p. 1-8) e Ministério das Relações Exteriores (peça 152, p. 16-18) ;
- Nota Técnica 7/2019/DPPA/SENAD/MJ, de 21/8/2019; e
- E-mail da Senad, de 27/11/2019, sobre a vigência da Resolução 3/GSIPR/CONAD, de 23/5/2005 (peça 289) .
3.2.3 	Análise das Evidências
O Decreto 4.345/2002 instituiu a Política Nacional Antidrogas, definindo objetivos e diretrizes para o desenvolvimento de estratégias na prevenção, tratamento, recuperação e reinserção social, redução de danos sociais e à saúde, repressão ao tráfico e estudos, pesquisas e avaliações decorrentes do uso indevido de drogas.
Em 2005, o Conad, por meio da Resolução 3/GSIPR/CONAD/2005 (peça 158, p. 1-4) , aprovou a Política Nacional sobre Drogas. 
A resolução foi editada com fundamento nas competências previstas no art. 5º do Decreto 3.696/2000 e no art. 18 do Regimento Interno do conselho (peça 154, p. 18) e decorreria do processo de realinhamento da política nacional então vigente, aquela orientada pelo Decreto 4.345/2002. 
De fato, o citado Decreto 3.696/2000, que dispunha sobre o Sistema Nacional Antidrogas, contemporâneo a ambas as políticas, estabeleceu que incumbia ao Conad aprovar a política nacional antidrogas, consolidada pela Senad, art. 5º, inciso I. 
Segundo dispunha ainda o seu art. 2º, constituía objetivo do Sisnad formular a Política Nacional Antidrogas. Portanto, segundo as regras vigentes à época, o Sisnad formulava a política, a Senad a consolidava e o Conad a aprovava.
Todavia, o que se viu foi que a resolução aprovada pelo Conad efetivamente alterou diversos mandamentos da política nacional estabelecida pelo Decreto 4.345/2002, sem que, contudo, houvesse a necessária incorporação das novas diretrizes - bem como expurgo de orientações dissonantes - ao texto do decreto do Executivo a partir de ato do Presidente da República.
Uma vez que se trata de instrumentos distintos, com conteúdos também diversos, a situação gerou dúvidas à equipe de auditoria e, provavelmente, a muitos atores interessados no tema. 
Questionada, a Senad afirmou, em 2018, que a Resolução 3/GSIPR/CONAD/2005 promoveu a revisão do Decreto 4.345/2002, que continuaria vigente (peça 153, p. 1) .
Não obstante, havia diferenças entre ambas as normas e nenhuma delas fora revogada. A título de exemplo, demonstram-se na tabela seguinte algumas dissemelhanças entre os pressupostos básicos das duas políticas. 
	Tabela 2 - Pressupostos não coincidentes das duas Políticas Nacionais sobre Drogas

	Decreto 4.345/2002
	Resolução 3/GSIPR/CONAD/2005

	2.5. Reconhecer o direito de toda pessoa com problemas decorrentes do uso indevido de drogas de receber tratamento adequado
	- Garantir o direito de receber tratamento adequado a toda pessoa com problemas decorrentes do uso indevido de drogas

	2.7. Intensificar a cooperação internacional de forma ampla, participando de fóruns multilaterais sobre drogas, bem como ampliando as relações de colaboração bilateral
	- Intensificar, de forma ampla, a cooperação nacional e internacional, participando de fóruns sobre drogas, bem como estreitando as relações de colaboração multilateral, respeitando a soberania nacional

	2.8. Reconhecer a "lavagem de dinheiro" como a principal vulnerabilidade a ser alvo das ações repressivas, visando ao desmantelamento do crime organizado, em particular do relacionado com as drogas.
	- Reconhecer a corrupção e a lavagem de dinheiro como as principais vulnerabilidades a serem alvo das ações repressivas, visando ao desmantelamento do crime organizado, em particular do relacionado com as drogas.

	2.9. Reconhecer a necessidade de planejamentos que permitam a realização de ações coordenadas dos diversos órgãos envolvidos no problema, a fim de impedir a utilização do Território Nacional para trânsito do tráfico internacional de drogas.
	- Elaborar planejamento que permita a realização de ações coordenadas dos diversos órgãos envolvidos no problema, a fim de impedir a utilização do território nacional para o cultivo, a produção, a armazenagem, o trânsito e o tráfico de drogas ilícitas.

	2.10. Incentivar, por intermédio do Conselho Nacional Antidrogas - CONAD, o desenvolvimento de estratégias e ações integradas nos setores de educação, saúde e segurança pública, com apoio de outros órgãos, visando a planejar e executar medidas em todos os campos do problema relacionado com as drogas.
	- Garantir, incentivar e articular, por intermédio do Conselho Nacional Antidrogas (CONAD) , o desenvolvimento de estratégias de planejamento e avaliação nas políticas de educação, assistência social, saúde e segurança pública, em todos os campos relacionados às drogas

	2.11. Orientar ações para reduzir a oferta de drogas, por intermédio de atuação coordenada e integrada dos órgãos responsáveis pela persecução criminal, dos níveis federal e estadual, permitindo o desenvolvimento de ações repressivas e processos criminais contra os responsáveis pela produção e tráfico de substâncias proscritas, de acordo com o previsto na legislação.
	- Garantir ações para reduzir a oferta de drogas, por intermédio de atuação coordenada e integrada dos órgãos responsáveis pela persecução criminal, em níveis federal e estadual, visando realizar ações repressivas e processos criminais contra os responsáveis pela produção e tráfico de substâncias proscritas, de acordo com o previsto na legislação.

	2.13. Orientar a implantação das atividades, ações e programas de redução de demanda (prevenção, tratamento, recuperação e reinserção social) e redução de danos, levando em consideração os "Determinantes de Saúde", entendidos como: renda familiar e nível social; nível educacional; condições ocupacionais ou de emprego; meio ambiente físico; funcionamento orgânico (biológico) ; herança genética; habilidades sociais; práticas de saúde pessoal; desenvolvimento infantil saudável e acesso ao sistema de saúde.
	- Garantir a implantação, efetivação e melhoria dos programas, ações e atividades de redução da demanda (prevenção, tratamento, recuperação e reinserção social) e redução de danos, levando em consideração os indicadores de qualidade de vida, respeitando potencialidades e princípios éticos.

	2.14. Orientar o aperfeiçoamento da legislação para atender a implementação das ações decorrentes desta política.
	- Incentivar, orientar e propor o aperfeiçoamento da legislação para garantir a implementação e a fiscalização das ações decorrentes desta política.

	2.16. Experimentar de forma pragmática e sem preconceitos novos meios de reduzir danos, com fundamento em resultados científicos comprovados.
	- Pesquisar, experimentar e implementar novos programas, projetos e ações, de forma pragmática e sem preconceitos, visando à prevenção, tratamento, reinserção psicossocial, redução da demanda, oferta e danos com fundamento em resultados científicos comprovados

		- Não confundir as estratégias de redução de danos como incentivo ao uso indevido de drogas, pois se trata de uma estratégia de prevenção.

		- Garantir que o Sistema Nacional Antidrogas (SISNAD) seja implementado por meio dos Conselhos em todos os níveis de governo e que esses possuam caráter deliberativo, articulador, normativo e consultivo, assegurando a composição paritária entre sociedade civil e governo

		- Garantir dotações orçamentárias permanentes para o Fundo Nacional Antidrogas (FUNAD) , a fim de implementar ações propostas pela Política Nacional sobre Drogas, com ênfase para aquelas relacionadas aos capítulos da PNAD: prevenção, tratamento e reinserção social, redução de danos, redução da oferta, estudos e pesquisas

	Fonte: Decreto 4.345/2002 e Resolução 3/GSIPR/CONAD (peça 158, p. 1-4) 

Percebe-se, portanto, que a Resolução 3/GSIPR/CONAD, de 27/10/2005, possui maior força semântica, pois, mais que reconhecer, se propõe a garantir aspectos fundamentais da política. Além disso, trata da garantia de recursos orçamentários para a sua implementação, bem como do papel dos conselhos sobre drogas em todos os níveis do governo.
A existência de dois normativos com instruções não coincidentes deve-se, sobretudo, ao não exercício, até pelo menos 2017, de competências a cargo da Senad e do Conad, dois atores importantes do Sisnad, sistema instituído pela Lei 11.343/2006, regulamentada pelo Decreto 5.912/2006. 
Conforme estatui o art. 4º, inciso I, do decreto regulamentador, competia ao Conad, na qualidade de órgão superior do Sisnad, acompanhar e atualizar a PNAD, consolidada pela Senad. 
Portanto, quando da publicação da Resolução 3/GSIPR/CONAD/2005, era dever desses atores adotar as medidas cabíveis com o objetivo de provocar o Chefe do Executivo a incorporar ao texto do Decreto 4.345/2002 a matéria revisada e aprovada por resolução do Conad.
Vale registrar que, em março de 2018, o Conad editou a Resolução Conad 1/2018 (peça 158, p. 39-40) , que definiu diretrizes para o realinhamento e fortalecimento da PNAD. O art. 2º, inciso IV, desse normativo previa que a Senad promoveria estudos necessários à alteração do Decreto 4.345/2002, em articulação com os Ministérios da Saúde, Desenvolvimento Social e Direitos Humanos.
De fato, após concluída esta auditoria, o Governo Federal publicou o Decreto 9.761/2019, que aprovou a nova Política Nacional sobre Drogas (Pnad) e revogou expressamente o Decreto 4.345/2002. 
Todavia, a Resolução 3/CGSPIR/CONAD/2005, que, à época da auditoria, caracterizou a duplicidade, não foi ainda expressamente revogada. 
Segundo apontou o MJSP, peça 283, p. 2, referida resolução, apesar de não revogada expressamente, de acordo com a teoria da hierarquia das normas, somente prevalecerá naquilo que não colidir ou contrariar o estabelecido no Decreto 9.761/2019.
Em consulta ao sítio eletrônico do Conad (https://legado.justica.gov.br/sua-protecao/politicas-sobre-drogas/conad) , constatou-se a ausência da Resolução 3/CGSPIR/CONAD na lista de normativos do conselho publicados. 
Ao ser questionada sobre a vigência dessa norma, a Senad informou que o entendimento seria que essa resolução foi revogada tacitamente pelo Decreto 9.761/2019. Além disso, assegurou que, nas próximas reuniões do Conad de 2020, submeter-se-á ao Pleno a análise da revogação expressa desse normativo (peça 289) .
Haja vista as confusões do passado, e considerando tratar-se de dois instrumentos normativos distintos (resolução e decreto) , a revogação expressa da Resolução 3/CGSPIR/CONAD é fundamental para que haja clareza no marco legislativo dessa política pública e coaduna-se com o Plano de Ação Hemisférico sobre Drogas 2016-2020 da Cicad, de cuja elaboração o Brasil participou (peça 149, p. 5-6) , que prevê, no eixo Fortalecimento Institucional, que a política pública sobre drogas deve ser integral e com perspectiva transversal de direitos humanos e articulação com outras estratégias sociais do Estado:
Objetivo 2 - Formular, implementar, avaliar e atualizar políticas e/ou estratégias nacionais sobre drogas, que sejam integrais e equilibradas, baseadas em evidências, que incorporem uma perspectiva transversal de direitos humanos, coerente com as obrigações das partes conforme o direito internacional, com enfoque de gênero e enfatizando o desenvolvimento com inclusão social.
Objetivo 3 - Articular as políticas e/ou estratégias nacionais sobre drogas com outras políticas e/ou estratégias sociais do Estado, que permitam atender as causas e consequências fundamentais do problema das drogas.
3.2.4. 	Causas
- O então Ministério da Justiça não propôs a atualização da política nacional sobre drogas na esfera de sua competência, conforme previsto no Decreto 5.912/2006, art. 14, inciso III, alínea "b"; e
- Conad não exerceu a competência de acompanhamento e atualização da política nacional sobre drogas prevista no Decreto 5.912/2006, art. 4º, inciso I.
3.2.5. 	Efeitos e riscos decorrentes da manutenção da situação encontrada
- Dubiedade e ausência de clareza das diretrizes emanadas da política nacional sobre drogas.
3.2.6. 	Conclusão
A política nacional sobre drogas, no período de 2010 a 2018, possuía duplo marco legal, os quais não eram integralmente coincidentes. 
Considerando as explicações dos gestores, e diante do que preceitua as boas práticas da componente Institucionalização do Referencial para Avaliação de Governança em Políticas Públicas deste Tribunal, cabe propor dar ciência aos gestores da existência de duas políticas em vigor no período de 2010 a 2018.
Essa medida permitirá evitar que os atuais gestores reincidam em prática semelhante, haja vista os impactos negativos da ausência de harmonização e consolidação do marco legal da política pública sobre drogas. 
3.2.7 	Proposta de encaminhamento
Dar ciência à Secretaria Nacional de Políticas sobre Drogas do Ministério da Justiça e Segurança Pública e à Secretaria Nacional de Cuidados e Prevenção às Drogas do Ministério da Cidadania sobre a coexistência, no período compreendido entre 2010 e 2018, de duas políticas nacionais sobre drogas, instituídas pelo Decreto 4.345/2002 e pela Resolução 3/GSIPR/CONAD/2005, o que afrontou a componente Institucionalização do Referencial para Avaliação de Governança em Políticas Públicas do TCU.
3.2.8 	Benefícios Esperados
- Sensibilização para que seja harmonizada, consolidada e priorizada a política pública sobre drogas.
3.3 	Achado 3
O eixo prevenção, apontado como prioritário no âmbito da Política Nacional Antidrogas, conforme pressuposto básico 2.6 da PNAD (Decreto 4.345/2002, revogado em 2019) , possuía frágil estruturação e apresentava poucas ações relacionadas.
3.3.1 	Critérios
- Decreto 4.345/2002, pressuposto básico 2.6 e diretriz 4.2.8;
- Decreto 5.912/2006, art. 14, inciso II, alíneas "a" e "b";
- Decreto 9.360/2018, anexo I, art. 17, inciso II;
- Decreto 9.761/2019, Anexo, pressuposto 3.4;
- Lei 4.024/1961, art. 9º, § 1º, alínea "c", e § 2º, alínea "c", com redação dada pela Lei 9.131/1995;
- Objetivo 2 do Eixo Redução da Demanda do Plano de Ação Hemisférico sobre Drogas 2016-2020 da Cicad (peça 141, p. 20) .
3.3.2 	Evidências
- Atas de entrevistas com: Ministério da Educação (peça 152, p. 6-7) , conselheiros do Conselho Nacional de Educação (peça 152, p. 9-11) , responsáveis pelo Programa Saúde na Escola (peça 159, p. 517-520) , Ministério do Esporte (peça 149, p. 37) e Ministério da Cultura (peça 149, p. 31) ;
- Artigo "Levantamento sobre o uso de drogas por estudantes do ensino médio" (peça 159, p. 486-498) ;
- Artigo: "Prevenção do uso de drogas no âmbito escolar: uma revisão sistemática" (peça 159, p. 499-515) ;
- Apresentação sobre Programa Saúde na Escola (peça 159, p. 1-22) ;
- Parâmetros curriculares nacionais - temas transversais - 1998 (peça 159, p. 444-485) ;
- Base Nacional Comum Curricular (BNCC) da Educação Básica (peça 159, p. 48-443) ;
- Ofício 23/CEB/CNE/MEC/2018 e anexos (peça 131 e 159, p. 23-34) ;
- Ata do painel de referência com gestores (peça 151, p. 13-18) ;
- Lista de ações de comunicação veiculadas pela Senad - 2011-2016 (peça 159, p. 521-530) .
3.3.3 	Análise das Evidências
O Decreto 4.345/2002, que instituiu a Política Nacional Antidrogas (PNAD) , vigente no período da auditoria, estabelecia como pressuposto básico (item 2.6) : "Priorizar a prevenção do uso indevido de drogas, por ser a intervenção mais eficaz e de menor custo para a sociedade". 
A priorização dessa vertente justificava-se pelo próprio teor do pressuposto retromencionado, por ser de fato a forma de intervenção com maior poder de produzir os resultados desejados, além de ser a mais econômica para o Estado. 
As ações relacionadas aos outros eixos da política (cuidado, reinserção social e enfrentamento) buscam resolver problemas preexistentes e em geral já consolidados, causadores de danos e consequências sociais em grande parte irreversíveis, que implicam maiores dispêndios financeiros e tempo de tratamento.
Os eixos cuidado e reinserção social objetivam, essencialmente, tratar e recuperar o usuário de drogas cujas atitudes já estão impactando sua saúde pessoal, seu desempenho profissional e seu convívio familiar. 
Já o eixo enfrentamento traduz-se em um verdadeiro combate entre forças do Estado e facções criminosas, as quais adquirem poder em virtude do capital financeiro gerado pelo tráfico e praticam crimes das mais diversas naturezas, devastando a vida de vítimas e pondo em risco o equilíbrio e a paz social.
Por outro lado, o eixo prevenção permite, mediante a sensibilização, a educação e a ação, deter a propagação e o uso indevido de drogas ilícitas e a criminalidade a ele associada. 
Nessa forma de atuação, busca-se resguardar principalmente os grupos sociais vulneráveis, o que, por conseguinte, acaba também afetando o potencial econômico das facções criminosas em face da redução da demanda, enfraquecendo, assim, seu poder.
Entre as principais ações de prevenção, sobressaem-se as campanhas publicitárias de comunicação que desestimulam os cidadãos a consumir produtos ilícitos, bem como, em especial, os projetos que tenham o jovem como público-alvo, por ser na passagem da infância para a adolescência que comumente ocorre o primeiro contato do indivíduo com as drogas, seja como mera experimentação, com consumo ocasional, ou até mesmo com uso abusivo e tráfico.
É nesse cenário que a escola aparece em posição de destaque. Apesar das dificuldades impostas pela temática, que serão reconhecidas e mencionadas adiante, o professor e a escola têm papel fundamental no processo de orientação dos jovens sobre os caminhos corretos a serem seguidos, entre eles, o de não fazer uso de drogas ilícitas.
Pesquisas apontam que é cada vez mais precoce a experimentação de produtos ilícitos pelos jovens (peça 159, p. 487) , estando as drogas cada vez mais presentes nas escolas, razão pela qual os estabelecimentos de ensino e respectivos currículos escolares deveriam se adaptar em prol da prevenção ao uso de drogas.
Ademais, não só a experimentação tem sido cada vez mais precoce, como também o consumo de drogas tem aumentado nos últimos anos entre os jovens.
Dados extraídos de pesquisas realizadas pelo Instituto Brasileiro de Estatística (IBGE) nas escolas mostram que o percentual de jovens que declararam ter feito uso de drogas ilícitas subiu de 8,7% para 9,0% entre 2009 e 2015 (peça 157, p. 297) .
A inclusão de disciplinas sobre prevenção ao uso de drogas nos currículos escolares, bem como a capacitação de professores para tratarem do tema, era objeto da diretriz 4.2.8 da PNAD (Decreto 4.345/2002) , transcrita abaixo:
4.2.8.  Incluir no currículo de todos os cursos de Ensino Superior e Magistério disciplina sobre prevenção do uso indevido de drogas, visando à capacitação do corpo docente; promover a adequação do currículo escolar dos cursos do Ensino Fundamental e Médio, visando à formação da criança e do adolescente.
No entanto, por ocasião da auditoria (2018) , já havia passado aproximadamente dezesseis anos desde a edição do Decreto 4.345/2002 e, conforme será demonstrado, providências não haviam sido adotadas com vistas ao cumprimento da aludida diretriz. 
Frise-se, ainda, que a iniciativa não foi inovação do Decreto 4.345/2002. A longínqua Lei 6.368/1976, revogada pela Lei 11.343/2006, já estabelecia em seu art. 5º:
Art. 5º Nos programas dos cursos de formação de professores serão incluídos ensinamentos referentes a substâncias entorpecentes ou que determinem dependência física ou psíquica, a fim de que possam ser transmitidos com observância dos seus princípios científicos.
Questionados sobre o assunto, representantes do Ministério da Educação, conforme ata de entrevista à peça 152, p. 6-8, afirmaram que inexistiam propostas para inclusão do tema nos planos das disciplinas curriculares básicas. De igual sorte, declararam que a matéria não era tratada em nenhuma das disciplinas dos cursos de licenciatura e graduação.
Por outro lado, ressaltaram que a temática relacionada às drogas nos estabelecimentos de ensino é abordada no Programa Saúde na Escola (PSE) e nos chamados temas transversais.
O PSE é um programa intersetorial, instituído por meio do Decreto 6.286/2007 no âmbito dos Ministérios da Saúde e da Educação, com a "finalidade de contribuir para a formação integral dos estudantes da rede pública de educação básica por meio de ações de prevenção, promoção e atenção à saúde".
Servidores do Ministério da Saúde que atuam no PSE afirmaram que o objetivo principal do programa é utilizar o ambiente escolar para potencializar ações da área de saúde (peça 159, p. 517-520) .
 Explicaram que, mediante termos de adesão pactuados com os municípios, equipes de saúde visitam os estabelecimentos de ensino para executar ações com focos nas seguintes áreas:
a) situação vacinal;
b) alimentação e obesidade;
c) mosquito aedes aegypti;
d) saúde bucal;
e) saúde ocular;
f) saúde auditiva;
g) violência e acidentes;
h) doenças em eliminação;
i) prevenção ao uso de drogas;
j) esporte e lazer;
k) paz, cidadania e direitos humanos; e
l) educação sexual e doenças sexualmente transmitidas (DST) .
Todavia, informaram que, entre as ações citadas, a única que devia ser obrigatoriamente realizada em todas as escolas era a do mosquito aedes aegypti, sendo todas as demais opcionais, embora devesse haver o comprometimento dos municípios de que, em conjunto, todas as ações fossem executadas em pelo menos uma de suas escolas (peça 159, p. 518) .
Os servidores do Ministério da Educação informaram também que as bases curriculares da educação básica estavam sendo reformuladas e que havia previsão de abordagem do assunto drogas como tema transversal (peça 152, p. 7) . 
Cabe esclarecer que esses conteúdos transversais são temáticas eletivas, abaixo listadas, incluídas na nova base nacional comum curricular do ensino fundamental e da educação infantil para serem operacionalizadas entre 2019 e 2020 (peça 159, p. 62-63) . 
A abordagem deve ser feita dentro da esfera de autonomia das escolas, mediante livre escolha para tratar das matérias de forma opcional, transversal e integradora com outras disciplinas, por meio de seminários, eventos, semanas educativas ou outros projetos pedagógicos (peça 159, p. 62-63) : 
a) direitos das crianças e adolescentes;
b) educação para o trânsito;
c) preservação do meio ambiente; 
d) educação alimentar e nutricional;
e) processo de envelhecimento, respeito e valorização do idoso; 
f) educação em direitos humanos; 
g) saúde;
h) sexualidade;
i) vida familiar e social;
j) educação para o consumo;
k) educação financeira e fiscal;
l) trabalho;
m) ciência e tecnologia; e
n) diversidade cultural.
Não obstante, apesar de os representantes do Ministério da Educação terem registrado em ata que os temas transversais seriam introduzidos na nova base nacional comum curricular em fase de operacionalização à época da auditoria, a introdução dos temas já é orientada desde 1998 no documento denominado "Parâmetros Curriculares Nacionais" (peça 159, p. 444-484) .
Nesse diapasão, percebe-se que, tanto no âmbito do PSE, quanto dos temas transversais, a temática drogas é tratada pelas escolas subsidiariamente, sendo abordada em eventos paralelos realizados nos estabelecimentos de ensino, ou seja, sem que haja necessariamente envolvimento e integração com o profissional que está presente diariamente no cotidiano dos jovens, o professor.
Ademais, pelo menos no período avaliado na auditoria, não havia incentivo ou apoio do Estado para que esses profissionais tratassem dessa relevante matéria, uma vez que o assunto nem mesmo era lecionado em cursos de licenciatura do País, apesar de essa abordagem, àquela época, constar como diretriz do hoje revogado Decreto 4.345/2002 e também ter sido objeto de antiga determinação imposta pelo art. 5º da Lei 6.368/1976, igualmente revogada, cuja efetividade nunca se materializou, apesar de essa última norma ter vigorado por cerca de trinta anos.
Vale registrar que, no âmbito do programa "Crack, é Possível Vencer", houve oferta de cursos de capacitação em prevenção ao uso de drogas para diversos públicos envolvidos com a matéria, entre eles, professores. Tais cursos tiveram duração de 180 horas, desenvolveram-se na modalidade à distância e buscaram dar cumprimento ao disposto no art. 5º, inciso IV, do Decreto 7.179/2010 (peça 157, p. 295) .
A meta inicialmente estabelecida naquele programa era capacitar 210.000 educadores em quatro anos, tendo sido ofertadas, no entanto, 176.020 vagas (83,8% da meta) - peça 157, p. 295.
Em que pese a validade dessa iniciativa, o universo de professores potencialmente capacitados ainda é pequeno, pois, consoante afirmado pelo próprio MEC, há cerca de 2,5 milhões de docentes no Brasil (peça 152, p. 6) . 
Na hipótese de todas as vagas ofertadas terem sido preenchidas por profissionais que concluíram o curso com êxito (176.020 vagas) , o que não restou demonstrado, o percentual de professores potencialmente capacitados em quatro anos teria sido de apenas 7% do total. 
Nesse ritmo, seriam necessários aproximadamente 57 anos para que todos os educadores do País adquirissem conhecimentos metodológicos acerca de como orientar corretamente os alunos sobre o uso indevido de drogas.
Desse modo, resta patente que, de forma geral, falta capacitação dos professores para enfrentarem o assunto, pois a menos que tenham feito cursos específicos, esses profissionais, a princípio, não detêm conhecimentos técnicos necessários para repassar a matéria atinente à prevenção ao uso de drogas mediante corretas metodologia e abordagens.
Por outro lado, é possível que haja resistência de professores para abordar a temática relacionada às drogas nas escolas, uma vez que não é difícil imaginar situações de perigo em que docentes podem ser expostos ao tratarem esse assunto em sala de aula. 
Sabe-se que em diversas comunidades brasileiras o tráfico possui poder significativo, tendo muitas vezes cooptado jovens alunos ou familiares para trabalharem com esse ilícito. 
Não são poucos os relatos de professores que se dizem ameaçados por alunos ou por pais e que presenciam venda de drogas dentro das próprias escolas. Meramente exigir que esses profissionais busquem, por si só, resolver esses problemas nos estabelecimentos de ensino pode expô-los a situações de conflito com possíveis desdobramentos trágicos.
Portanto, o cogitado receio de professores de tratar do assunto é justificável. Ações preventivas na temática sobre drogas a serem propostas para a realidade brasileira precisam ser cautelosas, tendo em vista os riscos mencionados, as diversidades sociais e culturais existentes e os imensos desafios às políticas públicas relacionadas à matéria. 
De todo modo, ante a importância que se reveste a matéria, considera-se que deve haver maior envolvimento do Poder Público para que professores recebam apoio para trabalhar com essa sensível questão, o que deve ser feito mediante fundamentado conhecimento da realidade local de cada município para que se avalie, em cada caso, a necessidade de apoio de profissionais de outras áreas, como saúde e segurança, bem como de gestores envolvidos com a administração das escolas (direção, coordenação pedagógica etc.) . 
Cabe ressaltar que, durante a fase de execução da auditoria, foi realizada reunião no Conselho Nacional de Educação (CNE) , para tratar do não cumprimento da diretriz 4.2.8 da PNAD (Decreto 4.345/2002) . As opiniões obtidas com os conselheiros e todas as evidências coletadas revelaram a importância da prevenção ao uso de drogas nas escolas e da capacitação dos professores para tratar no tema. 
Nessa linha, a primeira versão do relatório, de outubro de 2018, continha proposta de determinação ao MEC e ao CNE para que apresentassem conjuntamente plano de ação com vistas a dar cumprimento a essa diretriz.
Entretanto, quando das diligências realizadas para fins de atualização deste relatório, o CNE informou que o Decreto 4.345/2002 foi revogado pelo Decreto 9.761/2019, o qual aprovou a nova Política Nacional sobre Drogas (Pnad) . O novo normativo apresenta a seguinte diretriz relacionada ao tema sob análise (peça 278, p. 2) :
Decreto 9.761/2019:
4. PREVENÇÃO
4.2. Diretrizes
4.2.17. Propor a inclusão, na educação básica, média e superior, de conteúdos relativos à prevenção do uso de drogas lícitas e ilícitas, com ênfase na promoção da vida, da saúde, na promoção de habilidades sociais e para a vida, formação e fortalecimento de vínculos, promoção dos fatores de proteção às drogas, conscientização e proteção contra os fatores de risco.
Ainda, o Conselho informou que, por meio da Câmara de Educação Básica (CEB) , exarou a Resolução CNE/CEB 3, de 21/11/2018, que atualizou as Diretrizes Curriculares Nacionais para o Ensino Médio, incluindo o seguinte dispositivo (peça 278, p. 5-20) :
Art. 27. A proposta pedagógica das unidades escolares que ofertam o ensino médio deve considerar:
 (...) 
XIX - atividades intersetoriais, entre outras, de promoção da saúde física e mental, saúde sexual e saúde reprodutiva, e prevenção do uso de drogas;
Diante das alterações legislativas, entende-se que o teor da diretriz 4.2.17 do Decreto 9.761/2019 suavizou a exigência contida na revogada diretriz 4.2.8 do Decreto 4.345/2002, porquanto aquela não exigiu expressamente a inclusão da temática drogas nos currículos escolares, tampouco nos cursos de ensino superior e magistério, mas apenas a abordagem educacional de conteúdos atinentes ao assunto, o que vem sendo feito, embora com abrangência ainda reduzida, por meio dos chamados temas transversais.
Destaque-se que a atualização das Diretrizes Curriculares Nacionais para o Ensino Médio, com a inclusão de atividades intersetoriais de prevenção do uso de drogas na proposta pedagógica das escolas, se coaduna com a importância de tratar o tema na adolescência, dada a experimentação precoce de produtos ilícitos pelos jovens.
Com relação às outras fragilidades encontradas no eixo prevenção, ressalta-se que, em reuniões realizadas por ocasião da auditoria com representantes dos então Ministérios da Cultura e do Esporte, afirmou-se que, apesar de essas pastas integrarem o Comitê Gestor do Piecod, não havia registro de qualquer ação voltada especificamente para prevenção ao uso de drogas em virtude do referido plano, nem de atuação conjunta com outros órgãos (peças 149, p. 31 e 37) .
Quanto às ações preventivas baseadas em campanhas publicitárias que desestimulassem os cidadãos a consumir drogas, as quais deveriam ser coordenadas pela Senad em função do que estatuía o art. 17, inciso II, do anexo 1 do Decreto 9.360/2018, o referido órgão encaminhou lista contendo as ações de comunicação veiculadas desde 2011 (peça 159, p. 521-530) .
A partir da lista apresentada, percebeu-se que ainda eram poucas as ações de comunicação que buscavam a prevenção ao uso de drogas.
Frise-se, ainda, que entre as ações de comunicação arroladas, havia menção de que diversas delas foram canceladas ou substituídas. Ademais, observou-se que boa parte das campanhas era pontual, ou seja, relacionava-se a eventos, como Carnaval e Copa do Mundo, ou fora feita em decorrência do programa "Crack, é Possível Vencer", quando havia mais recursos para a temática (peça 159, p. 526-530) .
Verifica-se, ainda, que, em 2018, a última campanha listada pela Senad datava de 2016 (peça 159, p. 530) , levando-se ao entendimento de que, desde então, não teriam sido realizadas ações com esse objetivo. 
Desse modo, constatou-se que inexistiam projetos permanentes para orientar os cidadãos a não fazer uso de drogas ilícitas, o que, juntamente com os demais apontamentos feitos neste achado, contribuiu para que se concluísse acerca da ausência de prioridade com que o eixo prevenção vinha sendo tratado na política pública sobre drogas.
Tais circunstâncias não só desrespeitavam o pressuposto básico 2.6 do Decreto 4.345/2002, que estatuiu que a prevenção deveria ser priorizada no período avaliado na auditoria, mas também violavam compromisso internacional firmado pelo Brasil no âmbito do Plano de Ação Hemisférico sobre Drogas 2016-2020 da Cicad, que prevê no Objetivo 2 do Eixo Redução da Demanda:
Estabelecer e/ou fortalecer um sistema integrado de programas de prevenção universal, prevenção seletiva e prevenção indicada do uso indevido de drogas, priorizando populações vulneráveis e em situação de risco, com base em evidências e incorporando um enfoque de direitos humanos, gênero, idade e multiculturalidade (peça 141, p. 20) .
3.3.4. 	Causas
- Não exercício, por parte da Senad, do protagonismo que lhe foi conferido para direcionar a implementação e fomento de ações do eixo prevenção;
- Falta de priorização do eixo prevenção no âmbito da política pública sobre drogas; e
- Omissão do MEC e do CNE no cumprimento da diretriz 4.2.8 do Decreto 4.345/2002.
3.3.5. 	Efeitos e riscos decorrentes da manutenção da situação encontrada
- Manutenção da constante demanda por drogas e crescimento de dispêndios nos demais eixos, cujos resultados são menos expressivos.
3.3.6 	Conclusão
Observou-se que, pelo menos até 2018, não houve a priorização do eixo prevenção, conforme preconizado pelo Decreto 4.345/2002. Um dos reflexos foi a não concretização da diretriz 4.2.8 desse normativo, que previa a inclusão no currículo de todos os cursos de Ensino Superior e Magistério de disciplina sobre prevenção do uso indevido de drogas, visando à capacitação do corpo docente; bem como a promoção da adequação do currículo escolar dos cursos do Ensino Fundamental e Médio.
As fragilidades identificadas no eixo prevenção não se restringiram à ausência dessa temática nos currículos escolares e nos cursos de licenciatura. Conforme registrado, os então Ministérios do Esporte e da Cultura, que também tinham os jovens como público-alvo de muitas de suas políticas, não realizavam ações dirigidas especificamente para a redução da demanda por drogas.
Houve também poucas campanhas de comunicação voltadas à prevenção ao uso de drogas, o que foi mais um indicativo da fragilidade desse eixo na política pública.
Uma vez que o Decreto 4.345/2002 foi revogado, cabe dar ciência dos fatos ora descritos aos órgãos com atribuições ligadas às ações de prevenção.
Espera-se, com essa medida, que haja cumprimento das diretrizes e das orientações relativas à prevenção, agora previstas no item 4 do Anexo do Decreto 9761/2019, tanto na elaboração quanto na execução do novo plano nacional sobre drogas.
3.3.7 	Proposta de encaminhamento
Dar ciência ao Ministério da Justiça e Segurança Pública, por intermédio da Secretaria Executiva e da Senad, ao Ministério da Cidadania, por intermédio da Senapred, à Secretária Executiva do Ministério da Educação e ao Conad sobre a não de priorização do eixo prevenção do uso indevido de drogas, no período de 2010 a 2018, o que afrontou o pressuposto básico 2.6 da Política Nacional Antidrogas, vigente à época. 
3.3.8 	Benefícios Esperados
- Dar cumprimento às diretrizes e às orientações relativas à prevenção previstas no item 4 do Anexo do Decreto 9.761/2019, que aprovou a nova Política Nacional sobre Drogas (Pnad) .
3.4 	Achado 4 
O Conselho Nacional de Políticas sobre Drogas e a Secretaria Nacional de Políticas sobre Drogas não exerciam adequadamente os seus papéis institucionais no período analisado pela auditoria (2010 a 2018) . 
3.4.1 	Critérios
- Lei 11.343/2006;
- Decreto 5.912/2006;
- Decreto 7.179/2010, art. 1º, §2º;
- Decreto 7.426/2011;
- Decreto 9.360/2018;
- Objetivos 1 e 3 do Eixo Fortalecimento Institucional do Plano de Ação Hemisférico sobre Drogas 2016-2020 da Cicad (peça 141, p. 11-13) ;
- Regimento Interno do Conad, aprovado pela Portaria MJ 473, de 27/2/2014 (peça 154, p. 17-18) ;
- Referencial para Avaliação da Governança do Centro de Governo do TCU; e
- Componente Coordenação e Coerência do Referencial para Avaliação de Governança em Políticas Públicas do TCU.
3.4.2 	Evidências
- Portaria Interministerial MJSP/MS/MDS/MTb 2, de 21/12/2017 (peça 158, p. 38) ;
- Portaria MJ 322, de 23/3/2018 (peça 154, p. 6) ; 
- Portaria MJ 360, de 10/4/2018 (peça 154, p. 7) ;
- Portaria MJ 574, de 11/5/2018 (peça 154, p. 8) ;
- Plano de trabalho do Conad 2018 (peça 154, p. 13-16) ;
- Conselheiros do Conad (peça 154, p. 19-21) ;
- Atas das reuniões do Conad, realizadas de 2010 a 2018 (peças 154, p. 23-64, 155 e 156) ;
- Atas de entrevistas com: Subchefia de Articulação e Monitoramento da Casa Civil (SAM/CC) (peça 149, p. 51-55) , Ministério da Saúde (peça 149, p. 26-30) , Ministério do Desenvolvimento Social (peça 149, p. 59-63) , Ministério da Educação (peça 152, p. 6-8) , Departamento de Polícia Federal (peça 149, p. 14-18) , Senad (peça 149, p. 1-3) e Senasp/MESP (peças 149, p. 19-21, e 152, p. 12-15) ;
- Ofício 264/2018/GAB-SENAD/SENAD-MJ (peça 146) .
3.4.3 	Análise das Evidências
O Conad é um órgão normativo e de deliberação coletiva do Sistema Nacional de Políticas Públicas sobre Drogas (art. 2º, inciso I, do Decreto 5.912/2006) .
No período abrangido por esta auditoria, havia representações de diversas instituições no colegiado, quer governamentais, quer não-governamentais, com um total de 28 membros com direito a voto, sendo eles (art. 5º do Decreto 5.912/2006) :
I - o Ministro de Estado da Justiça, que o presidirá;
II - o Secretário Nacional de Políticas sobre Drogas; 
III - um representante da área técnica da Secretaria Nacional de Políticas sobre Drogas, indicado pelo Secretário; 
IV - representantes dos seguintes órgãos, indicados pelos seus respectivos titulares:
a)  um da Secretaria Especial dos Diretos Humanos da Presidência da República;
b)  um do Ministério da Educação;
c)  um do Ministério da Defesa;
d)  um do Ministério das Relações Exteriores;
e)  um do Ministério do Desenvolvimento Social e Combate à Fome;
f)  dois do Ministério da Saúde, sendo um da Agência Nacional de Vigilância Sanitária;
g)  dois do Ministério da Justiça, sendo um do Departamento de Polícia Federal e um da Secretaria Nacional de Segurança Pública;
h)  dois do Ministério da Fazenda, sendo um da Secretaria da Receita Federal e um do Conselho de Controle de Atividades Financeiras;
V - um representante dos Conselhos Estaduais de Entorpecentes ou Antidrogas, indicado pelo Presidente do CONAD;
VI - representantes de organizações, instituições ou entidades nacionais da sociedade civil:
a)  um jurista, de comprovada experiência em assuntos de drogas, indicado pelo Conselho Federal da Ordem dos Advogados do Brasil - OAB - Federal;
b)  um médico, de comprovada experiência e atuação na área de drogas, indicado pelo Conselho Federal de Medicina - CFM;
c)  um psicólogo, de comprovada experiência voltada para a questão de drogas, indicado pelo Conselho Federal de Psicologia - CFP;
d)  um assistente social, de comprovada experiência voltada para a questão de drogas, indicado pelo Conselho Federal de Serviço Social - CFESS;
e)  um enfermeiro, de comprovada experiência e atuação na área de drogas, indicado pelo Conselho Federal de Enfermagem - COFEN;
f)  um educador, com comprovada experiência na prevenção do uso de drogas na escola, indicado pelo Conselho Federal de Educação - CFE;
g)  um cientista, com comprovada produção científica na área de drogas, indicado pela Sociedade Brasileira para o Progresso da Ciência - SBPC;
h)  um estudante indicado pela União Nacional dos Estudantes - UNE;
VII - profissionais ou especialistas, de manifesta sensibilidade na questão das drogas, indicados pelo Presidente do CONAD:
a)  um de imprensa, de projeção nacional;
b)  um antropólogo;
c)  um do meio artístico, de projeção nacional; e
d)  dois de organizações do Terceiro Setor, de abrangência nacional, de comprovada atuação na área de redução da demanda de drogas.
Sendo um órgão colegiado, as decisões eram tomadas em grupo, em reuniões que contavam com o aproveitamento de experiências diferenciadas. Eram canais de debate, de acompanhamento da política pública e de proposição de ações. 
Logo, partindo-se dessas premissas, as reuniões do conselho representavam um dos principais instrumentos de ação dessa instância de governança, sendo, pois, imprescindíveis para o exercício das competências do Conad ditadas pelo Decreto 5.912/2006, que regulamenta a Lei 11.343/2006:
Art. 4º Compete ao CONAD, na qualidade de órgão superior do SISNAD:
I - acompanhar e atualizar a política nacional sobre drogas, consolidada pela SENAD;
II - exercer orientação normativa sobre as atividades previstas no art. 1º;
III - acompanhar e avaliar a gestão dos recursos do Fundo Nacional Antidrogas - FUNAD e o desempenho dos planos e programas da política nacional sobre drogas;
IV - propor alterações em seu Regimento Interno; e
V - promover a integração ao SISNAD dos órgãos e entidades congêneres dos Estados, dos Municípios e do Distrito Federal.
Segundo estabelece o art. 14 do Regimento Interno do Conad, aprovado pela Portaria GAB-MJ 473, de 27/2/2014 (peça 154, p. 17) , o Conad, mediante convocação de seu presidente, realizará quatro reuniões presenciais anuais, bem como reuniões presenciais extraordinárias sempre que houver assunto urgente, de caráter relevante.
De acordo com o art. 26, as reuniões do Conad deveriam ser lavradas em atas, que informarão o local e a data de sua realização, nome dos membros presentes e demais participantes e convidados, resumo dos assuntos apresentados e debates ocorridos, bem como as deliberações tomadas. 
Pelo disposto no art. 27, as atas serão encaminhadas por meio eletrônico a todos os conselheiros no ato de convocação da reunião subsequente. A aprovação será deliberada no início da reunião subsequente. Aprovadas, serão arquivadas na Secretaria Executiva do Conad, ou seja, na Senad.
Não obstante tais orientações, observou-se que as reuniões do Conad não ocorriam na frequência determinada em seu regimento interno e, além disso, havia falhas nos respectivos registros históricos. 
Com efeito, considerando-se a periodicidade de quatro reuniões presenciais ordinárias anuais, deveriam ter sido realizadas 32 reuniões ordinárias entre 2010 e 2017. Porém, houve vinte reuniões ordinárias e duas extraordinárias (peça 133, p. 2) , número aquém do previsto.
Segundo consignado na ata da reunião ordinária de 28/8/2012 (peça 156, p. 1-2) , haveria dificuldades operacionais para realização de reuniões, entre elas o orçamento para despesas com passagens e diárias. 
Quanto aos registros em atas das reuniões realizadas, a Senad informou que, entre 2010 e 2016, a maioria delas não foi aprovada, tampouco assinada, constando apenas minutas ou registros das reuniões e seus respectivos áudios (peça 133, p. 2-3) . A justificativa para não aprovação das atas seria a ausência de contrato com empresa de degravação (peça 156, p. 46) .
Com o propósito de resolver o problema, a Senad informou que a reunião ordinária de 1º/2/2018 aprovou procedimento administrativo para fins de regularização de atas anteriores. Explicou também que as reuniões que possuem gravação teriam seus áudios disponibilizados no portal do então Ministério da Justiça, com o respectivo resumo, a partir da revisão feita pelos servidores da Senad e pelo Secretário-Executivo do Conselho (peça 133, p. 3) . 
Entretanto, pesquisa realizada no portal da Senad em agosto/2018 não logrou êxito em encontrar os referidos áudios. O portal também não trazia dados e informações essenciais ao entendimento da atuação do Conad na política pública sobre drogas.
A título de comparação, enquanto o sítio do Conad (http://justica.gov.br/sua-protecao/politicas-sobre-drogas/conselhos) apresentava apenas a composição de seu conselho em agosto de 2018 (peça 154, p. 19-21) , o Conselho Nacional de Assistência Social (CNAS) publica em seu sítio (www.mds.gov.br/cnas) as pautas, as atas e as apresentações realizadas, organizadas por exercício e data. Também é dada divulgação ao funcionamento do conselho, à legislação da assistência social, aos planos decenais, às conferências realizadas, à agenda, às eleições, à capacitação e às boas práticas.
Em consulta realizada no portal da Senad em setembro de 2019, percebeu-se que, ainda hoje, não houve mudança significativa na divulgação das ações do Conad. Não foram encontrados áudios das reuniões e havia apenas sete atas de reunião disponíveis para consulta. As informações sobre o conselho concentram-se apenas na composição e nas competências previstas no Decreto 9.926/2019, além de link para acesso a cinco resoluções do Conad.
O Conad também não seguia o contido no art. 10 de seu Regimento Interno (peça 154, p. 17-18) , que prevê a constituição de quatro comissões permanentes, efetivamente nunca criadas (peça 146, p. 2) . 
As referidas comissões, se instituídas, seriam encarregadas da execução de diversas atividades próprias do Conad, em especial aquelas negritadas nos trechos abaixo:
Art. 10. Constituir-se-ão Comissões Permanentes do CONAD:
I - a Comissão de Legislação e Normas, com competência para apreciar, a requerimento do Plenário, projetos de lei, decreto e atos infralegais de interesse do Conselho, bem como subsidiar o Plenário no exercício das atribuições previstas no inciso II do art. 1º [exercer orientação normativa sobre as atividades previstas no art. 1º do Decreto 5.912/2006, concernentes à prevenção do uso indevido, atenção e reinserção social de usuários e dependentes de drogas e à repressão da produção não autorizada e do tráfico ilícito de drogas]; 
II - a Comissão de Acompanhamento de Políticas Públicas sobre Drogas, com competência para acompanhar e avaliar a implantação da PNAD, a fim de subsidiar o Plenário no exercício das atribuições previstas no inciso III do art. 1º [acompanhar e avaliar a gestão do Funad e o desempenho dos planos e programas da PNAD];
III - a Comissão de Articulação Interinstitucional, com competência para consolidar a relação do CONAD com os Conselhos Estaduais de Políticas sobre Drogas, movimentos sociais e outros Conselhos de Políticas Públicas, a fim de auxiliar o Plenário na execução das atribuições previstas no inciso V do art. 1º [promover a integração ao Sisnad dos órgãos e entidades congêneres dos estados, dos municípios e do Distrito Federal]; e
IV - a Comissão de Orçamento e Finanças, com competência para acompanhar e fiscalizar a execução do FUNAD, a fim de subsidiar o Plenário na análise dos relatórios de gestão previstos no inciso V do art. 11 [encaminhar e apresentar ao Plenário os relatórios de gestão do Funad e de programas executados no âmbito da PNAD] (destaques inseridos) .
Desse modo, considerando que as reuniões do Conad não ocorreram com a frequência determinada, que os registros em atas não eram regulares e que as comissões que dariam dinamicidade e operabilidade ao pleno exercício de seus deveres institucionais não haviam sido criadas, procurou-se verificar, a partir dos apontamentos colhidos na auditoria e da análise de 24 atas de reuniões referentes ao período de 2010 a 2018 (peças 154, p. 23-64, 155 e 156) , se, de qualquer forma, o Conad exercia as competências que lhe foram designadas pelo Decreto 5.912/2006.
Em relação ao acompanhamento e à atualização da política nacional sobre drogas, tomando-se por base os critérios de auditoria vigentes em 2018 (Decreto 5.912/2006, art. 4º, inciso I, revogado pelo Decreto 9.926/2019) , verificou-se que, enquanto órgão normativo e de deliberação do Sisnad, ao Conad caberia manifestar-se (e não o fez) sobre a anomalia referente à coexistência de duas políticas nacionais sobre drogas em vigor (Decreto 4.345/2002 e Resolução 3/GSIPR/CONAD, de 23/5/2005) e sobre a não efetiva implementação do plano instituído pelo Decreto 7.179/2010, que não regula as ações nessa área, bem como alertar as autoridades competentes sobre os riscos envolvidos nessa situação e, em especial, sobre a ausência de plano nacional no setor. As aludidas omissões estão detalhadas nos achados 1 e 2. 
No que tange à orientação normativa sobre as atividades de prevenção, atenção, reinserção social de usuários e dependentes de drogas e de repressão da produção não autorizada e do tráfico ilícito de drogas (art. 4º, inciso II, do Decreto 5.912/2006, revogado pelo Decreto 9.926/2019) , constatou-se que o Conselho tratou de temas afetos à normatização por meio da criação de grupos de trabalho (GT) , como foi o caso da regulamentação das comunidades terapêuticas (GT constituído na reunião de 11/3/2014 - peça 156, p. 23-24) , com resolução aprovada nas reuniões de 5 e 6/5/2015 (peça 156, p. 36-38) . 
Notou-se, todavia, que, por vezes não era dada continuidade aos grupos de trabalho constituídos. Por exemplo, foi criado grupo de trabalho para tratar sobre publicidade do álcool na reunião de 31/5/2016 (peça 156, p. 58-59) , sem haver, contudo, registro de qualquer atividade ou resultados advindos dos pertinentes estudos nas atas das reuniões seguintes.
Ainda, podiam ser encerrados sem registro de uma deliberação, como foi o caso do grupo de trabalho referente ao Recurso Extraordinário 635.659, criado na reunião de 10/11/2015 e encerrado em 1º/2/2018, sob a alegação de que não estaria no rol de competências do conselho (peça 156, p. 47 e 67, e peça 154, p. 14) .
Quanto ao acompanhamento e à avaliação da gestão dos recursos do Fundo Nacional Antidrogas e do desempenho dos planos e programas da política nacional sobre drogas (art. 4º, inciso III, do Decreto 5.912/2006, revogado pelo Decreto 9.926/2019) , observou-se, em 2018, que não havia, verdadeiramente, o desempenho desse encargo por parte do Conad.
A fim de obter evidências dessa constatação, por meio do Ofício de Requisição 20-71/2018 (peça 140) , endereçado à Senad, foram solicitados relatórios de gestão do Funad e de programas executados no âmbito da PNAD apresentados ao Plenário do Conad, conforme expressamente prescreve o art. 11, inciso V, do Regimento Interno do Conad (peça 154, p. 17) :
Art. 11 A Senad será responsável pela Secretaria Executiva do Conad, que terá as seguintes competências: (...) 
V - encaminhar e apresentar ao Plenário os relatórios de gestão do Funad e de programas executados no âmbito da PNAD;
Em resposta, o órgão informou que tais relatórios não existiriam, visto que as comissões previstas no Regimento Interno do Conad nunca foram instituídas (peça 146, p. 3) .
Posteriormente, ao apresentar comentários ao relatório preliminar de auditoria em setembro de 2018, a Senad esclareceu que, independentemente da existência das referidas comissões, havia registros de todos os relatórios de gestão, bem como de apresentações sobre o Funad, sobre os programas e sobre temas pertinentes ao Conselho em reuniões realizadas entre 2010 e 2017 (peça 218, p. 6) .
Para comprovar a informação, o órgão encaminhou apresentações sobre a gestão do Funad realizadas nas reuniões de 11/3/2014, 9/6/2015 e 25/10/2016 (peça 219, p. 489-504 e 718-729) . Também foram encaminhadas apresentações sobre programas executados no âmbito da PNAD, como as relacionadas nas reuniões de 15/5/2012, 11/3/2016 e 25/10/2016 (peça 219, p. 132-207, 657-672 e 730-760) , que trataram do programa "Crack, é Possível Vencer", do programa 2085 do PPA 2016-2019, dos programas e políticas da Senad. Nota-se, entretanto, que as aludidas informações não tratavam de todos os anos avaliados nesta auditoria (2010 a 2018) , não havendo, ademais, periodicidade dessas apresentações.
Além disso, nas poucas vezes em que a gestão do Funad constou da pauta de reuniões ordinárias do Conad (peça 156, p. 18, 29-30, 39-40 e 61-62) , não havia registros em atas de quaisquer análises ou deliberações sobre o tema, denotando uma postura passiva do Conselho. Por exemplo, consta apenas que o orçamento do Funad (sua execução no ano corrente e a proposta orçamentária para o exercício seguinte) foi apresentado nas reuniões de 12/11/2014 e 9/6/2015 (peça 156, p. 29-30 e 39) . Já a capitalização do Funad consta na pauta da reunião de 25/10/2016 (peça 156, p. 61-62) , mas não há detalhes sobre o que foi discutido ou decidido.
Nesse ponto, atente-se que a Lei 7.560/1986, que criou o Fundo de Prevenção, Recuperação e de Combate ao Abuso de Drogas (antiga denominação do Funad) , na redação vigente em 2018, determinava, em seu art. 1º, que seus recursos deveriam ter seu plano de aplicação e projetos submetidos à apreciação prévia do Conselho Federal de Entorpecentes (nome antigo do Conad) . 
Portanto, a Lei 7.560/1986 explicitamente determinava a atuação mais ativa do conselho no que tange aos recursos do fundo, promovendo-se deliberações, e não apenas, como ocorreu em geral, apresentações e discussões acerca de diversos temas ligados à temática de drogas.
Para demonstrar a diferença de atuação, cita-se abaixo trecho de entrevista realizada com o Ministério do Desenvolvimento Social acerca da atuação do CNAS na destinação de recursos orçamentários da assistência social:
Cada vez que o MDS recebia recursos, os colegiados de gestores e o Conselho (Comissão Intergestores Tripartite (CIT) e Conselho Nacional de Assistência Social (CNAS) definiam critérios de onde seriam implantados os CRAS [Centro de Referência da Assistência Social] e CREAS [Centro de Referência Especializado de Assistência Social]. Inicialmente, foram contemplados os municípios com população superior a 300 mil habitantes; em seguida foram atendidos os municípios com população acima de 100 mil habitantes; e, por fim, os municípios de região metropolitana com 50 mil habitantes (peça 149, p. 60) .
No entanto, vale lembrar que o art. 1º da Lei 7.560/1986 foi alterado pela Medida Provisória 885/2019, convertida na Lei 13.886/2019, que eliminou as competências do Conad referentes ao Funad.
Quanto à competência de integração dos órgãos e entidades congêneres dos estados, dos municípios e do Distrito Federal ao Sisnad (art. 4º, inciso V, do Decreto 5.912/2006, revogado pelo Decreto 9.926/2019) , a Senad informou em 2018 que essa integração estaria concentrada nas reuniões e nas representações existentes no Conad e que, em geral, seriam quatro reuniões por ano, nas quais os órgãos e as entidades representados debateriam os temas pertinentes e os repercutiriam  posteriormente na sua esfera de atuação (peça 146, p. 2) . 
Contudo, com base nas atas disponibilizadas à equipe de auditoria àquela ocasião, verificou-se que esse tema foi tratado apenas na reunião ordinária de 11/3/2016 (peça 156, p. 51 e 54) , na qual se discutiu o Fórum Interconselhos. 
Ademais, em entrevista, a Senad relatou que o Conad identificou baixo grau de proximidade com órgãos estaduais, municipais e distrital (peça 149, p. 6) . 
Ainda, embora conste no plano de trabalho de 2018 do Conad que a promoção da integração ao Sisnad dos órgãos e entidades congêneres dos entes federados seria tratada no âmbito de grupo técnico, não havia nenhum detalhamento de como isso seria feito (peça 154, p. 15) .
A atuação do Conad também foi tema do painel de referência realizado para fins de validação da matriz de achados, que contou com a participação de órgãos que atuam na política pública sobre drogas. 
Representantes da Senad apontaram que o conselho não possuiria estrutura física para funcionar em conformidade com o disciplinado em seu regimento interno. As comissões previstas não teriam sido criadas em razão da falta de estrutura adequada mínima, sendo que haveria apenas uma servidora para execução de todas as providências administrativas do conselho (peça 151, p. 16-17) .
Comparativamente com outros conselhos, constatou-se a existência de limitações de ordem estrutural no Conad. O Conselho Nacional de Educação, por exemplo, possui sede própria e sua Secretaria Executiva é composta por assessoria, coordenação e duas chefias de apoio, uma para cada uma das câmaras (Câmara de Educação Básica e Câmara de Educação Superior) , conforme consta no sítio http://portal.mec.gov.br/conselho-nacional-de-educacao/cne-quem-e-quem (acesso em 26/6/2018) . Já a Secretaria Executiva do Conselho Nacional de Assistência Social possui uma assessoria, quatro coordenações e uma divisão, as quais são divididas em serviços (peça 154, p. 1) .
Atente-se que o art. 2º do Decreto 9.926/2019 aumentou as competências do Conad, com destaque para a aprovação, reformulação e acompanhamento do Plano Nacional de Políticas sobre Drogas:
Art. 2º  Compete ao Conselho Nacional de Políticas sobre Drogas:
I - aprovar o Plano Nacional de Políticas sobre Drogas;
II - reformular e acompanhar a execução do Plano Nacional de Políticas sobre Drogas;
III - deliberar, por meio de resoluções, proposições, recomendações e moções, sobre iniciativas do Governo federal que visem a cumprir os objetivos da Política Nacional sobre Drogas;
IV - deliberar, por meio de resoluções, proposições, recomendações e moções, a respeito de propostas do Grupo Consultivo e da Comissão Bipartite;
V - solicitar análises e estudos ao Grupo Consultivo e à Comissão Bipartite;
VI - acompanhar o cumprimento pelo Sistema Nacional de Políticas Públicas sobre Drogas das diretrizes nacionais para a prevenção do uso indevido, a atenção e a reinserção social de usuários e dependentes de drogas;
VII - acompanhar o cumprimento pelo Sistema Nacional de Políticas Públicas sobre Drogas das diretrizes nacionais para a repressão da produção não autorizada e do tráfico ilícito de drogas;
VIII - identificar e difundir boas práticas dos três níveis de governo sobre drogas;
IX - acompanhar e se manifestar sobre proposições legislativas referentes às drogas; e
X - aprovar o seu regimento interno.
Além do Conad, a Senad também não vinha exercendo seu papel institucional a contento.
O Decreto 5.912/2006, que regulamenta a lei que instituiu o Sisnad, estabelecia, em seu art. 14, inciso III, alíneas "a" e "e", ser da competência do Ministério da Justiça e Segurança Pública articular e coordenar as atividades de repressão da produção não autorizada e do tráfico ilícito de drogas, bem como as atividades de prevenção do uso indevido, a atenção e a reinserção social de usuários e dependentes de drogas. Cabe registrar que essa alínea "e" foi tacitamente revogada pelo art. 58, incisos II e III, do Decreto 9.674/2019 c/c o art. 3º do Decreto 9.761/2019, dispositivos que conferem à Senapred as competências relacionadas às ações de redução da demanda.
O Decreto 9.360/2018, que, entre outras matérias, aprovou a estrutura regimental do Ministério da Justiça válida no período de execução da auditoria, por sua vez, dispunha, no anexo I, art. 17, sobre as competências da Senad, as quais não abrangiam a vertente repressão:
Art. 17.  À Secretaria Nacional de Políticas sobre Drogas compete:
I - assessorar e assistir o Ministro de Estado quanto às políticas sobre drogas;
II - articular e coordenar as atividades de prevenção do uso indevido, a atenção e a reinserção social de usuários e de dependentes de drogas e as atividades de capacitação e treinamento dos agentes do Sistema Nacional de Políticas sobre Drogas;
III - apoiar as ações de cuidado e de tratamento de usuários e dependentes de drogas, em consonância com as políticas do Sistema Único de Saúde e do Sistema Único de Assistência Social;
IV - desenvolver e coordenar atividades relativas à definição, à elaboração, ao planejamento, ao acompanhamento, à avaliação e à atualização de planos, programas, procedimentos e políticas públicas sobre drogas;
V - gerir o Fundo Nacional Antidrogas e fiscalizar a aplicação dos recursos repassados pelo Fundo aos órgãos e às entidades conveniados;
VI - firmar contratos, convênios, acordos, ajustes e instrumentos congêneres com entes federativos, entidades, instituições e organismos nacionais e propor acordos internacionais, no âmbito de suas competências;
VII - indicar bens apreendidos e não alienados em caráter cautelar, a serem colocados sob custódia de autoridade ou de órgão competente para desenvolver ações de redução da demanda e da oferta de drogas, para uso em tais ações ou em apoio a elas;
VIII - gerir o Observatório Brasileiro de Informações sobre Drogas;
IX - desempenhar as atividades de secretaria-executiva do Conselho Nacional de Políticas sobre Drogas - CONAD;
X - analisar e propor atualização da legislação pertinente à sua área de atuação;
XI - executar as ações relativas à Política Nacional sobre Drogas e a programas federais de políticas sobre drogas; e
XII - organizar informações, acompanhar fóruns internacionais e promover atividades de cooperação técnica, científica, tecnológica e financeira com outros países e organismos internacionais, mecanismos de integração regional e sub-regional que tratem de políticas sobre drogas.
Entretanto, segundo dispõe o Mapa Estratégico 2015-2019 do então Ministério da Justiça e Cidadania, estava entre os objetivos estratégicos do órgão promover a gestão transversal das políticas públicas para a redução do impacto social do álcool e outras drogas, sendo a Senad a principal unidade responsável para o êxito desse objetivo.
Não se pode negar que a missão de coordenar e articular a política pública sobre drogas é complexa. Pode-se mencionar, a título ilustrativo, o Piecod, que previa a representação de quinze órgãos governamentais em seu Comitê Gestor, sendo eles:
Decreto 7.179/2010
Art. 3º O Comitê Gestor do Plano Integrado de Enfrentamento ao Crack e outras Drogas será composto pelo Ministro de Estado e pelo Secretário-Executivo, respectivamente titular e suplente, de cada um dos seguintes órgãos: (Redação dada pelo Decreto nº 7.637, de 2011) 
I - Gabinete de Segurança Institucional da Presidência da República;
II - Casa Civil da Presidência da República;
III - Secretaria-Geral da Presidência da República;
IV - Secretaria de Relações Institucionais da Presidência da República;
V - Secretaria de Direitos Humanos da Presidência da República;
VI - Secretaria de Comunicação Social da Presidência da República;
VII - Secretaria de Políticas para as Mulheres da Presidência da República;
VIII - Ministério da Justiça;
IX - Ministério da Saúde;
X - Ministério do Desenvolvimento Social e Combate à Fome;
XI - Ministério da Defesa;
XII - Ministério da Educação;
XIII - Ministério da Cultura;
XIV - Ministério do Esporte; e
XV - Ministério do Planejamento, Orçamento e Gestão. 
Em que pese a não atuação dessa instância de gestão, conforme tratado no achado 1, o amplo espectro de atores governamentais acima relacionado já sugere dificuldades de coordená-los. 
Logo, considerando que a transversalidade é uma característica intrínseca dessa política pública, coordená-la não se afigura como uma tarefa fácil, exigindo força e autoridade de quem estava incumbido dessa missão, no caso, a Senad.
Diversos agentes relataram que o programa "Crack, é Possível Vencer" trouxe avanços na política pública sobre drogas, fundamentalmente em face da alta disponibilidade de recursos orçamentários destinados à temática no período (aproximadamente R$ 4 bilhões entre 2012 e 2014, conforme peça 114, p. 36) .
Ademais, com o programa, a política pública sobre drogas passou a ser tratada como tema prioritário pelo Governo Federal, inserindo-se no escopo dos trabalhos desenvolvidos pela Subchefia de Acompanhamento e Monitoramento da Casa Civil da Presidência da República (SAM/CC) . 
Ou seja, no único momento da história recente em que a política pública sobre drogas foi tratada como prioritária e recebeu significativa quantia de recursos orçamentários, a Senad, a quem compete institucionalmente coordenar e articular as ações da política, não foi protagonista.
A propósito, cabe trazer à baila o teor da ata de entrevista realizada com os representantes da SAM/CC, em que se registra que o acompanhamento e o monitoramento realizados por essa Subchefia transcendiam a mera verificação de implementação ou de cumprimento de metas, pois envolviam também articulação, tratativas, orientações e solução de eventuais impasses entre os atores envolvidos (peça 149, p. 51) . 
Apesar de os servidores da SAM/CC terem rejeitado a assertiva de que coordenavam o "Crack, é Possível Vencer" (peça 149, p. 51) , representantes de outros órgãos foram uníssonos no sentido de que, à época, entendiam que era a Casa Civil a protagonista do programa, por estarem os integrantes desse órgão à frente das reuniões e da cobrança de resultados (atas de entrevista com o Ministério da Saúde - peça 149, p. 26-27; com o Ministério do Desenvolvimento Social - peça 149, p. 61; com o Ministério da Educação - peça 152, p. 6; com o Departamento de Polícia Federal - peça 149, p. 16; com a Senad - peça 149, p. 1-2; Senasp/MESP - peça 149, p. 19-20, e peça 152, p. 12) .
Também restou evidenciado para a equipe de auditoria, no âmbito das reuniões realizadas com os órgãos mencionados no parágrafo anterior, que a articulação em âmbito federal ocorreu de forma mais efetiva quando a SAM/CC atuava no monitoramento do "Crack, é Possível Vencer", implementado de 2012 a 2014:
A articulação entre os envolvidos no programa ocorreu de forma significativa no período em que esteve sob monitoramento da Casa Civil, mas a comunicação entre os envolvidos tornou-se menos frequente a partir do momento que o programa passou a ser monitorado pela SENAD (peça 149, p. 27) 
Um ponto fraco relatado foi o monitoramento. Foi mencionado que sem coordenação central fica difícil a integração com outros atores. O "Crack, é Possível Vencer" foi uma prioridade do governo federal, impactando a agenda dos atores governamentais. O grau de acompanhamento era detalhado, com compromisso de resultado imediato. Houve impacto com a mudança da Senad da Casa Civil para o MJ, visto que a secretaria perdeu força (peça 149, p. 62) .
Conclui-se, assim, que quando a política pública sobre drogas foi tratada como prioritária pelo Governo Federal e capitaneada por um órgão localizado em uma unidade administrativa que possui ascendência sobre os demais ministérios (Casa Civil) , passou a haver maior controle, monitoramento e acompanhamento das ações desempenhadas pelos demais atores governamentais envolvidos nessa política pública de alto grau de transversalidade.
Sob essa ótica, os melhores resultados obtidos na política pública sobre drogas à época do "Crack, é Possível Vencer" devem-se, muito provavelmente, ao fato de a SAM/CC ser um órgão que exerce função típica de centro de governo, politicamente destacado, conforme registrado no Referencial para Avaliação da Governança do Centro de Governo:
A Casa Civil da Presidência da República é o órgão que assessora diretamente o Presidente da República especialmente nos assuntos relacionados com a coordenação e na integração das ações do Governo. Além disso, exerce papel relevante na avaliação e monitoramento da ação Governamental. As subchefias de Análise e Acompanhamento de Políticas Públicas (SAG/CC) e de Articulação e Monitoramento (SAM/CC) são as responsáveis, respectivamente, por exercer as atribuições da Casa Civil correspondentes às funções do Centro de Governo (BRASIL, 2016, p. 62) .
Diversamente da Casa Civil, a Senad é uma unidade administrativa situada em posição hierárquica inferior à de um ministério (é uma Secretaria do MJSP) . Possuía até 2018, não obstante, conforme antes referido, a função legal e regimental de, em representação ao MJSP, coordenar e articular atividades desenvolvidas por outros órgãos localizados em nível político mais alto do que ela própria, como os Ministérios da Saúde, de Desenvolvimento Social, da Educação, entre outros (art.14, inciso III, alíneas "a" e "e", do Decreto 5.912/2006) . 
Desse modo, o órgão que conduzia a política pública sobre drogas no País, a Senad no período avaliado na auditoria, não tinha, porém deveria ter, força institucional compatível com suas complexas atribuições. 
Referido entendimento coaduna-se com os objetivos 1 e 3 do Eixo Fortalecimento Institucional do Plano de Ação Hemisférico sobre Drogas 2016-2020 da Cicad, abaixo transcritos (peça 141, p. 11-12) :
Objetivo 1 - Estabelecer e/ou fortalecer autoridades nacionais sobre drogas, situando-as num alto nível político e dotando-as das capacidades e competências necessárias para coordenar as políticas nacionais sobre drogas, em suas etapas de formulação, implementação, monitoramento e avaliação.
Objetivo 3 - Articular as políticas e/ou estratégias nacionais sobre drogas com outras políticas e/ou estratégias sociais do Estado, que permitam atender as causas e consequências fundamentais do problema das drogas.
A fragilidade do órgão federal foi citada também por um dos representantes da Senad durante os debates que se sucederam no painel de referência conduzido pela SecexDefesa, peça 151, p. 15:
 (...) Admitiram que a gestão do programa funcionou melhor quando a Casa Civil estava envolvida. Citaram o caso da política de pesca, que funcionou em razão da atuação da Casa Civil. Argumentaram que é difícil imaginar a Senad cobrando ou agendando providências sobre ações cujo planejamento, execução e controle são de competência de outros ministérios. (...) destaques acrescidos
Nesse ponto, frise-se que essas competências da Senad não eram recentes, pois, apesar das alterações normativas verificadas nos últimos anos (Decretos 7.426/2011, 8.668/2016, 9.150/2017 e 9.360/2018) , a essência delas foi mantida.
Não obstante, conforme já relatado, com as mudanças introduzidas pela Lei 13.844/2019, houve alteração na gestão da política pública sobre drogas, sendo que a Senad passou a ser responsável pelas competências de redução da oferta e o Ministério da Cidadania, por meio da Senapred, pelas ações de redução da demanda, art. 23, inciso V (peça 283, p. 4) . 
Portanto, a coordenação geral da política sobre drogas, antes conferida ao MJSP, foi tacitamente revogada pela norma que aprovou a nova política sobre drogas, o Decreto 9.761/2019, cujo art. 3º repartiu a competência de coordenação entre o MJSP e o Ministério da Cidadania.
Dessa forma, há que se restabelecer um órgão coordenador central para a política pública sobre drogas, dotado de capacidades e competências necessárias à coordenação e à articulação.
Releva clarear que não se preconiza necessariamente eventual ascendência vertical do coordenador na estrutura organizacional do Poder Executivo, dado que não caberia ao TCU imiscuir-se em decisões dessa natureza. Essencialmente, advoga-se a definição de um coordenador na política sobre drogas para um patamar efetivamente central, legitimando-o, por exemplo, para, com o apoio e a partir de estudos e deliberações do Conad, expedir normas e orientações aos diferentes atores vinculados à temática. 
Em termos exemplificativos, há, concretamente, órgãos governamentais federais que ocupam papeis centrais destacados, como a Secretaria do Tesouro Nacional do Ministério da Economia, órgão central da Administração Financeira Nacional e do Sistema de Contabilidade Federal.
De forma semelhante, é possível o estabelecimento de um órgão central na política pública sobre drogas, com competências e capacidades para coordenar e integrar as ações do setor, o que certamente evitará que o futuro Plano Nacional de Políticas sobre Drogas tenha o mesmo destino do Piecod (baixa execução e desconhecimento entre aqueles que deveriam implementá-lo) .
3.4.4. 	Causas 
- Política pública sobre drogas não é tema prioritário do Governo Federal;
- Senad não ocupava nível político que lhe proporcionasse o necessário empoderamento para exercer o papel de articulador central da política pública no período avaliado na auditoria;
- Liderança deficitária para articular e integrar os demais atores da política pública sobre drogas.
3.4.5. 	Efeitos e riscos decorrentes da manutenção da situação encontrada
- Coordenação deficitária entre os diferentes atores da política pública sobre drogas;
- Comprometimento do alcance do objetivo de promover a ação integrada dos atores envolvidos na política pública sobre drogas em âmbito federal, estadual e municipal.
3.4.6. 	Conclusão
As reuniões do Conad não ocorreram com a frequência regulada no regimento interno do colegiado até pelo menos 2017, período em que os registros dessas reuniões em atas (muitas delas não aprovadas e/ou assinadas) não foram regulares. Demais disso, as comissões de apoio ao cumprimento da missão institucional do Conad não foram criadas.
Tais deficiências refletiram-se no frágil exercício das competências do Conad determinadas pelo art. 4º do Decreto 5.912/2006, que vigeu até a data da conclusão da auditoria.
Dessa forma, propõe-se dar ciência ao Ministério da Justiça e Segurança Pública, por intermédio da Secretaria Executiva e da Secretaria Nacional de Políticas sobre Drogas, e ao Conselho Nacional de Políticas sobre Drogas sobre o não exercício, por parte do Conad, das competências ordenadas pelo citado dispositivo legal no período avaliado na auditoria (2010 a 2018) , a saber: acompanhamento e atualização da política nacional sobre drogas; orientação normativa sobre as atividades de prevenção, atenção, reinserção social de usuários e dependentes de drogas e de repressão da produção não autorizada e do tráfico ilícito de drogas; acompanhamento e avaliação da gestão dos recursos do Fundo Nacional Antidrogas e do desempenho dos planos e programas da política nacional sobre drogas; e promoção da integração dos órgãos e entidades congêneres dos Estados, dos Municípios e do Distrito Federal ao Sisnad. 
Propostas de ciências também serão formuladas a fim de tratar as impropriedades concernentes ao número insuficiente de reuniões do conselho e à falta dos correspondentes registros em atas e, ainda, à não instituição de comissões regimentais.
Quanto à Senad, observou-se que, por não se destacar política e centralmente em relação aos demais órgãos governamentais federais integrantes do Sisnad, a secretaria não cumpriu apropriadamente, enquanto era sua competência exclusiva, as funções de órgão articulador e coordenador da política pública de drogas. 
Com base nesse raciocínio, e com a divisão de tarefas determinada pela Lei 13.884/2019 (Ministério da Cidadania atuará em ações voltadas à redução da demanda de drogas, enquanto o MJSP passou a atuar na redução da oferta de drogas) , é pertinente recomendar à Casa Civil da Presidência da República que avalie a conveniência e oportunidade de estabelecer e alocar o coordenador central dessa política pública em alto nível político, atribuindo-lhe maior autoridade, legitimidade e, por conseguinte, responsabilidade.
Além desse problema, identificou-se que a Senad e o Conad não acolhiam dispositivos legais que lhes estabeleciam responsabilidades pelo eixo de repressão ao tráfico de drogas, no período avaliado na auditoria (2010 a 2018) , aspecto também fundamentador de proposição.
3.4.7. 	Proposta de encaminhamento
Recomendar à Casa Civil da Presidência da República que avalie a conveniência e oportunidade de definir o órgão central da política pública sobre drogas, alocando-o em alto nível político e dotando-o de capacidades e competências necessárias à coordenação e à articulação de todas as ações da política pública sobre drogas (redução da demanda, redução da oferta e gestão da política) nas etapas de formulação, implementação, monitoramento e avaliação, conforme previsto no Objetivo 1 do Eixo Fortalecimento Institucional do Plano de Ação Hemisférico sobre Drogas 2016-2020 da Comissão Interamericana para o Controle de Abuso de Drogas (Cicad) .
Dar ciência ao Ministério da Justiça e Segurança Pública, por intermédio de sua Secretaria Executiva e da Senad, e ao Conad sobre as seguintes impropriedades, concernentes à atuação desse Conselho no período de 2010 a 2018:
a) não exercício, por parte do Conad, das competências de acompanhamento e atualização da política nacional sobre drogas; de orientação normativa sobre as atividades de prevenção, atenção, reinserção social de usuários e dependentes de drogas e de repressão da produção não autorizada e do tráfico ilícito de drogas; de acompanhamento e avaliação da gestão dos recursos do Fundo Nacional Antidrogas e do desempenho dos planos e programas da política nacional sobre drogas; e de promoção da integração dos órgãos e entidades congêneres dos estados, dos municípios e do Distrito Federal ao Sisnad, o que afrontou o Decreto 5.912/2006, art. 4º, incisos I, II, III e V, então vigente, e o Regimento Interno do Conselho, art. 1º, incisos I, II, III e V (Portaria GAB-MJ 473, de 27/2/2014) ;
b) não realização de quatro reuniões ordinárias anuais do Conad, o que afrontou o disposto no art. 14, inciso I, do Regimento Interno do Conselho (Portaria GAB-MJ 473, de 27/2/2014) ;
c) não registro sistemático em atas das reuniões do Conad e ausência das correspondentes assinaturas e aprovações desses documentos, o que afrontou os art. 26 e 27, §§1º e 2º, do Regimento Interno do Conselho (Portaria GAB-MJ 473, de 27/2/2014) ;
d) não instituição das comissões de Legislação e Normas, de Acompanhamento de Políticas Públicas sobre Drogas, de Articulação Interinstitucional e de Orçamento e Finanças, o que afrontou o disposto no art. 10, incisos I a IV, do Regimento Interno do Conselho (Portaria GAB-MJ 473, de 27/2/2014) ; e
e) não reconhecimento, por parte da Senad e do Conad, de responsabilidades relacionadas ao eixo de enfrentamento, o que afronta os art. 1º, incisos I e II, art. 2º, inciso II, e art. 4º, caput e inciso II, todos do Decreto 5.912/2006, e o Decreto 9.360/2018, anexo I, art. 17, inciso IV.
3.4.8 	Benefícios Esperados
- Fortalecimento da coesão entre as ações executadas pelos diversos atores da política pública sobre drogas;
- Viabilização da atribuição de autoridade e responsabilidade na implementação da política pública sobre drogas;
- Aprimorar a gestão da política pública sobre drogas (planejamento, execução, controle, coordenação e avaliação) .
3.5. Achado 5 
Havia deficiências nas rotinas de monitoramento e de avaliação sistematizados e periódicos da política pública sobre drogas em sua forma global, por eixo (prevenção, cuidado e enfrentamento/autoridade) e/ou regionalizado, com prejuízos ao processo de medição da concretização de objetivos programados e ao aperfeiçoamento da ação governamental. 
3.5.1 	Critérios
- Decreto 5.912/2006, arts. 1° e 4°;
- Decreto 7.179/2010, art. 4º, incisos II e III;
- Decreto 8.668/2016, art. 23, inciso IV;
- Decreto 9.150/2017, art. 23, inciso IV;
- Decreto 9.360/2018, art. 17, inciso IV;
- Componente Monitoramento e Avaliação do Referencial para Avaliação de Governança em Políticas Públicas do TCU (BRASIL, 2014, p. 62-64) ;
- Ação Prioritária 4.3 e 4.4 do Eixo Fortalecimento Institucional do Plano de Ação Hemisférico sobre Drogas 2016-2020 da Cicad (peça 141, p. 13) ;
- Guia de Transparência Ativa para Órgãos e Entidades do Poder Executivo Federal - 5ª versão - com diretrizes para disponibilização de conteúdo mínimo obrigatório sobre ações e programas (BRASIL, 2017) ;
- Referencial básico de gestão de riscos do Tribunal de Contas da União (BRASIL, 2018) ;
- Guia Referencial para Medição de Desempenho na Administração Pública (peça 157, p. 38-150) ; e
- Decreto 9.203/2017, art. 3º, incisos V e VI, e art. 4º, inciso III.
3.5.2 	Evidências
- Atas de entrevistas com: Casa Civil (peça 149, p. 51-55) e Ministério da Saúde (peça 159, p. 517-521) ;
- Ata do painel de referência com gestores (peça 151, p. 13-18) ;
- Resenha Executiva da Casa Civil, edição de 31/5/2018, versando sobre o monitoramento do Programa "Crack, é Possível Vencer" (peça 157, p. 1-8) ;
- Cartilha do Programa "Crack, é Possível Vencer" (peça 158, p. 5-37) ;
- Relatório da Casa Civil sobre o monitoramento regionalizado "Ciclo I Programa Crack, é Possível Vencer" (peça 157, p. 9-25) ;
- Apresentação da Casa Civil sobre o monitoramento regionalizado "Ciclo II Programa Crack, é Possível Vencer" (peça 157, p. 26-37) ;
- Apresentação do Ministério da Educação sobre as ações daquele órgão concernentes à prevenção ao uso de drogas (peça 157, p. 287-299) ;
- Cartilha do Programa Saúde na Escola (peça 157, p. 300-325) ;
- Decreto 4.345/2002, que institui a Política Nacional Antidrogas (PNAD) ;
- Resolução 3/GSIPR/CONAD, de 23/5/2005, que aprovou a Política Nacional sobre Drogas (peça 158, p. 1-4) ; e
- Resolução CONAD 1/2018, que define as diretrizes para o realinhamento e fortalecimento da Política Nacional sobre Drogas (peça 158, p. 39-40) .
3.5.3. 	Análise das Evidências
Havia, até pelo menos 2018, deficiências nos procedimentos de avaliação e monitoramento da política pública sobre drogas em sua forma global, por eixo ou regionalizada. 
A Senad e o Conad, instâncias de governança e gestão do setor, não sistematizavam, tampouco controlavam centralmente dados, informações, efetivos resultados e entraves relacionados às ações executadas pelos diferentes órgãos e entidades componentes do Sisnad.
Não havia sequer critérios e requisitos necessários à elaboração de prestações de contas, ao repasse de dados gerenciais e às demais providências imprescindíveis ao monitoramento e à avaliação da política, programas e planos afetos à área de drogas ilícitas. Os procedimentos dos órgãos limitavam-se aos registros do Sistema Integrado de Planejamento e Orçamento (Siop) e ao modelo de avaliação dos planos plurianuais orientado pelo Ministério do Planejamento, Desenvolvimento e Gestão.
Entretanto, monitoramento e avaliação de política pública transcendem as informações veiculadas no Siop e em relatórios de avaliação de planos plurianuais. Tais relatórios, em especial, trazem elementos basicamente descritivos sobre as ações realizadas (metas atingidas) no período considerado e não se adentram no exame sistêmico dos resultados alcançados em termos de efetividade e/ou no processo de retroalimentação do ciclo da política pública.
Restou, assim, evidenciada a falta de atuação do Conad, a quem compete, na qualidade de órgão superior do Sisnad, acompanhar a política nacional sobre drogas, tarefa que sugere a obrigação de avaliá-la e monitorá-la.
Quanto à Senad, a equipe de auditoria não logrou êxito em obter dados, informações, estudos e análises sistêmicos e/ou globais, o que, igualmente, caracterizou, até 2018, omissão no exercício de competências daquela Secretaria no tocante à incumbência de coordenar atividades relativas à avaliação de planos, programas, procedimentos e políticas públicas sobre drogas, nos termos do art. 17, inciso IV, do anexo I do Decreto 9.360/2018 (anteriormente art. 23, inciso IV, do Anexo I do Decreto 8.668/2016, e art. 24, inciso IV, do Anexo I do Decreto 9.150/2017, que foram revogados) .
Questionados, os gestores limitaram-se a enfatizar, em diversas oportunidades, a dificuldade que aquela Secretaria teria em coordenar, controlar e avaliar uma política dessa magnitude, dada a alta transversalidade e o grande número de órgãos e entidades envolvidos. 
Conforme apurado, na maioria dos casos, os responsáveis pelas ações ligadas às drogas organizavam individualmente os dados e informações oriundos das ações executadas, sem qualquer perspectiva de avaliação conjunta com aquelas realizadas pelos demais órgãos do Sisnad.
Há, além disso, houve situações envolvendo órgãos que não monitoravam as próprias ações, como aquelas evidenciadas nos Ministérios da Educação e da Saúde.
Perguntado pontualmente sobre o monitoramento e a avaliação dos cursos de prevenção ao uso de drogas para educadores de escolas públicas do programa "Crack, é Possível Vencer", o Ministério da Educação, apesar de responsável pela ação, conforme cartilha à peça 158, p. 13, informou que caberia às universidades parceiras encaminhar os dados e as informações concernentes aos resultados da ação diretamente à Senad e à SAM/CC (peça 152, p. 6) .
O Ministério da Saúde, igualmente, suscitado acerca de aspectos referentes à avaliação do Programa Saúde na Escola (PSE) , informou à equipe de auditores que o programa ainda não teria sofrido avaliação de sua efetividade, incluindo-se os custos envolvidos (eficiência) , já que o último estudo ou avaliação das áreas de seu foco, segundo declarado, deu-se em 2007 (peça 159, p. 519) .
Ressalte-se que a avaliação, mediante critérios objetivos, é essencial para que se possa fundamentar ou apreciar: a continuidade da política pública sobre drogas da forma em que está sendo executada, nos casos em que eventuais adversidades de implementação sejam pequenos; a reestruturação de aspectos práticos da política pública, nos casos em que as adversidades existentes na implementação não apresentam gravidade suscetível de comprometer a política pública como um todo; e a descontinuidade de ações específicas, nos casos em que o problema público foi resolvido, ou quando os problemas de implementação são insuperáveis, ou quando a política pública ou ação se torna inútil pelo natural esvaziamento do problema.
A ausência de avaliação consistente enseja incertezas e desconhecimento quanto ao real alcance dos objetivos predefinidos, indicando governança e gestão deficitárias. Inviabiliza, assim, a medição do desempenho das ações e dos objetivos da política sobre drogas. 
A par disso, o Tribunal editou o Referencial para Avaliação de Governança em Políticas Públicas, em que se realça diversas boas práticas colhidas das mais diferentes e respeitadas instituições mundo afora acerca da avaliação da implementação de políticas públicas (BRASIL, 2014, p. 63-64) : 
- Definição do escopo, do propósito e dos demandantes do sistema de monitoramento e avaliação desde o momento de formulação da política (NAO, 2001) ;
- Identificação de indicadores-chave de progresso para os principais objetivos da política (COMISSÃO EUROPÉIA, 2009) ;
- Disponibilidade suficiente de dados confiáveis e relevantes para dar suporte aos relatórios de desempenho da política (ANAO, 2006) ;
- Identificação dos principais agentes responsáveis pelo fornecimento e utilização de dados e informações (COMISSÃO EUROPEIA, 2009) ;
- Comunicação regular sobre o progresso da política, mediante relatórios de implementação, às principais partes interessadas (ANAO, 2006) ;
- Monitoramento e avaliação dos progressos para os principais produtos (deliverables) da implementação (ANAO, 2006; BRASIL, 2013) ;
- Internalização de lições aprendidas antes do início de etapas subsequentes, no caso de políticas constituídas por iniciativas sequenciadas (ANAO, 2006) ;
- Distinção entre os fatores endógenos e exógenos na avaliação do sucesso ou fracasso da política (NAO, 2001) ;
- Comunicação programada dos resultados da avaliação, de modo a promover a retroalimentação tempestiva no âmbito do ciclo de políticas públicas (NAO, 2001; ANAO, 2006; COMISSÃO EUROPEIA, 2009) ;
- Desenvolvimento de mecanismos para monitorar, avaliar e reportar resultados dos esforços cooperativos (GAO, 2005) .
Portanto, restou evidenciada a conduta omissiva do Conad, ao não exercer as competências de acompanhamento e de avaliação do desempenho dos planos e programas da política nacional sobre drogas, conforme Decreto 5.912/2006, art. 4º, inciso III, na redação vigente no período avaliado na auditoria (2010 a 2018) .
Da mesma forma, omitiu-se a Senad ao não exercer competências relacionadas ao seu papel de desenvolver e coordenar atividades relativas à avaliação de planos, programas, procedimentos e políticas públicas sobre drogas, nos termos do art. 17, inciso IV, do Anexo I do Decreto 9.360/2018 (revogado) .
Como causa, igualmente deve ser enfatizada a ausência de atuação do comitê gestor do Piecod, a quem competiria acompanhar e avaliar o desenvolvimento do aludido plano, assim como consolidar em relatório periódico as informações sobre a implementação das ações e os resultados obtidos, em consonância com o art. 4º, incisos II e III, do Decreto 7.179/2010. 
No tocante às repercussões deste achado de auditoria, conforme estabelece o "Referencial Básico de Gestão de Riscos do TCU", importante destacar que a gestão de riscos compreende as atividades destinadas a identificar, analisar, avaliar, tratar e monitorar eventos que possam impactar negativamente os resultados, de modo a conferir razoável segurança quanto ao alcance dos objetivos das instituições (BRASIL, 2018, p. 14) . 
Com base em tais considerações, a ausência de critérios e requisitos mínimos para avaliação dos objetivos e resultados leva à conclusão de que as instâncias tanto de governança quanto de gestão da política sobre drogas negligenciaram a gestão mínima dos riscos associados ao alcance dos objetivos das ações, dos planos e dos programas da política em análise.
Em uma perspectiva global e transversal, os feedbacks acerca da correção ou não dos rumos das ações, dos planos e dos programas sobre drogas restaram prejudicados em razão do déficit ou da ausência de dados e informações estruturados que permitissem a avaliação periódica da política (BRASIL, 2018, p. 21) . 
As deficiências no monitoramento e na avaliação da política pública sobre drogas, em seu formato integral, também demonstra que o País não está em sintonia com as orientações do eixo Fortalecimento Institucional do Plano de Ação Hemisférico sobre Drogas 2016-2020 da Cicad (peça 141, p. 13) . 
4.4. Fortalecimento do monitoramento e da avaliação de programas e/ou intervenção sobre drogas, através de indicadores de resultados e impacto, e ferramentas de análise com base em evidências, tanto no âmbito de redução da demanda como no de redução da oferta de drogas.
Cumpre esclarecer que, na vigência do "Crack, é Possível Vencer", diferentemente, a equipe detectou que, de certa forma, houve monitoramento e avaliação das ações desse programa, já que cada órgão levantava os dados e informações decorrentes das ações executadas e os encaminhava à SAM/CC.
Certamente, conforme já citado, tal sistemática deu-se em virtude de o "Crack, é Possível Vencer" ter sido alçado ao status de programa prioritário do Governo Federal, sob a égide da SAM/CC, a quem competiu monitorar e avaliar as ações (acompanhamento das metas físicas) , global e sistematicamente, nos exercícios 2012, 2013 e 2014 (peça 149, p. 54) .
No que concerne ao controle de resultados, mereceu atenção da equipe de auditores a resenha executiva de 2015 elaborada pela SAM/CC, na qual se veicula um balanço geral quantitativo e qualitativo do alcance das metas no período de vigência do "Crack, é Possível Vencer" (peça 157, p. 1-8) . 
No tocante à avaliação ao término do programa, há relatórios correspondentes a dois ciclos de monitoramento, em que se destacaram fragilidades e potencialidades do programa (peça 157, p. 24-25 e 29) .
	Tabela 3 - Avaliação do Ciclo I do Monitoramento Regionalizado

	Pontos positivos
	Pontos negativos

	Maior aproximação e conhecimento da dinâmica local que a estratégia possibilitou para todos os participantes;
	Reuniões muito longas: o caráter exploratório das reuniões e a junção de diferentes áreas e atores tornou o processo extenso e bastante cansativo em alguns momentos

	Reconhecimento pelo município da importância do programa, uma vez que as equipes do Governo Federal entraram em contato com os gestores locais, sinalizando nosso acompanhamento
	Tempo necessário para finalização do ciclo completo: consequência direta do ponto acima, a finalização de todo o ciclo de monitoramento durou seis meses, com a discussão de cerca de 120 municípios conjuntamente

	Compartilhamento de informações entre as áreas
	Necessidade de aperfeiçoar controle de encaminhamentos: em geral, as reuniões geraram um grande número de encaminhamentos, que não foram corretamente acompanhados

	Consolidação do modelo de monitoramento pelos apoiadores dos ministérios, o que ajudou a orientar o trabalho de suporte técnico nos municípios
	Poucas informações sobre a realidade dos municípios: o desconhecimento da realidade de muitos locais prejudicou as discussões durante as reuniões

	Manutenção/retomada de implantação de rede nos municípios, a partir do impulso e acompanhamento por parte do Governo Federal
	Pouca articulação política com os municípios: grande parte dos encaminhamentos acordados estava relacionada a contatos políticos na esfera de secretários e diretores para tentar impulsionar politicamente a priorização do programa nos territórios

	Fonte: peça 157, p. 24-25

	Tabela 4 - Avaliação do Ciclo II do Monitoramento Regionalizado

	Pontos positivos
	Pontos negativos

	Maior aproximação e conhecimento da dinâmica local
	Estratégia adotada para os municípios potenciais - dificuldade de realização das reuniões com secretários nacionais

	Reconhecimento pelo município da importância do programa
	Dificuldade de realização de encaminhamentos em alguns casos: problemas eminentemente municipais

	Compartilhamento de informações entre as áreas
	Foco no território dificultou a discussão de problemas nacionais e/ou recorrentes

	Ciclo de monitoramento mais curto, o que permitiu duas rodadas de reuniões por município
	
	Reuniões mais curtas e focadas em problemas
	
	Melhor controle de encaminhamentos
	
	Priorização de municípios com maior relevância política e melhor governança
	
	Melhor preparação da reunião por meio de relatórios
	
	Fonte: peça 157, p. 29

3.5.4. 	Causas
- Omissão da Senad no exercício de suas competências; 
- Falta de atuação do Conad na qualidade de órgão superior do Sisnad; 
- Ausência de atuação do Comitê Gestor do Plano Integrado de Enfretamento ao Crack e outras Drogas;
- Ausência no marco regulatório da Política Nacional sobre Drogas, em especial no Decreto 7179/2010, dos requisitos necessários à elaboração das prestações de contas e ao monitoramento e avaliação da política, programas e planos sobre drogas (metas e indicadores de desempenho) ;
- Natureza transversal da temática pressupõe o envolvimento de órgãos de diferentes ministérios e esferas governamentais.
3.5.5. 	Efeitos e riscos decorrentes da manutenção da situação encontrada
- Déficit ou ausência de dados e informações de forma estruturada que permitam a avaliação da política pública sobre drogas em uma perspectiva global e transversal, inviabilizando o feedback acerca da correção ou não dos rumos das ações, planos e programas sobre drogas;
- Exposição de dados e informações fragmentados nos relatórios de gestão dos órgãos responsáveis pela operacionalização das ações da política pública sobre drogas, dificultando a análise e a avaliação da política de forma global e transversal. 
3.5.6. 	Conclusão
A auditoria detectou deficiências no monitoramento e na avaliação da política sobre drogas em sua forma global, por eixos ou regionalizada, visto que se limitavam aos procedimentos relacionados ao modelo adotado no PPA e aos registros no Siop. 
A falha revelou também a falta de avaliação de riscos associados ao alcance de objetivos e resultados de ações, planos e programas da política pública em análise, bem como a ausência de feedback apto a fundamentar reorientações de decisões e correções de caminhos. 
Entre as diversas causas do problema, observou-se a omissão do Conad, da Senad e do Comitê Gestor do Piecod, por não terem exercido as competências que lhes foram legalmente designadas. 
Diante disso, cabe ao Tribunal expedir determinação ao MJSP, ao Ministério da Cidadania e ao Conad para que implementem rotinas de monitoramento e de avaliação da política pública em questão. 
As determinações alinham-se aos normativos que tratam da transparência na Administração Pública e às boas práticas que pressupõem o regular monitoramento e avaliação de políticas públicas.
3.5.7. 	Proposta de encaminhamento
Determinar à Senad e à Senapred, com o apoio do Conad e das demais instituições integrantes do Sisnad, que adotem providências com a finalidade de instituir processos de trabalho ordinários para fins de monitoramento e de avaliação da política pública sobre drogas, consideradas todas as suas ações, nos termos do art. 4º, inciso III, do Decreto 9.203/2017, e dos componentes Monitoramento e Avaliação do Referencial para Avaliação de Governança em Políticas Públicas do TCU, com o propósito de:
a) examinar, com juízo crítico e face às mudanças subsequentes, a justificação lógica da política pública em termos da adequação dos seus objetivos e estratégias;
b) comparar a consecução das metas alcançadas com as estabelecidas, identificando as razões do sucesso e insucesso; 
c) verificar a eficiência dos procedimentos utilizados na execução do programa e da qualidade do desempenho gerencial;
d) determinar a eficiência econômica do programa;
e) determinar e traçar a causalidade dos efeitos e o impacto do programa; e
f) identificar as lições aprendidas e propor recomendações, de modo a reforçar os acertos e/ou, se necessário, ajustar, reorientar e modificar objetivos, metas, arranjos organizacionais e recursos.
Determinar à Senad e à Senapred que adotem providências com vistas à divulgação periódica e atualizada dos relatórios de monitoramento e avaliação da política pública sobre drogas, nos termos do Decreto 9.203/2017, art. 3º, incisos V e VI, e do Guia de Transparência Ativa para Órgãos e Entidades do Poder Executivo Federal.
Determinar ao Conad que inclua em seus planos de trabalho anuais atividades referentes à reformulação e acompanhamento da execução do Plano Nacional de Políticas sobre Drogas, bem como ao acompanhamento do cumprimento, pelo Sistema Nacional de Políticas Públicas sobre Drogas, das diretrizes nacionais para: i) prevenção do uso indevido, atenção e reinserção social de usuários e dependentes de drogas; e ii) repressão da produção não autorizada e do tráfico ilícito de drogas, nos termos do art. 2º, incisos II, VI e VII, do Decreto 9.926/2019.
3.5.8. 	Benefícios Esperados
- Efetividade, transparência, controle das ações e aprimoramento da política pública sobre drogas.
ACHADO NÃO DECORRENTE DAS QUESTÕES DE AUDITORIA
4.1. Achado 6 
As ações de erradicação de plantações de maconha no Paraguai e de destruição de laboratórios de cocaína no Peru, pelo menos no período de 2010 a 2018, não foram realizadas com a frequência recomendada, com consequente aumento da circulação de drogas no território brasileiro.
4.1.1. 	Critérios
- Decreto 4.345/2002 - itens 2.7, 7.1.2, 7.2.2 e 7.2.7;
- Decreto 7.179/2010 - art. 5º, §1º, inciso VII;
- Eixo Cooperação Internacional, ações prioritárias 1.1 e 1.7, do Plano de Ação Hemisférico sobre Drogas 2016-2020 da Cicad (peça 141, p. 41) .
4.1.2. 	Evidências
- Relatório da Coordenação-Geral de Polícia de Repressão a Drogas (CGPRE) (peça 74) ;
- Atas de entrevistas realizadas com o DPF (peças 147 e 149, p. 9-13) ;
- Ata de entrevista realizada com o Adido da Polícia Federal junto à Embaixada do Brasil em Washington (peça 149, 14-18) ;
- Ata de entrevista realizada no Ministério da Defesa (peça 152, p. 1-5) ;
- IV Programa de Cooperação entre o Departamento de Polícia Federal do Brasil e a Secretaria Nacional Antidrogas do Paraguai (peça 144, p. 8-11) ; e
- Termo de Cooperação Interinstitucional entre a Polícia Federal do Brasil e a Polícia Nacional do Peru (peça 144, p. 12-18) . 
4.1.3. 	Análise das Evidências
O Departamento de Polícia Federal (DPF) possui acordo de cooperação firmado com a Secretaria Nacional Antidrogas do Paraguai com vistas à execução, entre outras, de ações de erradicação de maconha naquele país (peça 144, p. 8-11) . 
De igual sorte, possui também ajuste celebrado com a Polícia Nacional do Peru, no qual se insere a previsão de realização de operações destinadas à destruição de laboratórios de cocaína em território peruano (peça 144, p. 12-18) .
No entanto, em virtude de trâmites burocráticos inerentes ao processo de execução dos suprimentos de fundos necessários a essas ações, entre outras motivações não atribuíveis diretamente ao Brasil, algumas dessas operações não foram realizadas nos exercícios de 2016 e 2017, acarretando maior circulação de drogas ilícitas no País.
As ações de erradicação de drogas em países fronteiriços têm se mostrado eficazes e apresentam baixo custo em relação aos benefícios que proporcionam, pois reduzem a entrada de drogas ilícitas em território brasileiro e descapitalizam as organizações criminosas.
Com relação à erradicação de maconha no Paraguai, o representante do DPF informou que o custo de cada ação desse tipo é de aproximadamente R$ 200.000,00 (peça 149, p. 11) , estando prevista a realização de seis operações desse tipo por ano no âmbito do Programa de Cooperação firmado entre o DPF e a Secretaria Nacional Antidrogas do Paraguai (peça 144, p. 9) .
No entanto, apenas duas operações de erradicação de maconha no Paraguai foram realizadas em 2017. Como consequência, houve recorde histórico na apreensão dessa droga no País, uma vez que passou a haver maior circulação do produto em nosso território.
Os dados apresentados na tabela à peça 74, p. 25, mostram que, em 2016 e 2017, foram erradicadas, respectivamente, 2.598 e 1.014 toneladas de maconha no Paraguai, ou seja, houve redução de aproximadamente 61% no quantitativo dessa droga destruída entre um ano e outro. Em consequência, comparando-se os mesmos exercícios, houve aumento superior a 51% no total apreendido de maconha (234,15 toneladas em 2016 e 353,98 toneladas em 2017 - p. 35 da peça 74) .
Destaca-se que também são realizadas operações de erradicação de maconha no Nordeste brasileiro. No entanto, considera o representante do DPF que, em que pese a semelhança do custo dessas ações no Brasil e no Paraguai, o resultado é mais efetivo nas operações realizadas no país vizinho, pois as plantações nessas localidades são muito maiores (peça 147, p. 5) . 
Ademais, acrescenta que o investimento brasileiro em ações de erradicação de maconha no Paraguai também se justifica pelo fato de aproximadamente 80% dessa droga consumida em nosso território prover do referido país, sendo inclusive considerada de alta qualidade (peça 147, p. 5) .
Já com relação às ações de destruição de laboratórios de cocaína o representante do DPF apontou que o ideal seria a realização de duas operações por ano (peça 147, p. 5) , o que ocorreu nos exercícios de 2014 e 2015. No entanto, em 2016, nenhuma iniciativa desse tipo foi realizada, tendo sido feita apenas uma em 2017, na qual foram destruídos doze laboratórios (peça 74, p. 27) .
Os dados apresentados à peça 74, p. 17, mostram o quantitativo de cocaína apreendida no País nos últimos anos (33,9 toneladas em 2014, 27,2 toneladas em 2015, 41,4 toneladas em 2016 e 48 toneladas em 2017) , podendo ser percebido que houve aumento das apreensões dessa droga em 2016 e 2017, quando comparado com os anos de 2014 e 2015.
Em entrevista, foi informado que uma das causas para a não realização dessas operações decorreria de dificuldades enfrentadas no trâmite burocrático de processos de autorização de suprimentos de fundos, fundamentalmente em face das constantes trocas de titulares ministeriais ocorridas em 2016 e 2017 (peça 147, p. 4) . 
Mencionaram, ainda, restrições orçamentárias no Paraguai, que também financia parte das operações de erradicação de maconha e, no caso do Peru, a solicitação, em 2016, de revisão da estratégia de destruição de laboratórios, o que acarretou a não realização de operações naquele ano (peça 147, p. 4-5) .
Frise-se que a importância e a necessidade da realização das operações aqui abordadas, bem como o incremento na troca de informações entre o Brasil e os países fronteiriços, foram destacadas como vantajosas nas entrevistas realizadas com representantes da Direção de Operações e Repressão a Drogas do Departamento de Polícia Federal (peças 147 e 149, p. 9-13) , com o Adido da Polícia Federal junto à Embaixada do Brasil em Washington (peça 149, p. 14-8) e com representantes dos Ministérios da Defesa (peça 152, p. 2) e das Relações Exteriores (peça 152, p. 16-18) .
4.1.4. 	Causas
- Alta rotatividade do cargo de Ministro de Estado da Justiça nos anos de 2016 e 2017, dificultando o trâmite burocrático para autorização de suprimento de fundos;
- Restrições orçamentárias no Paraguai;
- Solicitação do Peru, em 2016, para que a estratégia de destruição de laboratórios fosse revisada.
4.1.5. 	Efeitos e riscos decorrentes da manutenção da situação encontrada
- Aumento da circulação de drogas ilícitas no País.
4.1.6. 	Conclusão
As ações de erradicação de maconha no Paraguai e de destruição de laboratórios de cocaína no Peru possuem uma relação custo-benefício altamente vantajosa quando se compara os recursos alocados nessas operações e os potenciais ganhos obtidos pelo Brasil em tais iniciativas. Isso porque, com um investimento considerado baixo, é possível erradicar toneladas de maconha, bem como destruir dezenas de laboratórios, medidas essas que resultam em menor circulação de drogas no território brasileiro e em descapitalização de organizações criminosas.
Dessa maneira, devem ser envidados esforços para que ações com esse objetivo não deixem de ser realizadas com a frequência adequada, mediante a aceleração dos trâmites burocráticos necessários à execução de despesas correlatas à atividade em questão, bem como a promoção de maior articulação com os países vizinhos, incentivando-os a reconhecer a importância das operações compartilhadas.
Com esse objetivo, serão propostas recomendações orientativas aos Ministérios da Segurança Pública e das Relações Exteriores em grau de alinhamento com as boas práticas relacionadas à cooperação internacional, conforme previsto no Plano de Ação Hemisférico sobre Drogas 2016-2020 da Cicad (peça 141, p. 41) , expressas nos termos seguintes:
1.1 Formulação e implementação de um conjunto de atividades para a promoção e o fortalecimento da assistência técnica e cooperação horizontal entre os Estados membros, outros Estados e os organismos internacionais pertinentes. (...) 
1.7 Fortalecimento de mecanismos para o intercâmbio de informações e boas práticas em matéria de erradicação de cultivos ilícitos.
4.1.7. 	Proposta de encaminhamento
Recomendar ao Ministério da Justiça e Segurança Pública, por intermédio da Secretaria Executiva, que avalie o trâmite de processos de suprimento de fundos destinados às ações de erradicação de drogas ilícitas e de destruição de laboratórios em países fronteiriços, bem como a outras atividades de similar natureza, de modo a dar-lhes maior celeridade, observados os necessários mecanismos de controles internos administrativos.
Recomendar ao Ministério das Relações Exteriores que, no papel de promotor dos interesses do Brasil no exterior, negocie e celebre acordos, tratados ou instrumentos congêneres com governos de países fronteiriços a fim de implementar ou intensificar operações de erradicação de drogas ilícitas e de destruição de laboratórios em seus territórios, bem como outras atividades similares, consoante previsto nos acordos de cooperação já firmados ou em negociação entre o Brasil e os respectivos países. 
4.1.8. 	Benefícios Esperados
- Sensibilização para que sejam incentivadas ações de erradicação de drogas ilícitas e de destruição de laboratórios em países fronteiriços;
- Garantia de recursos orçamentários para ações de erradicação de drogas ilícitas e de destruição de laboratórios em países fronteiriços;
- Diminuição da circulação de drogas ilícitas no País;
- Descapitalização das organizações criminosas; e
- Maior intercâmbio de informações entre os países fronteiriços.
ANÁLISE DOS COMENTÁRIOS DOS GESTORES
5.1.	Relatório preliminar - Agosto de 2018
Em 2018, o relatório preliminar de auditoria foi enviado (peças 173-189) para comentários de gestores da Secretaria Nacional de Política sobre Drogas; do Conselho Nacional de Políticas sobre Drogas; do Departamento da Polícia Federal; dos Ministérios da Justiça, da Defesa, da Educação, das Relações Exteriores, da Saúde, do Desenvolvimento Social, da Cultura, do Esporte e da Segurança Pública; da Secretaria Nacional de Segurança Pública; da Casa Civil da Presidência da República (CC/PR) ; e do Conselho Nacional de Educação (denominações dos órgãos em 2018) .
 O intuito da remessa foi concedê-los, caso desejassem, a oportunidade de apresentar comentários e contribuições ao teor do relatório no prazo definido pelo Tribunal. 
Os comentários apresentados resultaram em alterações pontuais no relatório e no apêndice, decorrentes de fatos novos ou de esclarecimentos que justificaram tal medida. Não redundaram, contudo, em modificações no encaminhamento sugerido no relatório preliminar, excetuando-se a exclusão da proposta de determinação para elaboração de um plano de ação para implementação e aprimoramento das ações do eixo prevenção, por já estar essa medida indiretamente contemplada na proposta c.1.2.
As sugestões apresentadas pelos gestores e os respectivos motivos do não acatamento são os seguintes, conforme detalhados na instrução à peça 235.
5.1.1	Senad (peça 218) 
a) alteração nos parágrafos 63 e 99 do relatório preliminar, para excluir a menção à inexistência de um plano nacional em vigor: o normativo que instituiu o Piecod (Decreto 7.179/2010) , embora vigente, não direciona a política pública sobre drogas. Além disso, não há incorreção no texto do relatório, uma vez que, do ponto de vista semântico, o sentido que se imprimiu à palavra "vigor" adere-se ao conceito de atividade, validade, robustez e/ou valor.
b) alteração na proposta de encaminhamento "c.1.1", para excluir a possibilidade de tornar efetivo o Piecod: esse juízo de valor não cabe ao Controle Externo, estando sob a órbita discricionária da Presidência da República; o Controle Externo apenas defende a efetiva existência e operação de um plano nacional no setor, quer seja pela reativação e aperfeiçoamento do Piecod, quer seja pela instituição de novo plano.
c) alteração no parágrafo 129, para que a atualização da política tenha por norte os estudos preparatórios que serão apresentados pelo grupo de trabalho instituído pela Portaria Senad/MJ 31, de 17/8/2018: não cabe ao Controle Externo estabelecer esse nível de vinculação e definir como a Administração atingirá o fim proposto; ademais, não se adotou o termo "atualização da política nacional sobre drogas" para evitar a repetição da mesma situação encontrada nesta auditoria (Resolução do Conad atualizou a política nacional sem integrá-la ao texto do decreto presidencial que tinha o mesmo objeto) ;
d) exclusão da causa "Não exercício, por parte da Senad, do protagonismo que lhe foi conferido para direcionar a implementação e o fomento de ações do eixo prevenção", prevista no item 3.3.4 do relatório preliminar: restou evidenciado que o eixo prevenção, quando comparado com os eixos cuidado e enfrentamento, detém o menor número de ações e investimentos, tendo como uma de suas prováveis causas, consoante descrito no relatório, a falta de alavancagem desse eixo por parte da Senad;
e) alteração dos parágrafos 271 e 277 do relatório preliminar, que tratam da ciência ao então Ministério da Justiça sobre o não exercício, por parte do Conad, das competências previstas no Decreto 5.912/2006, art. 4º, incisos I, II, III e V, e no Regimento Interno do Conselho, de forma que constasse "não exercício parcial", no lugar de "não exercício":  deficiências de atuação do Conad no tocante às suas competências documentalmente documentadas;
f) alteração do achado 5, sob o argumento de que a Senad monitora e avalia a política pública sobre drogas por meio do Sistema Integrado de Planejamento e Orçamento (Siop) , disponibilizado pelo Ministério do Planejamento e vinculado ao PPA e dos relatórios anuais de avaliação do PPA: relatórios trazem elementos basicamente descritivos sobre as ações realizadas (metas atingidas) no período considerado e não se adentram no exame sistêmico dos resultados alcançados em termos de efetividade da política pública e/ou no processo de retroalimentação do ciclo da política pública.
5.1.2	CC/PR (peça 224) 
a) alteração do destinatário das recomendações c.1.1 e c.1.2 à CC/PR, por não estar o órgão incumbido das competências relacionadas às drogas: embora não seja pertinente excluir a Casa Civil desse contexto, por ser órgão de assistência direta à Presidência da República, é plausível endereçar as recomendações c.1.1 e c.1.2 também ao MJSP, por intermédio da Senad;
b) exclusão da recomendação c.1.3 (alocação da Senad em alto nível político) , por entender que a temática drogas está contemplada em uma secretaria nacional, o que caracterizaria o seu alto nível político, e por ser questão afeta à autoridade máxima do Poder Executivo: a proposta não visa à ascendência vertical da unidade na estrutura organizacional do Poder Executivo Federal, mas ao seu destaque, fortalecimento e legitimação como órgão central da política sobre drogas; o endereçamento à CC/PR deve-se ao fato de ser a unidade responsável por assistir direta e imediatamente o Presidente da República (Lei 13.502/2017, art. 3º, inciso I) , a quem de fato compete a avaliação da conveniência e oportunidade da implementação dessa recomendação.
5.1.3.	Secretaria de Controle Interno do Ministério da Defesa (Ciset-MD) e do Centro Gestor e Operacional do Sistema de Proteção da Amazônia (Censipam) (peças 209-211) 
	a) exclusão da causa do achado 1: "omissão dos gestores do Ministério da Defesa e do DPF para ultimar as tratativas para constituição do Centro Integrado de Combate ao Crime Organizado (Ciccon) ": restou demonstrado que, apesar dos preparativos realizados à época, o Ciccon nunca foi efetivamente criado.
5.1.4.	MEC (peça 217) 
a) exclusão da determinação do parágrafo 203 do relatório preliminar, que prevê que o ministério e o CNE apresentem plano de ação a fim de dar cumprimento à diretriz 4.2.8 do Decreto 4.345/2002, uma vez que a temática sobre drogas já estaria inserida na Base Nacional Comum Curricular (BNCC) : nenhum dos excertos trazidos pelo MEC explicitam diretamente o assunto "prevenção ao uso de drogas ilícitas" na BNCC, fazendo com que os currículos possam ou não tratar da matéria, a critério dos estabelecimentos de ensino. 
5.2	. Relatório de auditoria - Agosto de 2019
O relatório final de auditoria produzido em 2018 foi enviado para comentários dos gestores por determinação do relator em 2019 (peças 245 e 247-260) em razão do longo período transcorrido desde então. Nesse ínterim, ocorreu a mudança do Governo Federal. 
Os comentários apresentados resultaram em alterações no relatório e no apêndice, decorrentes, sobretudo, da publicação de normativos em 2019 relativos à política pública sobre drogas. 
Não acarretaram, contudo, modificações significativas nas propostas de encaminhamento, visto que, em sua maioria, tratam de correção dos destinatários de recomendações, determinações e ciências. 
Foram excluídas as medidas propostas que defendiam a exigência de: efetiva execução do Decreto 7.179/2010, visto que a Lei 13.840/2019 prevê a elaboração de novo Plano Nacional de Políticas sobre Drogas até março de 2020; acompanhamento da gestão dos recursos do Fundo Nacional Antidrogas pelo Conad, haja vista a publicação do Decreto 9.926/2019, que retirou essa competência do conselho; e cumprimento, por parte do MEC e CNE, da diretriz 4.2.8 da Política Nacional Antidrogas, em razão da revogação do Decreto 4.345/2002.
Sãos as seguintes as sugestões não acatadas e os respectivos motivos, detalhados na instrução à peça 290:
5.2.1.	Casa Civil da Presidência da República
Em relação à proposta de encaminhamento do Achado 4, parágrafo 269 do relatório (peça 240, p. 52) , a Subchefia informou que não monitorou o Piecod, mas o programa "Crack, é Possível Vencer!", que era projeto prioritário à época. Argumentou que a política pública de enfrentamento às drogas não se resumia às ações desse programa, tampouco deveria com ele encerrar-se (peça 288, p. 4) .
A subchefia informou, ainda, que o Decreto 9.761/2019 aprovou nova Pnad, passando a indicar expressamente a Senapred do Ministério da Cidadania e a Senad do Ministério da Justiça e Segurança Pública como responsáveis pela articulação e coordenação da implementação da Pnad no âmbito de suas respectivas competências. Na opinião da subchefia, os dois órgãos já teriam elevado nível político e hierárquico.
Por fim, pontuou que, apenas após a feitura do plano sobre drogas e sua eventual incorporação à carteira de projetos prioritários, a sua implementação passaria a ser acompanhada pela Subchefia, com fulcro no Decreto 9.678/2019, que estabeleceu, entre suas atribuições, a coordenação, o monitoramento e a avaliação dos resultados dos programas e dos projetos considerados prioritários pelo Presidente da República (peça 288, p. 4) .
Não obstante tais considerações, a recomendação proposta não visa interferir na definição de competências ou de prioridades do Poder Executivo. Objetiva apenas evitar que os problemas identificados no período apurado na auditoria (2010 a 2018) se repitam na gestão do novo Plano Nacional de Políticas sobre Drogas. 
Além disso, uma vez já legalmente definido o coordenador para cada um dos eixos (redução da oferta e redução da demanda) , a indicação expressa em normas de um coordenador geral do plano ampliaria a possibilidade de integração dos diferentes atores.
5.2.2. Ministério da Defesa
As manifestações da Secretaria de Controle Interno do Ministério da Defesa (Ciset-MD) e do Centro Gestor e Operacional do Sistema de Proteção da Amazônia (Censipam) trataram sobre uma das causas do achado 1, a saber: omissão dos gestores do Ministério da Defesa e do DPF para ultimar as tratativas para constituição do Centro Integrado de Combate ao Crime Organizado (Ciccon) .
Sobre o assunto, argumentaram que não caberia ao Censipam a criação do Ciccon, pois essa competência era de responsabilidade do Comitê Gestor do Piecod, conforme previsto no Decreto 7.179/2010, alterado pelo Decreto 7.637/2011 (peça 280, p. 1) . 
O Censipam destacou que o Decreto 7.179/2010 completou nove anos de vigência sem que o MJSP tivesse êxito na implementação do Ciccon. 
Por fim, propôs que o Decreto 7.179/2010 fosse alterado no que diz respeito ao Ciccon, considerando as ações que vêm sendo implementadas pelo MJSP, que contemplam a criação de Fusion Centers (peça 280, p. 3) . 
No entanto, o Censipam não informou quais alterações deveriam ser propostas em relação ao Ciccon, nem explicou que ações estariam sendo implementadas.
Desse modo, uma vez que a Solicitação do Congresso Nacional requer expressamente a avaliação dos atos de gestão das políticas públicas do Piecod e que o Ciccon era uma ação estruturante desse plano, devem ser reportados todos os fatos apurados concernentes, sem alteração do relatório de auditoria.
CONCLUSÃO
A presente auditoria operacional, decorrente de Solicitação do Congresso Nacional, objetivou avaliar os atos de gestão do Plano Integrado de Enfrentamento ao Crack e outras Drogas (Piecod) , instituído pelo Decreto 7.179/2010, bem como de outros programas associados, no intervalo de 2010 a 2018.
Os critérios de auditoria observaram, em especial, os componentes institucionalização, coordenação e coerência e monitoramento e avaliação estabelecidos no Referencial para Avaliação de Governança em Políticas Públicas publicado pelo Tribunal de Contas da União em 2014. 
Para atingir o objetivo proposto, formularam-se três questões de auditoria: 
I - A atuação dos diversos atores governamentais envolvidos na implementação da política pública sobre drogas é regulada em normativos legais ou infra legais?
II - Os atores governamentais trabalham de maneira coordenada para a implementação da política pública sobre drogas? 
III - Os mecanismos de monitoramento e avaliação da política pública sobre drogas permitem avaliar seu desempenho?
Em relação à primeira questão, verificou-se que, apesar de a política pública sobre drogas amparar-se em diversos dispositivos legais e infra legais, houve, no período considerado, normas não observadas, sobrepostas e conflitantes.
De fato, o Piecod não foi cumprido pela Administração, apesar de o legislador não o ter declarado explicitamente revogado (revogação expressa) , bem como inexistir novo normativo regulando integralmente a matéria (revogação tácita) . 
Alegam os gestores que o Piecod teria sido substituído pelo programa "Crack, é Possível Vencer". No entanto, tratou o referido programa de uma cartilha que, apesar de ter ditado importantes ações e de possuir status de plano nacional prioritário, teve curto e limitado prazo de execução (de 2012 a 2014) .
Como consequência principal, não há plano nacional sobre drogas em vigor, o que se explica, em parte, pelo fato de o Governo Federal não ter traçado estratégia de execução do Piecod, bem como, em especial, não ter mantido em regular e efetiva operação todas as instâncias de governança com papéis definidos no Sistema Nacional de Políticas sobre Drogas.
Entretanto, conforme estabelece o Decreto 9.926/2019, um novo Plano Nacional de Políticas sobre Drogas, com duração de cinco anos, deverá ser submetido ao Conad até 1º/3/2020, do que se seguirá, nos quatro anos subsequentes, análise acerca de sua reformulação até que um novo plano seja aprovado em 2025.
Portanto, propõe-se dar ciência à Casa Civil da Presidência da República, à Secretaria Executiva e à Secretaria Nacional de Políticas sobre Drogas do MJSP e ao Conselho Nacional de Políticas sobre Drogas sobre a não execução do Piecod, bem como sobre a inexistência de outro plano nacional sucessor vigente. Além disso, deve-se fixar prazo para remessa ao Tribunal do plano de que trata o Decreto 9.926/2019.
Além disso, segundo será proposto, deve o Governo Federal, quando da elaboração do plano nacional, cuidar para que: tenha uma coordenação central; desdobre-se em planos setoriais e regionais, contemple todas as ações da política pública, reflita-se nos instrumentos orçamentários e contenha todos os elementos característicos de um plano, que, para tanto, poderá valer-se das orientações emanadas dos Acórdão 811/2017-TCU-Plenário e 579/2018-TCU-Plenário. 
Quanto à política pública nacional sobre drogas, no período de 2010 a 2018, havia diretrizes não coincidentes regulando a matéria, ambas consideradas válidas por gestores, veiculadas no Decreto 4.345/2002 e na Resolução 3/GSIPR/CONAD/2005. 
Contudo, em 2019, o Governo Federal publicou o Decreto 9.761/2019, que aprovou a nova Política Nacional sobre Drogas (Pnad) e revogou expressamente o Decreto 4.345/2002. Para evitar a reincidência dessa impropriedade, propõe-se dar ciência aos gestores acerca da coexistência de duas políticas sobre drogas não coincidentes, situação que vigeu até 2018. 
Observou-se, ainda, a não priorização de ações referentes ao eixo prevenção pelo Governo Federal. A partir dessa constatação, e considerando que a discussão sobre esse tema deve ser estimulada, o relatório propõe cientificar a Senad e a Secretaria Executiva do MJSP, a Secretaria Executiva do Ministério da Educação, o Conad e a Senapred do Ministério da Cidadania sobre a não priorização desse eixo no âmbito da política pública em questão entre 2010 a 2018, o que afrontou o pressuposto básico 2.6 da Política Nacional Antidrogas, vigente à época.
No tocante à coordenação e à coerência, segunda questão de auditoria, sobressai-se, a partir de diversos relatos colhidos em 2018, a falta de coordenação central da política pública sobre drogas. 
Conforme visto nos autos, o Sisnad, instituído pela Lei 11.343/2006, tem a finalidade de articular, integrar, organizar e coordenar as atividades relacionadas com a prevenção do uso indevido, a atenção e a reinserção social de usuários e dependentes de drogas, assim como a repressão da produção não autorizada e do tráfico ilícito de drogas.
O sistema deve assegurar a orientação central e a execução descentralizada das ações realizadas em seu âmbito nas esferas federal, distrital, estadual e municipal. 
Entre os princípios do Sisnad, insere-se a observância às orientações e normas emanadas do Conad.
O Conad é órgão normativo e de deliberação coletiva do Sisnad. A Senad, por seu turno, atua na qualidade de secretaria executiva do Conad. Ambos os órgãos se vinculam ao Ministério da Justiça e Segurança Pública.
Em relação ao Conad, verificou-se, ao arrepio da lei de vigência da época (2010 a 2018) , o não exercício das competências de acompanhamento e atualização da política nacional sobre drogas; de orientação normativa sobre as atividades de prevenção, atenção, reinserção social de usuários e dependentes de drogas e de repressão da produção não autorizada e do tráfico ilícito de drogas; de acompanhamento e avaliação da gestão dos recursos do Fundo Nacional Antidrogas (competência não mais prevalecente em face do Decreto 9.926/2019) ; de desempenho dos planos e programas da política nacional sobre drogas; e de promoção da integração dos órgãos e entidades congêneres dos estados, dos municípios e do Distrito Federal ao Sisnad. 
O não exercício dessas tarefas legais pode ter tido como origem a falta de estruturação e organização do Conselho, situação constatada a partir das evidências seguintes: não instituição de comissões regimentalmente previstas, que possuem como finalidade subsidiar discussões que fundamentam as deliberações do Conad; não realização de reuniões ordinárias na frequência determinada em normativos; não registro sistemático das reuniões do Conad em atas, o que prejudica o histórico das discussões e decisões e possibilita a descontinuidade de ações; e ausência de assinaturas e aprovações de atas, estabelecendo-se o informalismo em importante grau naquela seara colegiada.
A Senad, por seu lado, apresentava dificuldades no processo de articulação e coordenação da política pública sobre drogas, caracteristicamente transversal, em razão da amplitude de atores e ações de diferentes setores que a permeiam, bem como da falta de destaque desse órgão como órgão central da política.
De fato, a transversalidade da política pública em exame pressupõe elevado nível de contato e comunicação entre pessoas e grupos ampliados e sem hierarquia. Exige, por conseguinte, o papel central de um órgão investido de autoridade, legitimidade, capacidades e competências necessárias à coordenação e à articulação de todos os eixos da política pública sobre drogas em suas diferentes etapas de formulação, implementação, monitoramento e avaliação.
Com as mudanças promovidas pela Lei 13.844/2019, houve alteração na gestão da política pública sobre drogas, estabelecendo-se hodiernamente dois coordenadores, um para cada esfera de atuação: a Senad quanto às competências de redução da oferta e a Senapred, quanto às de redução da demanda (peça 283, p. 4) .
Porém, considerando a amplitude da política pública sobre drogas, essa duplicidade de instâncias coordenadoras, divididas por eixo, pode traduzir-se em prejuízos para o setor, notadamente no que tange à relacionamento entre os múltiplos atores envolvidos. 
É, pois, assim imprescindível a designação de um responsável pela intercomunicação de todos os segmentos da política pública com o objetivo de criar coerência nas ações governamentais para reduzir a redundância, lacunas e contradições dentro e entre programas e ações.
Dessa forma, propõe-se que se estabeleça uma coordenação central para a política sobre Drogas, dotando-a de capacidade e competências para fazer com que os diversos sistemas institucionais que atuam na política pública trabalhem juntos.
A dificuldade encontrada pela Senad em comandar centralmente tão largo espectro de atores e órgãos governamentais resultou, inclusive, talvez pela falta de força política, no não reconhecimento de sua missão de também coordenar a vertente de enfrentamento da política pública em questão, no período de 2010 a 2018, ponto merecedor de proposta de ciência ao órgão.
A falta do exercício do atributo coordenação pela Senad e das competências do Conad tiveram implicações também no campo do monitoramento e avaliação da política pública, pois não houve preocupação, ou talvez meios, de conduzir esse processo avaliativo sob ótica global, seccional ou regional.
Portanto, é assim imprescindível que a Senad e a Senapred, apoiadas pelo Conad e pelas demais instituições integrantes do Sisnad, estabeleçam os canais necessários para viabilizar o processo de monitoramento e avaliação da política pública em comento, unindo suas diferentes nuances e trazendo resultados consolidados representativos, bem como promovendo os pertinentes registros em relatórios periodicamente atualizados e publicizados.
Afora os aspectos abordados, outro tema foi tratado na presente fiscalização: o não estabelecimento ordinário de ações conjuntas com países fronteiriços de procedimentos de erradicação de drogas ilícitas e de destruição de laboratórios.
No que tange ao compartilhamento de ações com países vizinhos, é preciso incentivá-los a implementar ou dar continuidade aos acordos de cooperação firmados com o Brasil para realizar operações de erradicação de drogas ilícitas e de destruição de laboratórios em seus territórios, além de outras semelhantes, bem como dar especial celeridade a processos administrativos de suprimento de fundos que objetivam viabilizar as referidas operações conjuntas.
Por fim, para finalizar, têm-se, em resumo, as seguintes respostas às questões de auditoria que estruturaram a presente fiscalização, considerando o interregno de 2010 a 2018:
A atuação dos diversos atores governamentais envolvidos na implementação da política pública sobre drogas é regulada em normativos legais ou infralegais? 
Normativos há, porém, conforme o caso, apresentam-se sobrepostos, conflitantes e inobservados. O Plano Nacional de Enfrentamento ao Crack e Outras Drogas, tema central da demanda legislativa ora em atendimento, foi descontinuado sem qualquer determinação legal expressa nesse sentido e não há qualquer outro plano nacional sucessor em vigor ainda em 2019. 
A política nacional do setor, por sua vez, em 2018, encontrava-se instituída por meio de dois documentos de naturezas distintas e com diretrizes não coincidentes (decreto do Poder Executivo Federal e resolução do Conselho Nacional de Políticas sobre Drogas) . Em 2019, o Governo Federal publicou a nova Política Nacional Antidrogas, entretanto, sem ainda revogar a resolução do conselho.
Os atores governamentais trabalham de maneira coordenada para a implementação da política pública sobre drogas? 
Não. Conforme verificado em 2018, os órgãos do Sisnad atuavam em ambiente isolado, cada qual atento às suas respectivas atribuições. 
O Conad não exercia a competência de integração dos órgãos que compõem o Sisnad e não havia comitês de gestão e execução da política pública sobre drogas instituídos e operantes. O Conad também não instituiu comissões, em especial, para o que importa no presente caso, a Comissão de Articulação Interinstitucional, cuja principal finalidade é consolidar a relação do Conad com os Conselhos Estaduais de Políticas sobre Drogas, movimentos sociais e outros Conselhos de Políticas Públicas. 
A Senad, por sua vez, encontrava dificuldades no processo de coordenação central, pois, politicamente, não tinha força para comandar instâncias posicionadas em escalões governamentais muitas vezes superiores ao dela própria. Ademais, o órgão, apesar de responsável, àquela época, pela coordenação da Política Pública em sua totalidade, não exercia essa competência em relação ao eixo enfrentamento. 
Atualmente, segundo a legislação, não há um coordenador central para a política sobre drogas, competência dividida entre a Senad e a Senapred, cada qual na sua órbita de competência.
Os mecanismos de monitoramento e avaliação da política pública sobre drogas permitem avaliar seu desempenho?
Não. Em 2018, havia deficiências no monitoramento e na avaliação da política pública, visto que se limitavam aos lançamentos no Siop e aos procedimentos de avaliação de planos plurianuais.
Encerrada a fiscalização e respondidas todas as questões de auditoria, bem como considerados todos os aspectos da política pública sobre drogas abordados neste trabalho, conclui-se que os achados de auditoria atestam, sobretudo, a não observância de diversos componentes e bases conceituais apresentados no Referencial para Avaliação de Governança em Políticas Públicas publicado pelo Tribunal de Contas da União em 2014, em especial os componentes utilizados como critérios desta auditoria, a saber: institucionalização, coordenação e coerência e monitoramento e avaliação.
Apesar de não constituir escopo desta auditoria o exame do desempenho da política pública em questão, a inobservância dos padrões estabelecidos nos referidos componentes certamente impactou a efetividade não apenas da política de drogas no período, mas também a de segurança pública, problema que hoje ocupa o centro das atenções do País.
7. 	PROPOSTA DE ENCAMINHAMENTO
Ante o exposto, submetem-se os autos à consideração superior, com as seguintes propostas:
a) com fundamento no art. 250, inciso II, do Regimento Interno do Tribunal de Contas da União (RITCU) , determinar:
a.1) à Secretaria Nacional de Políticas sobre Drogas do Ministério da Justiça e Segurança Pública, na qualidade de Secretaria-executiva do Conselho Nacional de Políticas sobre Drogas, que apresente ao Tribunal de Contas da União, até 1º/4/2020, o Plano Nacional de Políticas sobre Drogas de que trata o art. 5º do Decreto 9.926/2019 (item 3.1.7) ;
a.2) à Secretaria Nacional de Políticas sobre Drogas do Ministério da Justiça e Segurança Pública e à Secretaria Nacional de Cuidados e Prevenção às Drogas do Ministério da Cidadania, com o apoio do Conselho Nacional de Políticas sobre Drogas e das demais instituições integrantes do Sistema Nacional de Políticas Públicas sobre Drogas, que:
a.2.1) instituam processos de trabalho ordinários para fins de monitoramento e de avaliação da política pública sobre drogas, consideradas todas suas ações, conforme determina o art. 4º, inciso III, do Decreto 9.203/2017, e os componentes Monitoramento e Avaliação do Referencial para Avaliação de Governança em Políticas Públicas do TCU, com o propósito de (item 3.5.7) :
a.2.1.1) examinar, com juízo crítico e face às mudanças subsequentes, a justificação lógica da política pública em termos da adequação dos seus objetivos e estratégias;
a.2.1.2) comparar a consecução das metas alcançadas com as estabelecidas, identificando as razões do sucesso e insucesso; 
a.2.1.3) verificar a eficiência dos procedimentos utilizados na execução do programa e da qualidade do desempenho gerencial;
a.2.1.4) determinar a eficiência econômica do programa;
a.2.1.5) determinar e traçar a causalidade dos efeitos e o impacto do programa; e
a.2.1.6) identificar as lições aprendidas e propor recomendações, de modo a reforçar os acertos e/ou, se necessário, ajustar, reorientar e modificar objetivos, metas, arranjos organizacionais e recursos;
a.3) à Secretaria Nacional de Políticas sobre Drogas do Ministério da Justiça e Segurança Pública e à Secretaria Nacional de Cuidados e Prevenção às Drogas do Ministério da Cidadania que adotem providências com vistas à divulgação periódica e atualizada dos relatórios de monitoramento e de avaliação da política pública sobre drogas, nos termos do art. 3º, incisos V e VI, do Decreto 9.203/2017 e do Guia de Transparência Ativa para Órgãos e Entidades do Poder Executivo Federal (item 3.5.7) ;
a.4) ao Conselho Nacional de Políticas sobre Drogas que inclua em seus planos de trabalho anuais atividades referentes à reformulação e acompanhamento da execução do Plano Nacional de Políticas sobre Drogas, bem como ao acompanhamento do cumprimento, pelo Sistema Nacional de Políticas Públicas sobre Drogas, das diretrizes nacionais para: i) prevenção do uso indevido, atenção e reinserção social de usuários e dependentes de drogas; e ii) repressão da produção não autorizada e do tráfico ilícito de drogas, nos termos do art. 2º, incisos II, VI e VII, do Decreto 9.926/2019 (item 3.5.7) ; 
b) com fundamento no art. 250, inciso III, do RITCU, recomendar aos órgãos a seguir relacionados que avaliem a conveniência e a oportunidade de:
b.1) Secretaria Nacional de Políticas sobre Drogas e Secretaria Nacional de Cuidados e Prevenção às Drogas: quando da elaboração da proposta do Plano Nacional de Políticas sobre Drogas prevista no art. 5º e no art. 9º, inciso I, do Decreto 9.926/2019, sem prejuízo da coordenação e articulação central, cuidar para que esse plano nacional desdobre-se em planos setoriais e regionais; contemple tod política pública (redução da demanda, redução da oferta e gestão da política) ; reflita-se nos planos plurianuais e nos orçamentos anuais; e contenha todos os elementos característicos de um plano nacional, nos termos orientados nos Acórdão 811/2017-TCU-Plenário e 579/2018-TCU-Plenário (item 3.1.7) ; 
b.2) Casa Civil da Presidência da República, na qualidade de órgão de assistência direta à Presidência da República: definir o órgão central da política pública sobre drogas, alocando-o em alto nível político e dotando-o de capacidades e competências necessárias à coordenação e à articulação de todas as ações da política pública sobre drogas (redução da demanda, redução da oferta e gestão da política) nas etapas de formulação, implementação, monitoramento e avaliação, conforme previsto no Objetivo 1 do Eixo Fortalecimento Institucional do Plano de Ação Hemisférico sobre Drogas 2016-2020 da Comissão Interamericana para o Controle de Abuso de Drogas (Cicad) (item 3.4.7) ;
b.3) Secretaria Executiva do Ministério da Justiça e Segurança Pública: avaliar o trâmite dos processos de suprimento de fundos destinados às ações de erradicação de drogas ilícitas e de destruição de laboratórios em países fronteiriços, bem como a outras atividades similares, de modo a dar-lhes maior celeridade, observados os necessários mecanismos de controles internos administrativos (item 4.1.7) ;
b.4) Ministério das Relações Exteriores, no papel de promotor dos interesses do Brasil no exterior: negociar e celebrar acordos, tratados ou instrumentos congêneres com governos de países fronteiriços a fim de estabelecer os melhores meios para incentivá-los a realizar operações de erradicação de drogas ilícitas e de destruição de laboratórios em seus territórios, bem como outras atividades similares, consoante previsto nos acordos de cooperação já firmados ou em negociação entre o Brasil e os respectivos países (item 4.1.7) ; 
c) com fundamento no art. 7º da Resolução TCU 265/2014, dar ciência aos órgãos abaixo indicados sobre as seguintes impropriedades, verificadas no período de 2010 a 2018, com vistas à adoção de providências internas que previnam a ocorrência de outras semelhantes:
c.1) Casa Civil da Presidência da República, Secretaria Executiva do Ministério da Justiça e Segurança Pública, Secretaria Nacional de Políticas sobre Drogas e Conselho Nacional de Políticas sobre Drogas: não execução do Plano Integrado de Enfrentamento ao Crack e outras Drogas, o que afrontou o Decreto 7.179/2010, bem como inexistência de qualquer outro plano nacional sucessor vigente (item 3.1.7) ;
c.2) Secretaria Nacional de Políticas sobre Drogas do Ministério da Justiça e Segurança Pública e Secretaria Nacional de Cuidados e Prevenção às Drogas do Ministério da Cidadania: coexistência, no período compreendido entre 2010 e 2018, de duas políticas nacionais sobre drogas, instituídas pelo Decreto 4.345/2002 e pela Resolução 3/GSIPR/CONAD/2005, o que afrontou as boas práticas da componente Institucionalização do Referencial para Avaliação de Governança em Políticas Públicas do Tribunal de Contas da União (item 3.2.7) ;
c.3) Secretaria Executiva do Ministério da Justiça e Segurança Pública, Secretaria Nacional de Políticas sobre Drogas e Conselho Nacional de Políticas sobre Drogas: 
c.3.1) não exercício, no período de 2010 a 2018, por parte do Conselho Nacional de Políticas sobre Drogas, das competências de acompanhamento e atualização da política nacional sobre drogas; de orientação normativa sobre as atividades de prevenção, atenção, reinserção social de usuários e dependentes de drogas e de repressão da produção não autorizada e do tráfico ilícito de drogas; de acompanhamento e avaliação da gestão dos recursos do Fundo Nacional Antidrogas; de desempenho dos planos e programas da política nacional sobre drogas; e de promoção da integração dos órgãos e entidades congêneres dos estados, dos municípios e do Distrito Federal ao Sistema Nacional de Políticas Públicas sobre Drogas, o que afrontou o disposto no art. 4º, incisos I, II, III e V, do Decreto 5.912/2006, então vigente, c/c os arts. 1º, incisos I, II, III e V, do Regimento Interno do Conad aprovado pela Portaria GAB-MJ 473, de 27/2/2014 (itens 3.4.7) ;  
c.3.2) não realização de quatro reuniões ordinárias anuais pelo Conselho Nacional de Políticas sobre Drogas, no período de 2010 a 2018, o que afrontou o disposto no art. 14, inciso I, do Regimento Interno do Conselho aprovado pela Portaria GAB-MJ 473, de 27/2/2014 (item 3.4.7) ;
c.3.3) não registro sistemático de reuniões do Conselho Nacional de Políticas sobre Drogas em atas, bem como ausência de assinaturas e aprovações desses documentos, no período de 2010 a 2018, o que afrontou o disposto nos arts. 26 e 27, §§1º e 2º, do Regimento Interno do Conselho aprovado pela Portaria GAB-MJ 473, de 27/2/2014 (item 3.4.7) ;
c.3.4) não instituição, no âmbito do Conselho Nacional de Políticas sobre Drogas, das comissões de Legislação e Normas, de Acompanhamento de Políticas Públicas sobre Drogas, de Articulação Interinstitucional e de Orçamento e Finanças, no período de 2010 a 2018, o que afrontou o disposto no art. 10, incisos I a IV, do Regimento Interno do Conselho aprovado pela Portaria GAB-MJ 473, de 27/2/2014 (item 3.4.7) ;
c.3.5) não reconhecimento, por parte da Secretaria Nacional de Políticas sobre Drogas e do Conselho Nacional de Políticas sobre Drogas, de responsabilidades relacionadas ao eixo de enfrentamento no âmbito da política pública sobre drogas, no período de 2010 a 2018, o que afrontou o disposto nos art. 1º, incisos I e II; art. 2º, inciso II, e art. 4º, caput e inciso II, do Decreto 5.912/2006; e anexo I, art. 17, inciso IV, do Decreto 9.360/2018 (item 3.4.7) ;
c.4) Secretaria Executiva do Ministério da Justiça e Segurança Pública, Secretaria Nacional de Políticas sobre Drogas, Secretaria Nacional de Cuidados e Prevenção às Drogas, Secretaria Executiva do Ministério da Educação e Conselho Nacional de Políticas sobre Drogas: não priorização do eixo prevenção do uso indevido de drogas, o que afrontou o pressuposto básico 2.6 da Política Nacional Antidrogas (Decreto 4.345/2002) vigente até 2018 (item 3.3.7) ;
d) determinar, com fundamento no art. 250, inciso II, do RITCU, aos órgãos indicados nos itens "a" e "b" anteriores que, conforme cada caso, apresentem ao Tribunal de Contas da União, no prazo de 120 dias:
d.1) as providências adotadas para dar cumprimento às determinações;
d.2) a análise da viabilidade da implementação das recomendações ou informações sobre a decisão pela adoção de medidas alternativas caso as circunstâncias decorrentes da aplicação do julgamento profissional as justifiquem; e
d.3) os resultados efetivos já proporcionados pelas deliberações.
e) enviar cópia do acórdão prolatado neste processo e no TC Processo 032.003/2017-0, bem como dos respectivos relatórios e votos, à Comissão de Segurança Pública e Combate ao Crime Organizado da Câmara dos Deputados, em atendimento integral à Solicitação do Congresso Nacional de que trata a Proposta de Fiscalização e Controle 9 da Câmara dos Deputados (referência: Ofício 60/17 - Pres, de 3/5/2017, peça 13) ; 
f) estender os atributos definidos no art. 5º da Resolução TCU 215/2008 ao TC Processo 032.003/2017-0 (parágrafo 11) ; 
g) enviar cópia do acórdão que será emitido no âmbito destes autos aos titulares dos seguintes órgãos, informando-os que o inteiro teor da deliberação, incluindo o relatório e o voto, poderá ser acessado no endereço eletrônico www.tcu.gov.br/acordaos no dia seguinte ao de sua oficialização:
g.1) Casa Civil da Presidência da República;
g.2) Ministérios da Justiça e Segurança Pública, da Saúde, da Economia, da Educação, da Cidadania, da Defesa, das Relações Exteriores e Controladoria-Geral da União;
g.3) Conselho Nacional de Políticas sobre Drogas;
g.4) Conselho Nacional de Educação;
g.5) Secretaria Nacional de Políticas sobre Drogas;
g.6) Secretaria Nacional de Cuidados e Prevenção às Drogas;
g.7) Secretaria Nacional de Segurança Pública;
g.8) Departamento de Polícia Federal;
g.9) Secretarias Executivas dos Ministérios da Justiça e Segurança Pública, da Educação, da Saúde e da Cidadania e Secretário-Geral das Relações Exteriores;
g.10) Subchefia de Articulação e Monitoramento da Casa Civil da Presidência da República;
g.11) Secretaria de Assuntos de Soberania Nacional e Cidadania do Ministério das Relações Exteriores;
g.12) Controle Interno dos Ministérios da Defesa, das Relações Exteriores e da Presidência da República e Secretaria Federal de Controle Interno; e
g.13) Secretarias de Controle Externo da Educação (SecexEducação) , da Saúde (SecexSaúde) , da Gestão Tributária, da Previdência e da Assistência Social (SecexPrevidência) , do Desenvolvimento Econômico (SecexDesenvolvimento) e da Administração do Estado (SecexAdministração) ; e
h) determinar à Secretaria de Controle Externo da Defesa Nacional e da Segurança Pública (SecexDefesa) que monitore o presente acórdão.
	É o Relatório.

Adriano Augusto de Souza e outros, representando a Casa Civil da Presidência da República.

Não atuou.

SOLICITAÇÃO DO CONGRESSO NACIONAL. PROPOSTA DE FISCALIZAÇÃO E CONTROLE. REALIZAÇÃO DE AUDITORIA DE NATUREZA OPERACIONAL PARA AVALIAÇÃO DOS ATOS DE GESTÃO DAS POLÍTICAS PÚBLICAS ASSOCIADAS AO PLANO INTEGRADO DE ENFRENTAMENTO AO CRACK E OUTRAS DROGAS (PIECOD). determinaçoes. recomendaçoes. atendimento à solicitação. comunicação ao congresso nacional. ciência. arquivamento.

SOLICITAÇÃO DO CONGRESSO NACIONAL (SCN)

Secretaria de Controle Externo da Defesa Nacional e da Segurança Pública.

Conforme visto no Relatório, trata-se de Solicitação encaminhada pela Comissão de Segurança Pública e Combate ao Crime Organizado da Câmara dos Deputados, contendo a Proposta de Fiscalização e Controle n.9 (PFC 9) , para a realização de auditoria com vistas a avaliar os atos de gestão das políticas públicas associadas ao Plano Integrado de Enfrentamento ao Crack e outras Drogas (Piecod) , instituído pelo Decreto 7.179/2010 com vistas à prevenção do uso, ao tratamento e à reinserção social dos usuários, bem assim ao enfretamento do tráfico.
2.	Em sede de admissibilidade, a Solicitação merece ser conhecida, eis que atendidos os requisitos aplicáveis à espécie, constantes do art. 38, inciso II, da Lei 8.443/92, c/c o art. 232, inciso III, do Regimento Interno; e art. 4º, inciso I, alínea "b", da Resolução TCU 215/2008.
3.	Quanto ao mérito, verifico que a Secretaria de Controle Externo da Defesa Nacional e da Segurança Pública - SecexDefesa abordou, com bastante propriedade, no minucioso Relatório da Auditoria Operacional realizada (peça 293) , cujos fundamentos incorporo a estas razões de decidir, com as particularidades inerentes ao tema, todas as questões necessárias ao deslinde do feito, exaurindo a análise da matéria.
4.	Nesse contexto, afigura-se pertinente a proposta de atendimento à Solicitação, nos termos consignados nos autos, e de encaminhamento dos resultados da auditoria à Comissão demandante, bem assim o endereçamento de determinações e recomendações aos diversos órgãos e entidades responsáveis por dar cumprimento ao arcabouço normativo-estruturante referente ao Plano Integrado de Enfrentamento ao Crack e outras Drogas (Piecod) e à implementação das políticas públicas de enfrentamento às drogas.
5.	Trata-se de assunto que tem merecido especial preocupação por parte desta Corte de Contas, tendo sido realizados outros trabalhos de fiscalização referentes ao tema do enfrentamento do problema das drogas, a exemplo do Acórdão 360/2012-TCU-Plenário, também de minha relatoria, por meio do qual o Plenário apreciou a auditoria de natureza operacional com foco na Política Nacional sobre Drogas e no qual foram constatadas, além de diversas oportunidades de melhoria, falhas em ações de controle, acompanhamento, fiscalização e avaliação de ações relacionadas a essa importante área de atuação do Estado.
6.	Nesse passo, antes de apresentar o resumo da minudente auditoria, bem como de suas conclusões e encaminhamentos, gostaria de louvar a excelência do trabalho realizado pela zelosa equipe da SecexDefesa, cuja avaliação das ações governamentais e do funcionamento das diversas instâncias envolvidas com o tema podem auxiliar no aprimoramento das políticas públicas sobre drogas, contribuindo para que os recursos públicos reservados ao setor sejam aplicados de modo eficiente.
7.	Conforme já informado, a fiscalização teve como objetivo principal a avaliação dos atos de gestão das políticas públicas associadas ao Plano Integrado de Enfrentamento ao Crack e outras Drogas, com foco na institucionalização, na coordenação e coerência, e no monitoramento e avaliação dessa política pública no âmbito federal, com os achados de auditoria referenciados no período compreendido entre o ano de instituição do Plano (2010) e o encerramento dos trabalhos de auditoria (setembro/2018) , quando da finalização do primeiro relatório da equipe da SecexDefesa.
8.	Em resumo, tentou-se responder às seguintes questões de auditoria: I - A atuação dos diversos atores governamentais envolvidos na implementação da política pública sobre drogas é regulada em normativos legais ou infra legais? II - Os atores governamentais trabalham de maneira coordenada para a implementação da política pública sobre drogas? III - Os mecanismos de monitoramento e avaliação da política pública sobre drogas permitem avaliar seu desempenho?
9.	De início, a unidade técnica especializada cuidou de definir o escopo do trabalho e de limitar o período a ser avaliado, bem como de apresentar, como arcabouço teórico auxiliar para a fiscalização, ademais dos principais normativos referentes às políticas públicas sobre drogas, o Referencial para Avaliação de Governança em Políticas Públicas publicado pelo TCU, explicitando os critérios e componentes necessários à adequada avaliação das ações governamentais nas mais diversas vertentes da atuação dos agentes públicos.
10.	A fiscalização foi realizada em conformidade com as "Normas de Auditoria do TCU", tendo sido observados os procedimentos e normativos institucionais sobre o tema, com destaque para o "Manual de Auditoria Operacional", "Técnica de Entrevistas para Auditorias", "Painel de Referência em Auditorias" e "Padrões de Auditoria de Conformidade", aprovados pela Segecex.
11.	Por oportuno, como bem destacado pela SecexDefesa, o trabalho de fiscalização não cuidou de avaliar as ações empreendidas pelos órgão federais em parceria com estados, Distrito Federal e municípios, assim como não se propôs a avaliar o desempenho da política pública. 
12.	Verificou-se excessiva multiplicidade de instâncias e atores envolvidos na implementação da política pública sobre drogas (a Política Nacional Antidrogas foi instituída pelo Decreto 4.345/2002 e continua em vigor) , sendo esta multiplicidade o principal limitador do trabalho de fiscalização, além de terem sido constatadas fragilidades normativas (miríade de normas e marco regulador contraditório) , não raro acompanhadas de deficiências estruturais e de coordenação nos órgãos envolvidos, com reflexos sobre a gestão do próprio Plano Integrado de Enfrentamento ao Crack e outras Drogas.
13.	Referido Plano, lançado no derradeiro ano do Governo do Presidente Lula, teve duração efêmera, eis que em dezembro de 2011, no final do primeiro ano do Governo da Presidente Dilma Rousseff, foi lançado o Programa "Crack, é Possível Vencer", com objetivo e vigência determinados, sendo prioritário e monitorado diretamente por meio da Casa Civil/PR, com três anos de execução e recursos orçamentários da ordem de R$ 3,92 bilhões. Consoante informado pela SecexDefesa, com "o fim do prazo de vigência desse programa, de 2015 em diante, os eixos prevenção e cuidado passaram a ser orientados pelas ações e objetivos discriminados no Plano Plurianual 2016-2019 (PPA 2016-2019) - programa 2085 - Redução do Impacto Social do Álcool e outras Drogas: Prevenção, Cuidado e Reinserção Social. ".
14.	De modo bastante esclarecedor, a equipe da SecexDefesa cuidou de sintetizar a evolução da política de drogas no país, informando seis fases, a saber, bem como diversos modelos/paradigmas de enfrentamentos da questão (moral/criminal, doença, redução de danos) : 
63. Apesar da complexidade, a análise e síntese permitem concluir pela seguinte evolução da política, dos planos e dos programas sobre drogas no Brasil: primeira fase - até outubro de 1976, em que se publicou a primeira lei brasileira sobre drogas (Lei 6.368/1976) ; segunda fase - de outubro de 1976 a agosto de 2006, com a edição da Lei 11.343/2006; terceira fase - de agosto de 2006 em diante, com a publicação da Lei 11.343/2006; quarta fase - de março de 2010, em que se deu a edição do Piecod, até janeiro de 2011, com o fim do Piecod; quinta fase - de janeiro de 2012 até dezembro de 2014, com o fim do programa "Crack, é Possível Vencer"; e sexta fase - de janeiro de 2015 aos dias atuais.
64. A primeira, a segunda e a terceira fases da evolução do marco regulatório da política de drogas no Brasil não fizeram parte desta auditoria, uma vez que, na solicitação em que se insere o presente trabalho, o Congresso Nacional fez referência expressa ao Piecod e demais atos de gestão da política atualmente em vigor. 
15.	Independente do modelo a ser adotado, bem asseverou a equipe da SecexDefesa que a política pública sobre drogas deve ser efetiva, coerente, planejada, acompanhada de avaliação constantemente, pelas instâncias competentes, de forma transversal e integral, o que, no curso da auditoria, não foi constatado de modo aderente nas ações das instâncias governamentais envolvidas com a questão.
16.	Destaco a seguir, de forma resumida, os Achados de Auditoria registrados no Relatório, acompanhados das respectivas análises e conclusões da equipe de fiscalização.
17.	Achado 1: inexistência de plano nacional sobre drogas em vigor. O Decreto 7.179/2010, que instituiu o Plano Integrado de Enfrentamento ao Crack e outras Drogas, embora não tenha sido revogado, não direcionou no passado, tampouco direciona no presente, as ações referentes à política pública sobre drogas. 
17.1.	A instâncias de gestão do Piecod (Comitê Gestor e Grupo Executivo, integrados por múltiplos atores governamentais) não funcionaram a contento, inexistindo arquivos no Ministério da Justiça e da Segurança Pública (instância coordenadora) , de registros de reuniões e de deliberações dos comitês, evidenciando que o Plano não foi efetivamente executado e que as ações imediatas e estruturantes, previstas no Decreto 7.179/2010, não foram implementadas, a exemplo da previsão de criação do Centro Integrado de Combate ao Crime Organizado (Ciccon) , com ênfase no narcotráfico, em articulação com o Centro Gestor e Operacional do Sistema de Proteção da Amazônia (Censipam) , com apoio das Forças Armadas. 
17.2. 	O Ciccon não foi criado, foi elaborado apenas um projeto básico, sem implementação, bem como estruturado um núcleo mínimo de articulação composto apenas por 04 integrantes.
17.3.	Também não foi criado sítio eletrônico, na internet, ação prevista como imediata no Piecod, para funcionar como centro de referência das melhores práticas de prevenção ao uso do crack e outras drogas, de enfrentamento ao tráfico e de reinserção social do usuário, não tendo sido encontrados, segundo informou a Senad, registros da existência do referido sítio, mas apenas um banco de dados de projetos relacionados à prevenção e suas avaliações, integrado ao portal do Observatório Brasileiro de Informações sobre Drogas (OBID) , que se encontrava em desenvolvimento na fase de execução da auditoria.
17.4.	Em face das evidências anotadas, bem destacou a SecexDefesa que o Piecod não avançou, apesar de formalmente instituído por Decreto. Não foi implementado, sendo substituído pelo programa "Crack, é Possível Vencer", o qual também foi encerrado, não havendo qualquer plano sucessor, para em seguida concluir a unidade técnica que "o Estado não teve capacidade organizacional para dar continuidade aos planos preparados para o setor e não há hoje, portanto, nenhum plano nacional institucionalizado em execução apto a reger as iniciativas da área.".
17.5.	Como causas da não implementação do Piecod, destacou-se, dentre outras, i) a decisão dos governos de 2011-2017 de tratar a temática drogas a partir de outras diretrizes ("Crack, é Possível Vencer") ; ii) o desconhecimento dos gestores em relação ao conteúdo do Decreto 7.179/2010; iii) o amplo número de membros do Comitê Gestor, dificultando uma agenda comum a fim de viabilizar os encontros; iv) a omissão da coordenação das instâncias de gestão do Piecod no tocante às suas atuações e/ou competências; v) a alta rotatividade do cargo de Ministro da Justiça de 2010 a 2017; e vi) a omissão dos gestores do Ministério da Defesa e do Departamento de Polícia Federal para ultimar as tratativas para constituição do Ciccon.
17.6.	Em face da situação encontrada, a equipe da SecexDefesa propõe, em síntese, dentre outros encaminhamentos necessários, dar ciência à Casa Civil/PR, à Secretaria Executiva, à Secretaria Nacional de Políticas sobre Drogas do MJSP e ao Conselho Nacional de Políticas sobre Drogas sobre a não execução do plano nacional instituído pelo Decreto 7.179/2010, bem como sobre a não existência de qualquer outro plano similar, sendo a atuação governamental na política pública sobre drogas desprovida de orientação e de coordenação centralizadas, bem como de acompanhamento e de avaliação sistêmicos de resultados.
18.	Achado 2: Existência de duas políticas nacionais sobre drogas (PNAD) não consolidadas, em vigor no período de 2010-2019, e ambas não totalmente coincidentes, tendo como causas, dentre outras, a não propositura, pelo então Ministério da Justiça, da atualização da política nacional sobre drogas, na esfera de sua competência, conforme previsto no Decreto 5.912/2006, bem como o não exercício, pelo Conad, de sua competência de acompanhamento e atualização da política nacional sobre drogas prevista no mencionado decreto.
18.1.	Como visto, foi instituída, por meio do Decreto 4.345/2002, a Política Nacional Antidrogas, definindo objetivos e diretrizes para o desenvolvimento de estratégias na prevenção, tratamento, recuperação e reinserção social, redução de danos sociais e à saúde, repressão ao tráfico, e estudos, pesquisas e avaliações decorrentes do uso indevido de drogas.
18.2.	Por outro lado, foi editada, em 2005, a Resolução 3/GSIPR/CONAD/2005, do Conselho Nacional de Políticas sobre Drogas, aprovando a Política Nacional sobre Drogas.
18.3.	Segundo a SecexDefesa, "a resolução aprovada pelo Conad efetivamente alterou diversos mandamentos da política nacional estabelecida pelo Decreto 4.345/2002, sem que, contudo, houvesse a necessária incorporação das novas diretrizes - bem como expurgo de orientações dissonantes - ao texto do decreto do Executivo a partir de ato do Presidente da República.".
18.4.	A existência de dois normativos com instruções não coincidentes deveu-se ao não exercício, até pelo menos 2017, de competências a cargo da Senad e do Conad.
18.5. 	Após concluída a auditoria, o Governo Federal publicou o Decreto 9.761/2019, que aprovou a nova Política Nacional sobre Drogas, revogando o Decreto 4.345/2002; porém, sem revogar expressamente a Resolução 3/CGSPIR/CONAD.
18.6.	Considerando a situação encontrada, a SecexDefesa propõe dar ciência à Senad e à Senapred sobre a coexistência, no período de 2010/2018, de duas políticas nacionais sobre drogas, instituídas pelo Decreto 4.345/2002 e pela Resolução 3/GSIPR/CONAD/2005, em afronta à componente Institucionalização do Referencial para Avaliação de Governança em Políticas Públicas do TCU.
19.	Achado 3: O eixo prevenção, apontado como prioritário no âmbito da Política Nacional Antidrogas (Decreto 4.345/2002, revogado em 2019) , possuía frágil estruturação e apresentava poucas ações relacionadas no âmbito das diversas instâncias ministeriais envolvidas. Como causas para a situação constatada, foram registrados, pela equipe de auditoria, o não exercício, por parte da Senad, do protagonismo que lhe foi conferido para direcionar a implementação e fomento de ações do eixo prevenção, a falta de priorização do eixo prevenção no âmbito da política pública sobre drogas e a omissão do Ministério da Educação e do Conselho Nacional de Educação (ausência da temática nos currículos escolares) no cumprimento da diretriz 4.2.8 do Decreto 4.345/2002.
19.1. 	Referido decreto estabelecia como pressuposto básico "Priorizar a prevenção do uso indevido de drogas, por ser a intervenção mais eficaz e de menor custo para a sociedade". 
19.2.	Ressaltou a SecexDefesa que, dentre as principais ações de prevenção, sobressaem-se, por exemplo, as campanhas publicitárias de comunicação que desestimulam os cidadãos a consumir produtos ilícitos, bem como, em especial, os projetos que tenham o jovem como público-alvo.
19.3. 	Restou revelado, por ex., no âmbito do Ministério da Educação e do Ministério da Saúde, que a questão das drogas foi tratada como tema transversal.
19.4. 	Quanto aos Ministérios da Cultura e do Esporte, seus gestores afirmaram que, apesar das pastas integrarem o Comitê Gestor do Piecod, não havia registro de ações voltadas especificamente para prevenção ao uso de drogas em razão do Plano, nem de atuação conjunta com outros órgãos.
19.5. 	Constatou-se também a inexistência de projetos permanentes para orientar os cidadãos a não fazer uso de drogas ilícitas, contribuindo para a conclusão acerca da ausência de prioridade do eixo prevenção na condução da política pública sobre drogas.
19.6.	Em face das constatações, propõe a unidade técnica dar ciência do achado às instâncias ministeriais competentes.
20.	Achado 4: O Conselho Nacional de Políticas sobre Drogas (Conad) e a Secretaria Nacional de Políticas sobre Drogas (Senad) não exerciam adequadamente seus papéis institucionais no período analisado (2010 a 2018) .
20.1.	Como evidências, foram destacadas a não realização, no quantitativo previsto em norma, das reuniões colegiadas presenciais, além de falhas nos respectivos registros históricos (atas, resumo dos assuntos, deliberações tomadas) .
20.2.	Foram apontadas como justificativas, diversas dificuldades operacionais na realização das reuniões, desde o baixo orçamento para as despesas com diárias e passagens até a ausência de contrato com empresa para degravação.
20.3.	No âmbito do Conad, foi verificada também a ausência de relatórios acerca da avaliação da gestão dos recursos do Fundo Nacional Antidrogas e do desempenho dos planos e programas correlatos, bem assim que as comissões previstas no Regimento Interno do Conad nunca foram instituídas, ademais de o referido Conselho não possuir estrutura física para funcionar.
20.4.	Em contraponto às limitações de ordem estrutural no Conad, a SecexDefesa trouxe a lume exemplos de outras instâncias para as quais as competências governamentais se fizeram acompanhar do provimento das respectivas estruturas.
20.5.	Destacou a equipe da auditoria que o "Conselho Nacional de Educação possui sede própria e sua Secretaria Executiva é composta por assessoria, coordenação e duas chefias de apoio, uma para cada uma das câmaras (Câmara de Educação Básica e Câmara de Educação Superior) , conforme consta no sítio http://portal.mec.gov.br/conselho-nacional-de-educacao/cne-quem-e-quem (acesso em 26/2018) . Já a Secretaria Executiva do Conselho Nacional de Assistência Social possui uma assessoria, quatro coordenações e uma divisão, as quais são divididas em serviços. ".
20.6.	Com referência ao Senad, as deficiências na sua atuação decorreram, em grande parte, do fato de se tratar de uma unidade administrativa situada em posição hierárquica inferior à de um ministério (Secretaria do Ministério da Justiça) , mas com a função legal e regimental de coordenar e articular atividades desenvolvidas por outros órgãos localizados em nível político mais alto do que ela própria, como os Ministérios da Saúde, do Desenvolvimento Social, da Educação, dentre outros.
20.7.	Ao final da avaliação do achado, concluiu a equipe da SecexDefesa que o Senad "não ocupava nível político que lhe proporcionasse o necessário empoderamento para exercer o papel de articulador central da política pública no período avaliado", com liderança deficitária para integrar os demais atores da política pública sobre drogas, além da referida política não se constituir em tema prioritário para o Governo.
20.8.	Assim, a equipe de auditoria propõe, em resumo, o endereçamento de recomendação à  Casa Civil/PR para que avalie a conveniência e oportunidade de definir o órgão central da política pública sobre drogas, alocando-o em alto nível político e dotando-o de capacidades e competências necessárias à coordenação e à articulação de todas as ações da política pública sobre drogas (redução da demanda, redução da oferta e gestão da política) nas etapas de formulação, implementação, monitoramento e avaliação, conforme previsto no Objetivo 1 do Eixo Fortalecimento Institucional do Plano de Ação Hemisférico sobre Drogas 2016-2020 da Comissão Interamericana para o Controle de Abuso de Drogas (Cicad) .
21.	Achado 5: Foram verificadas deficiências nas rotinas de monitoramento e de avaliação sistematizadas e periódicas da política pública sobre drogas em sua forma global, por eixo (prevenção, cuidado e enfrentamento/autoridade) e/ou regionalizado, com prejuízos ao processo de medição da concretização de objetivos programados e ao aperfeiçoamento da ação governamental, em razão, dentre outras causas, da falta de atuação das instâncias competentes (Senad e Conad) e do Comitê Gestor do Plano Integrado de Enfretamento ao Crack e outras Drogas. 
21.1.	Consoante já revelado em itens anteriores, o Senad e o Conad não sistematizavam, tampouco controlavam centralmente dados, informações, efetivos resultados e entraves relacionados às ações executadas pelos diferentes órgãos e entidades componentes do Sistema Nacional Antidrogas (Sisnad) .
21.2.	A SecexDefesa destacou que não havia sequer critérios e requisitos necessários à elaboração de prestações de contas, ao repasse de dados gerenciais e às demais providências imprescindíveis ao monitoramento e à avaliação da política, programas e planos afetos à área de drogas ilícitas.
21.3.	Especificamente quando ao Senad, a fiscalização não logrou êxito em obter dados, informações, estudos e análises sistêmicos e/ou globais, o que, igualmente, caracterizou, até 2018, omissão no exercício de competências daquela Secretaria no tocante à incumbência de coordenar atividades relativas à avaliação de planos, programas, procedimentos e políticas públicas sobre drogas, nos termos do Decreto 9.360/2018 e legislação de regência.
21.4.	A auditoria constatou que, na maioria dos casos, os responsáveis pelas ações ligadas às drogas organizavam individualmente os dados e informações oriundos das ações executadas, sem qualquer perspectiva de avaliação conjunta com aquelas realizadas pelos demais órgãos do Sisnad.
21.5.	Referidas constatações anotadas pela equipe da SecexDefesa ensejaram proposta de determinação às instâncias envolvidas para que, em síntese, adotem providências com a finalidade de instituir processos de trabalho ordinários para fins de monitoramento e de avaliação da política pública sobre drogas, dentre outras ações necessárias.
22.	Achado 6: As ações de erradicação de plantações de maconha no Paraguai e de destruição de laboratórios de cocaína no Peru (período de 2010/2018) , não foram realizadas com a frequência recomendada, com consequente aumento da circulação de drogas no território brasileiro.
22.1.	Apesar de o Departamento de Polícia Federal possuir acordo de cooperação com a Secretaria Nacional Antidrogas do Paraguai, com vistas à execução de ações de erradicação de maconha naquele país, bem assim de existir ajuste celebrado com a Polícia Nacional do Peru, com previsão de realização de operações para a destruição de laboratórios de cocaína naquele território, diversas operações conjuntas deixaram de ser realizadas nos exercícios de 2016 e 2017, em razão de trâmites burocráticos inerentes ao processo de execução dos suprimentos de fundos necessários a essas ações.
22.2.	Como resultado, segundo informações prestadas por representante do Departamento de Polícia Federal (peça 149, ata de reunião, pp. 9-11) , houve recorde histórico na apreensão da droga no país, pois passou a haver maior circulação do produto no território brasileiro.
22.3.	Como causas para a situação encontrada, a equipe da fiscalização apontou a alta rotatividade do cargo de Ministro de Estado da Justiça nos anos de 2016 e 2017, dificultando o trâmite burocrático para autorização de suprimento de fundos; restrições orçamentárias no Paraguai; e a solicitação do Peru, em 2016, para que a estratégia de destruição de laboratórios fosse revisada.
22.4.	A situação revelada ensejou proposta de recomendação aos Ministérios da Justiça e das Relações Exteriores, no sentido de envidarem esforços para que as ações de enfrentamento não deixem de ser realizadas com a frequência adequada, mediante a aceleração dos trâmites burocráticos necessários à execução de despesas correlatas à atividade, bem como a promoção de maior articulação com os países vizinhos, incentivando-os a reconhecer a importância das operações compartilhadas.
23.	Após a conclusão da auditoria, foram promovidas diversas mudanças legislativas, devidamente anotadas no relatório final, com destaque para a Medida Provisória 870/2019, convertida na Lei 13.884/2019, na qual houve divisão de competências entre o Ministério da Cidadania, atualmente responsável por ações voltadas à redução da demanda de drogas, e o Ministério da Justiça e Segurança Pública, responsável pela redução da oferta de drogas. 
24.	E, em 11/4/2019, foi publicado o Decreto 9.761/2019, aprovando a nova Política sobre Drogas (PNAD) , estabelecendo a Secretaria Nacional de Políticas sobre Drogas e a Secretaria Nacional de Cuidados e Prevenção às Drogas como os órgãos responsáveis pela articulação e pela coordenação dessa política, no âmbito de suas competências. 
25.	Também foi publicado o Decreto 9.926/2019, o qual determina, em seu art. 5º, que, até o dia 1º de março de cada ano, a proposta de Plano Nacional de Políticas sobre Drogas (com duração de 5 anos) ou de sua reformulação, será submetida ao Conselho Nacional de Políticas sobre Drogas pela Secretaria-Executiva do referido Conselho, em conjunto com a Secretaria Nacional de Cuidados e Prevenção às Drogas do Ministério da Cidadania, razão pela qual a SecexDefesa propõe o endereçamento de determinação à Senad para que apresente ao Tribunal, até 1º/04/2020, o Plano de que trata o mencionado Decreto.
26.	Dentre as alterações meritórias constantes da novel legislação, contribuindo para minimizar parte dos problemas estruturantes identificados pela auditoria, ressaltou a SecexDefesa o pressuposto 2.36 da política nacional sobre drogas, qual seja, "Buscar assegurar à Pnad o caráter de Política de Estado e garantir, de forma contínua, recursos orçamentários, humanos, administrativos, científicos e de governança para o desenvolvimento de suas ações.".
27.	Por fim, especificamente quanto às três questões de auditoria formuladas, a equipe da SecexDefesa se manifestou conforme resumido a seguir.
27.1.	A atuação dos diversos atores governamentais envolvidos na implementação da política pública sobre drogas é regulada em normativos legais ou infra legais? Verificou-se que, apesar de a política pública sobre drogas amparar-se em diversos dispositivos legais e infra legais, houve, no período considerado, normas não observadas, sobrepostas e conflitantes. Ademais, o Plano Nacional de Enfrentamento ao Crack e Outras Drogas foi descontinuado sem qualquer determinação legal expressa nesse sentido e não há qualquer outro plano nacional sucessor em vigor ainda em 2019.
27.2.	Os atores governamentais trabalham de maneira coordenada para a implementação da política pública sobre drogas? Não. Os órgãos do Sisnad atuavam em ambiente isolado, cada qual atento às suas respectivas atribuições. O Conad não exercia a competência de integração dos órgãos que compõem o Sisnad e não havia comitês de gestão e de execução da política pública sobre drogas instituídos e operantes. A Senad, por seu turno, encontrava dificuldades no processo de coordenação central, pois, politicamente, não tinha força para comandar instâncias posicionadas em escalões governamentais muitas vezes superiores ao dela própria.
27.3.	Os mecanismos de monitoramento e avaliação da política pública sobre drogas permitem avaliar seu desempenho? Não. Em 2018, havia deficiências no monitoramento e na avaliação da política pública, visto que se limitavam aos lançamentos no Sistema Integrado de Planejamento e Orçamento (Siop) e aos procedimentos de avaliação de planos plurianuais.
	Ante o exposto, acolhendo integralmente o Relatório da Auditoria Operacional, Voto por que seja adotada a deliberação que ora submeto a este Colegiado.
TCU, Sala das Sessões Ministro Luciano Brandão Alves de Souza, em 12 de fevereiro de 2020.
AROLDO CEDRAZ 
Relator